ACORDAO-COMPLETO-2451488

ACÓRDÃO 11708/2021 ATA 31/2021 - SEGUNDA CÂMARA

VISTOS, relatados e discutidos estes autos de tomada de contas especial instaurada pelo Fundo Nacional de Saúde (FNS) em desfavor de Azair Ramos da Silva, como então prefeito de Queimados - RJ (gestão: 2001 a 2004) , além de Francisco Virgílio da Cruz Prado (falecido) e Flávio Campos Ferreira como então secretários municipais de saúde (gestão: de 8/5/2002 a 1°/1/2005 e de 2/1/2006 a 30/11/2007, respectivamente) , diante de irregularidades na aplicação dos recursos federais repassados por meio do Sistema Único de Saúde (SUS) sob o valor de R$ 898.896,75, durante os exercícios de 2002 a 2007, a partir da modalidade fundo a fundo no âmbito dos tetos financeiros de epidemiologia e controle de doenças e de vigilância em saúde;
ACORDAM os Ministros do Tribunal de Contas da União, reunidos na Sessão da 2ª Câmara, ante as razões expostas pelo Relator, em:
9.1. promover a exclusão do espólio de Francisco Virgílio da Cruz Prado (falecido) na presente relação processual, diante dos elementos de convicção até aqui obtidos pelo TCU;
9.2. rejeitar as correspondentes alegações de defesa oferecidas por Azair Ramos da Silva, Carlos Rogério dos Santos e Flávio Campos Ferreira;
9.3. julgar irregulares as contas de Azair Ramos da Silva, além de Carlos Rogério dos Santos e Flávio Campos Ferreira, nos termos dos arts. 16, III, alíneas "b" e "c", 19, caput, e 23, III, da Lei n.º 8.443, de 1992, para condená-los, solidariamente, ao pagamento do correspondente débito, com a atualização monetária e os juros de mora calculados desde as datas informadas até o efetivo recolhimento, fixando-lhes o prazo de 15 (quinze) dias, contados da notificação, para que comprovem perante o Tribunal, nos termos do art. 214, III, "a", do RITCU, o recolhimento da referida dívida em favor do Fundo Nacional de Saúde, na forma da legislação em vigor, sob as seguintes condições:
9.3.1. débito sob a responsabilidade individual de Azair Ramos da Silva em face do seguinte valor:  
	Data da Ocorrência
	Valor Original (em R$) 

	09/10/2002
	480.000,00

9.3.2. débito sob a responsabilidade solidária de Carlos Rogério dos Santos e Flávio Campos Ferreira em face dos seguintes valores:  
	Data da Ocorrência
	Valor Original (em R$) 

	14/11/2007
	5.000,00

	14/11/2007
	2.500,00

	22/11/2007
	5.000,00

9.3.3. débito sob a responsabilidade individual de Flávio Campos Ferreira em face do seguinte valor:  
	Data da Ocorrência
	Valor Original (em R$) 

	03/10/2007
	612,09

9.4. autorizar, caso requerido, nos termos do art. 26 da Lei n.º 8.443, de 1992, e do art. 217 do RITCU, o parcelamento das dívidas fixadas por este Acórdão em até 36 (trinta e seis) parcelas mensais e sucessivas, com a devida atualização monetária e os correspondentes acréscimos legais, esclarecendo aos responsáveis que a falta de pagamento de qualquer parcela importará no vencimento antecipado do saldo devedor, nos termos do art. 217, § 2º, do RITCU, sem prejuízo das demais medidas legais;
9.5. autorizar, desde logo, a cobrança judicial das dívidas fixadas por este Acórdão, nos termos do art. 28, inciso II, da Lei n.º 8.443, de 1992, diante do não atendimento à notificação; e
9.6. enviar a cópia do presente Acórdão, com o Relatório e a Proposta de Deliberação, à Procuradoria da República no Estado do Rio de Janeiro, nos termos do art. 16, § 3º, da Lei n.º 8.443, de 1992, para o ajuizamento das ações civis e penais cabíveis.

Tomada de Contas Especial instaurada pelo Fundo Nacional de Saúde (FNS) em desfavor de Azair Ramos da Silva, como então Prefeito do Município de Queimados  RJ (gestão 2001 a 2004), Francisco Virgílio da Cruz Prado (falecido) e Flávio Campos Ferreira, como então secretários municipais de saúde do Município de Queimados  RJ, no período de 8/5/2002 a 1°/1/2005 e 2/1/2006 a 30/11/2007, respectivamente, diante de irregularidades na aplicação dos recursos federais repassados por meio do Sistema Único de Saúde (SUS) sob o valor de R$ 898.896,75, durante os exercícios de 2002 a 2007, a partir da modalidade fundo a fundo no âmbito dos tetos financeiros de epidemiologia e controle de doenças e de vigilância em saúde.

Segunda Câmara

3. Responsáveis: Azair Ramos da Silva (CPF XXX.216.187-XX); Carlos Rogério dos Santos (CPF XXX.771.357-XX); Flávio Campos Ferreira (CPF XXX.581.957-XX); e Francisco Virgílio da Cruz Prado (falecido - CPF XXX.779.847-XX).

13.1. Ministros presentes: Bruno Dantas (Presidente) e Raimundo Carreiro.
13.2. Ministro-Substituto convocado: Marcos Bemquerer Costa.
13.3. Ministro-Substituto presente: André Luís de Carvalho (Relator).

ANDRÉ DE CARVALHO

Trata-se de tomada de contas especial instaurada pelo Fundo Nacional de Saúde (FNS) em desfavor de Azair Ramos da Silva, como então prefeito de Queimados - RJ (gestão: 2001 a 2004) , além de Francisco Virgílio da Cruz Prado (falecido) e Flávio Campos Ferreira como então secretários municipais de saúde (gestão: de 8/5/2002 a 1°/1/2005 e de 2/1/2006 a 30/11/2007, respectivamente) , diante de irregularidades na aplicação dos recursos federais repassados por meio do Sistema Único de Saúde (SUS) sob o valor de R$ 898.896,75, durante os exercícios de 2002 a 2007, a partir da modalidade fundo a fundo no âmbito dos tetos financeiros de epidemiologia e controle de doenças e de vigilância em saúde.
2.	Após a análise final do feito, o Auditor Federal Rodrigo Machado Benevides lançou o seu parecer conclusivo à Peça 69, com a anuência dos dirigentes da Secex-TCE (Peças 70 e 71) , nos seguintes termos:
	" (...) 2. O processo originou-se das constatações contidas no Relatório de Auditoria nº 3334 (peça 2, p. 5-71; peça 4, p. 158-187; peça 5, p. 54-73) do Departamento Nacional de Auditoria do Sistema Único de Saúde (Denasus) , realizada na Secretaria Municipal de Saúde de Queimados/RJ em 2008, com o objetivo de avaliar a aplicação dos recursos financeiros repassados pelo Ministério da Saúde para os tetos financeiros de epidemiologia e controle de doenças e de vigilância em saúde nos períodos de 2002 a 2004 e de outubro de 2007 a março de 2008, em atendimento a demanda do Ministério Público Federal (peça 2, p. 9) . 
3.	A auditoria, encerrada em 26/12/2008 (peça 2, p. 8) e posteriormente reaberta pela emissão de dois relatórios complementares (peça 4, p. 158-187, e peça 5, p. 54-73) , constatou a necessidade de ressarcimento de R$ 898.896,75 aos cofres públicos (peça 2, p. 70, e peça 4, p. 186) , devido às irregularidades resumidas a seguir: 
	a) utilização de R$ 197.154,55 de recursos do Teto Financeiro de Epidemiologia e Controle de Doenças - TFECD em desacordo com a Portaria/MS n. 1.399/1999 (itens 1-4 e 6-28 da planilha de glosas à peça 4, p. 173-186) , caracterizando o pagamento de despesas não previstas (ex.: aquisição de materiais para construção de unidade básica de saúde, pagamento de empresa de construção, pagamento de impostos decorrentes de contratação de serviços, reforma de centro médico, aquisição de materiais de uso hospitalar etc.) ;
	b) utilização de R$ 208.630,11 de recursos do Teto Financeiro de Vigilância de Saúde - TFVS em desacordo com a Portaria/MS n. 1.172/2004 (itens 29, 31-35, 38 e 40-72 da planilha de glosas à peça 4, p. 173-186) , caracterizando o pagamento de despesas não previstas (ex.: aquisição de medicamentos, pagamento de contribuição patronal e INSS de profissionais do programa de saúde da família, aquisição de material de limpeza para unidades de saúde, pagamento de contribuições a associação de servidores etc.) ;
	c) não comprovação de R$ 480.000,00 em despesas realizadas com recursos do Teto Financeiro de Epidemiologia e Controle de Doenças - TFECD, em desacordo com a Lei 8.080/1990, Decreto 1.651/1995 e Portarias MS n. 1.695/1994, 1.399/1999 e 1.172/2004 (item 5 da planilha de glosas à peça 4, p. 173-186) ; e
	d) não comprovação de R$ 13.112,09 em despesas realizadas com recursos do Teto Financeiro de Vigilância de Saúde - TFVS, em desacordo com a Lei 8.080/1990, Decreto 1.651/1995 e Portarias MS n. 1.695/1994 e 1.172/2004 (itens 30, 36, 37 e 39 da planilha de glosas à peça 4, p. 173-186) .
4.	O detalhamento do débito realizado pelo Denasus consta da peça 4, p. 173-186. Os auditores imputaram ao prefeito municipal e aos secretários de saúde a responsabilidade pelas glosas registradas em auditoria (peça 2, p. 71) .
5.	Há de se ressaltar que o Relatório Completo do Tomador de Contas Especial nº 37/2016 (peça 1, p. 49-55) registrou como débito apenas as despesas não comprovadas realizadas com recursos do TFECD e do TFVS (itens 'c' e 'd' descritos acima) , consideradas como prejuízo ao erário. Ou seja, esta TCE não tratou das despesas realizadas com desvio de objeto/finalidade (itens 'a' e 'b' acima) . 
6.	Desse modo, reduziu-se o débito de R$ 898.896,75 (caracterizado anteriormente em auditoria) para o valor de R$ 493.112,09 (peça 1, p. 50) , imputando a responsabilidade de ressarcimento ao Sr. Azair Ramos da Silva, na condição de prefeito do município de Queimados/RJ entre 1º/1/2001 e 31/12/2004 (peça 1, p. 51, e peça 5, p. 11) , e aos Srs. Francisco Virgílio da Cruz Prado e Flávio Campos Ferreira, na condição de secretários municipais de saúde de Queimados/RJ entre 8/5/2002 a 1º/1/2005 (peça 1, p. 51, e peça 5, p. 10) e 2/1/2006 a 30/11/2007 (peça 1, p. 51, e peça 5, p. 9) , respectivamente.
7.	O Relatório de Auditoria nº 1099/2016 do Controle Interno (peça 1, p. 71-74) retrata as questões relatadas no Relatório Completo do Tomador de Contas Especial nº 137/2016. Esclarece que, nos termos do Parecer Administrativo/COADE/CGAUD/DENASUS n. 522/2014 (peça 5, p. 3-5) , as irregularidades de que tratam os itens 1 a 4, 6 a 29, 31, 32, 38, 40, 42, 43 a 48, 51, 52 e 54 a 72 da planilha de glosas foram objeto de celebração de Termo de Ajuste Sanitário (TAS) , regulamentado pela Portaria MS/GM n. 2.046, de 3/9/2009. Além disso, o referido parecer expôs que as irregularidades de que tratam os itens 33-35, 41, 49, 50 e 53 não se constituiriam em prejuízo ao erário, não sendo necessária a devolução aos cofres do FNS, mas sim ao fundo do ente beneficiário do recurso, o que seria acompanhado pelo Denasus.
8.	Diante disso, a Secretaria de Controle Interno certificou a irregularidade das contas (peça 1, p. 75) , acompanhado do parecer do dirigente do órgão de controle interno (peça 1, p. 76) , tendo o Ministro de Estado da Saúde, Sr. Ricardo Barros, registrado o conhecimento das conclusões daquele órgão de controle interno (peça 1, p. 77) . A responsabilização foi devidamente inscrita no Siafi (peça 1, p. 61) .
9.	A presente tomada de contas especial foi autuada no TCU em 22/2/2017, dando início à fase externa da TCE.
Fase Externa
10.	Por meio de instrução exarada em 17/1/2018 (peças 8 e 9) , a então Secretaria de Controle Externo no Estado do Pará (Secex/PA) propôs o arquivamento desta tomada de contas especial, sem julgamento de mérito, compreendendo que, por ocasião da realização da auditoria pelo Denasus, já haveria transcorrido o prazo regulamentar de cinco anos, a contar da aprovação das contas, para guarda de arquivos referentes às despesas realizadas em 2002, conforme previsto na Resolução n. 14/2001 do Conselho Nacional de Arquivos (Conarq) . 
11.	Desse modo, aquela secretaria pronunciou-se por afastar da quantificação do débito as despesas não comprovadas realizadas em 2002 (R$ 480.000,00) , restando valor inferior ao limite fixado no art. 6º, inciso I, da Instrução Normativa TCU 71/2012.
12.	Por outro lado, em parecer à peça 10, o representante do Ministério Público junto ao TCU (MP/TCU) , procurador Sérgio Ricardo Costa Caribé, divergiu do posicionamento da Secex/PA. 
13.	Pois entendeu não estarem presentes as condições para afastar o débito concernente às despesas realizadas durante o exercício de 2002, ante a ausência de pressupostos para aplicação da regra constante da Resolução Conarq n. 14/2001. Sustentou ainda não incidir o art. 6º, inciso II, da IN TCU 71/2012, visto que os responsáveis foram notificados da existência das irregularidades ainda em 2008. Por fim, opinou pelo retorno dos autos à unidade técnica para que efetivasse a citação dos responsáveis.
14.	Por meio de despacho de 7/2/2018 (peça 11) , o relator do processo, ministro-substituto André Luís de Carvalho, anuiu à proposta do representante do MP/TCU e restituiu os autos à Secex/PA para que promovesse a citação dos responsáveis arrolados na TCE. 
15.	Antes da expedição dessas citações, entretanto, os autos foram enviados à esta Secretaria de Controle Externo de Tomada de Contas Especial (Secex-TCE) para instrução em 10/4/2019.
16.	Em pronunciamento de 15/5/2019 (peças 12-14) , a Secex-TCE verificou que parte dos débitos constatada durante a fase interna da TCE (planilha de glosas à peça 4, p. 173-186) foi excluída pelo tomador de contas por dois motivos distintos (§§ 6 e 7) : o primeiro devido à celebração de Termo de Ajuste Sanitário, referente aos itens 1 a 4, 6 a 29, 31, 32, 38, 40, 42, 43 a 48, 51, 52 e 54 a 72 da planilha de glosas; e o segundo devido ao entendimento de que despesas realizadas em desvio de finalidade, afetas aos itens 33-35, 41, 49, 50 e 53 da planilha de glosas, cujo beneficiário do ressarcimento seria o fundo municipal de saúde, não se constituiriam propriamente em dano ao erário a ser apurado nestes autos.
17.	Contudo, o auditor responsável pela análise entendeu, de modo preliminar, que as despesas de que tratavam os itens 33-35, 41, 49, 50 e 53 da planilha de glosas não deveriam ter sido excluídas desta TCE, considerando-se o entendimento firmado por meio dos itens 9.3.2.2 e 9.3.2.3 do Acórdão 1072/2017-TCU-Plenário. Ademais, os itens referentes ao termo de ajuste firmado também poderiam compor este processo, vez que eram referentes a despesas realizadas em desvio de finalidade (peça 12, p. 2-4, §§ 12-15) . 
18.	Assim, considerando a ausência de informações nos autos, efetuou-se diligência ao Denasus para que aquele departamento apresentasse (peça 16) :
	a) informações atualizadas sobre o ressarcimento pelo município de Queimados/RJ, em benefício do Fundo Municipal de Saúde de Queimados/RJ, das despesas realizadas com recursos do SUS em desvio de finalidade identificadas nos itens 33, 34, 35, 41, 49, 50 e 53 da planilha de glosas constante do Relatório de Auditoria nº . 3334; 
	b) cópia integral do Termo de Ajuste Sanitário firmado com o município de Queimados/RJ; e
	c) documentação comprobatória sobre o cumprimento, ou não, do referido Termo de Ajuste Sanitário.
19.	Posteriormente, em 29/7/2019, a diligência expedida foi reiterada em face do não encaminhamento das informações requeridas (peças 20-22) .
20.	Após análise de resposta apresentada à peça 25, realizada no âmbito da Secex-TCE (peça 27) , verificou-se que:
	a) o caso concreto em tela já foi tratado no âmbito do Acórdão 6334/2017-TCU-Segunda Câmara, de 11/7/2017 (da relatoria do ministro-substituto André Luís de Carvalho) , referente à representação interposta pelo próprio Denasus (TC Processo 014.680/2017-3) noticiando o descumprimento pelo município de Queimados/RJ dos termos de ajustes sanitários firmados, sendo R$ 375.719,03 referentes à ocorrência de desvio de objeto (TAS nº . 315) e R$ 30.065,63 referentes à ocorrência de desvio de finalidade (TAS nº . 327) . Por meio do referido acórdão, o TCU determinou ao Fundo Nacional de Saúde a instauração de TCE caso permanecesse o débito apurado (peça 25, p. 3, §§ 2º-3º) ; 
	b) diante do não cumprimento dos planos de trabalho celebrados no âmbito dos referidos TAS, o Denasus notificou a Secretaria de Saúde de Queimados/RJ para que o ente restituísse os valores atualizados ao seu respectivo fundo de saúde (peça 25, p. 3, § 4º) ; e
	c) essa recomposição teria sido feita pelo município, portanto o Denasus entendeu como esgotada a via administrativa quanto à devolução desses recursos, inexistindo outras pendências que implicariam na necessidade de adoção de novas providências por parte do departamento (peça 25, p. 3-4, §§ 4º-6º) .
21.	Cumpre registrar que se identificou, no âmbito do TC Processo 014.680/2017-3, a existência de comunicação do Denasus, de 19/4/2018, informando ao TCU quanto à efetiva recomposição pelo município de Queimados/RJ ao seu FMS, em 31/1/2018, do valor atualizado de R$ 656.043,40 (peça 20 do TC Processo 014.680/2017-3; comprovantes de transferência à p. 4-5) .
22.	Dessa forma, a partir das informações prestadas pelo Denasus, verificou-se que as irregularidades relativas a despesas realizadas com desvio de objeto/finalidade (itens 'a' e 'b' do § 3º desta instrução) foram tratadas no bojo do TC Processo 014.680/2017-3. 
23.	Por conseguinte, concluiu-se que restou tratar no âmbito desta TCE apenas as irregularidades referentes à não comprovação de despesas realizadas, constantes do Relatório Completo do Tomador de Contas Especial nº 137/2016 (itens 'c' e 'd' do § 3º desta instrução) , as quais remetem na ocorrência de duas irregularidades (peça 27, p. 5-6, §§ 28-29) :
	Ocorrência 1: Não comprovação da boa e regular aplicação dos recursos repassados pela União, em face da não apresentação de documentos comprobatórios das despesas realizadas com recursos financeiros do Teto Financeiro de Epidemiologia e Controle de Doenças (TFECD) repassados, na modalidade fundo a fundo, pelo Ministério da Saúde à Secretaria Municipal de Saúde de Queimados/RJ, no período de 2002, evidenciado no item '3.2.3 - Da realização das despesas no período de 2002 a 2004' e item '4 - Constatações de não conformidade' do Relatório de Auditoria nº 3334 (peça 2, pp. 24-28 e 34) e relatório complementar (peça 4, p. 164) .
Valor histórico: R$ 480.000,00 em 9/10/2002 (peça 1, p. 50) .
	Ocorrência 2: Não comprovação da boa e regular aplicação dos recursos repassados pela União, em face da não apresentação de documentos comprobatórios das despesas realizadas com recursos do Teto Financeiro de Vigilância de Saúde (TFVS) repassados, na modalidade fundo a fundo, pelo Ministério da Saúde à Secretaria Municipal de Saúde de Queimados/RJ, no período de 2007, evidenciado no item '3.2.5 - Da realização das despesas no período de outubro de 2007 a março de 2008' e item '4 - Constatações de não conformidade' do Relatório de Auditoria nº 3334 (peça 2, pp. 28-35) e relatório complementar (peça 4, p. 164) .
Valor histórico: R$ 13.112,09 entre 3/10 a 22/11/2007 (peça 1, p. 50) .
24.	Quanto à análise dos pressupostos de procedibilidade da IN/TCU 71/2012, entendeu-se que não houve prejuízo ao contraditório e ampla defesa dos três responsáveis originalmente arrolados nesta TCE (Sr. Azair Ramos da Silva, na condição de prefeito do município de Queimados/RJ entre 1º/1/2001 e 31/12/2004, e Srs. Francisco Virgílio da Cruz Prado e Flávio Campos Ferreira, na condição de secretários municipais de saúde de Queimados/RJ entre 8/5/2002 a 1º/1/2005 e 2/1/2006 a 30/11/2007) , uma vez que não houve o transcurso de mais de dez anos desde o fato gerador sem que tenha havido a notificação desses responsáveis pela autoridade administrativa federal competente (art. 6º, inciso II, c/c art. 19 da IN/TCU 71/2012, modificada pela IN/TCU 76/2016) , pois os recursos transferidos e as despesas impugnadas referem-se aos exercícios de 2002 e 2007 e os responsáveis foram notificados sobre as irregularidades pela autoridade administrativa competente conforme descrito no Relatório Completo do Tomador de Contas Especial nº 137/2016 (peça 27, p. 4, § 20) .
25.	Contudo, ao se posicionar pela inclusão (durante fase externa) do Sr. Carlos Rogério dos Santos (prefeito de Queimados/RJ entre 1º/1/2005 até a época da execução da auditoria) nesse rol de responsáveis, observou-se que o Tribunal também tem se manifestado no sentido de que não há prejuízo ao exercício do contraditório e da ampla defesa em razão da ausência de oportunidade de defesa na fase interna de TCE (peça 27, p. 4, §§ 21-24) .
26.	Por fim, concluiu-se que o exame dos elementos constantes dos autos e a conduta atribuída aos agentes identificados permitiam definir a responsabilidade dos Srs. Azair Ramos da Silva e Carlos Rogério dos Santos, na condição de prefeitos de Queimados/RJ de 1º/1/2001 a 31/12/2004 e de 1º/1/2005 a 31/12/2008, respectivamente, e dos Srs. Francisco Virgílio da Cruz Prado e Flávio Campos Ferreira, na condição de secretários municipais de saúde entre 8/5/2002 a 1º/1/2005 e 2/1/2006 a 30/11/2007, respectivamente, em razão da não comprovação de despesas executadas com recursos do SUS nos exercícios de 2002 e 2007 (peça 27, p. 5-8, §§ 28-42) , conforme parcialmente transcrito a seguir:
'36. A princípio, a responsabilidade pela ausência de comprovação da regularidade de aplicação dos recursos deve incidir sobre os secretários municipais de saúde à época, Srs. Francisco Virgílio da Cruz Prado e Flávio Campos Ferreira, na condição de secretários de Queimados/RJ entre 8/5/2002 a 1º/1/2005 e 2/1/2006 a 30/11/2007, respectivamente. Cumpre observar que, conforme disposto no art. 9º, caput e inciso III, da Lei n. 8.080/1990, é competência do secretário municipal de saúde a gestão do Sistema Único de Saúde (SUS) na esfera municipal.
37. Ademais, contatou-se que os documentos que autorizaram a maior parte dos pagamentos/transferências com os recursos arguidos (inclusive quanto a transferências efetuadas no valor total de R$ 492.500,00) foram oficiados pelos referidos ex-secretários (peça 4, p. 107, e peça 3, p. 24-25 e 37) . Existem ainda diversos documentos, às peças 2-4, corroborando que ambos efetuaram a gestão do FMS de acordo com o período de exercício de cada um no cargo de secretário municipal de saúde, inclusive assinando ordens de pagamento e cheques. 
38. Os prefeitos municipais, todavia, podem vir a responder por irregularidades na aplicação de recursos do Sistema Único de Saúde (SUS) caso delas participem ativamente. Nessa linha de compreensão, conquanto as normas em referência confiram embasamento à responsabilização dos secretários municipais de saúde por irregularidades na aplicação de recursos do SUS transferidos ao município, não afastam a responsabilidade dos prefeitos.
39. No caso em tela, verificou-se que os Srs. Azair Ramos da Silva e Carlos Rogério dos Santos, na condição de prefeitos de Queimados/RJ de 1º/1/2001 a 31/12/2004 e de 1º/1/2005 a 31/12/2008 respectivamente, também autorizaram as transferências efetuadas com os recursos arguidos por meio da expedição de ofícios encaminhados ao Banco do Brasil tratando solicitações/autorizações de transferências de R$ 492.500,00 aos cofres da própria prefeitura (peça 4, p. 107, e peça 3, p. 24-25 e 37) . Portanto, entende-se que ambos respondem solidariamente com os ex-secretários pelo dano apurado. 
40. Considera-se, ainda, que não haveria como os ex-prefeitos não terem ciência e nem terem participado da decisão de transferência desses recursos em benefício da própria prefeitura, o que configuraria conduta no mínimo omissiva.
41. Por outro lado, entende-se que inexistem elementos nos autos que subsidiem a responsabilização do Sr. Carlos Rogério dos Santos, prefeito à época, quanto a não comprovação de despesa efetuada no valor de R$ 612,09, referente ao pagamento de um cheque com recursos do FMS em 3/10/2007 (peça 2, p. 206, e peça 4, p. 16) . Dessa forma, a responsabilização por esse dano, em específico, recairia apenas sobre o Sr. Flávio Campos Ferreira, na condição de secretário municipal de saúde.
42. Em primeira análise, portanto, encontram-se elementos probatórios nos autos que autorizam a responsabilização solidária dos Srs. Azair Ramos da Silva e Carlos Rogério dos Santos, na condição de prefeitos de Queimados/RJ de 1º/1/2001 a 31/12/2004 e de 1º/1/2005 a 31/12/2008 respectivamente, e dos Srs. Francisco Virgílio da Cruz Prado e Flávio Campos Ferreira, na condição de secretários municipais de saúde de Queimados/RJ entre 8/5/2002 a 1º/1/2005 e 2/1/2006 a 30/11/2007 respectivamente, em razão da não comprovação de despesas executadas com recursos do SUS nos exercícios de 2002 e 2007.' (peça 27, p. 7-8; destaques no original) 
27.	Dessa forma, propôs-se a realização de citação dos quatro responsáveis mencionados (peça 27, p. 8-10) . Essa proposta foi acolhida pelo corpo dirigente da Secex-TCE em 10/12/2019 (peças 28-29) e pelo relator do processo, ministro-substituto André Luís de Carvalho, em 13/4/2020 (peça 30) .
28.	Ato contínuo, as comunicações foram expedidas aos arrolados conforme registra o quadro a seguir:
Quadro 1 - Comunicações efetuadas aos responsáveis após pronunciamento pelas citações em 13/4/2020 (peça 30) .
	Responsável
	Ofício de citação/audiência/oitiva
	Comunicação e Aviso de Recebimento (AR) 
	Alegações de defesa/Razões de justificativa/Solicitação de Prorrogação de Prazo/Outros

	Sr. Azair Ramos da Silva, na condição de prefeito de Queimados/RJ de 1º/1/2001 a 31/12/2004.
	Citação: 
OFÍCIO 18382/2020-TCU/Seproc, de 28/4/2020 (peça 35) .
	Recebido em 12/5/2020 (peça 39) .
	Procuração: apresentada em 4/6/2020, outorgando poderes ao Sr. Alexandre da Silva Oliveira (OAB/PB nº 24.106-B) (peças 44-45) .
Alegações de defesa: apresentadas em 4/6/2020 (peça 46) .

	Sr. Carlos Rogério dos Santos, na condição de prefeito de Queimados/RJ de 1º/1/2005 a 31/12/2008.
	Citação: 
OFÍCIO 18385/2020-TCU/Seproc, de 28/4/2020 (peça 37) .
	Devolvido em 25/5/2020 por motivo de "Mudou-se" (peça 41) .
	N/A

		Citação: 
OFÍCIO 25264/2020-TCU/Seproc, de 27/5/2020 (peça 43) .
	Devolvido em 24/7/2020 por motivo de "Desconhecido" (peça 52) .
	N/A

		Edital: EDITAL 1311/2020-TCU/Seproc, DE 19 DE AGOSTO DE 2020 (peça 53) , publicado no DOU Edição nº 164 de 26/8/2020, Seção 3, p. 104 (peça 54) .
	Alegações de defesa: apresentadas em 10/9/2020 (peça 56) .

	Sr. Francisco Virgílio da Cruz Prado, na condição de secretário municipal de saúde entre 8/5/2002 a 1º/1/2005.
	Citação: 
OFÍCIO 18384/2020-TCU/Seproc, de 28/4/2020 (peça 36) .
	Recebido em 12/5/2020 (peça 40) .
NOTA: Consta a informação no AR de que ele teria falecido.
	N/A

	Sr. Flávio Campos Ferreira, na condição de secretário municipal de saúde entre 2/1/2006 a 30/11/2007.
	Citação: 
OFÍCIO 18388/2020-TCU/Seproc, de 28/4/2020 (peça 38) .
	Recebido em 28/5/2020 (peça 47) .
	Procuração: apresentada em 9/6/2020, outorgando poderes ao Sr. Cassio José Alves Garcia Galvão (OAB/RJ nº 104.240) (peça 48) .
Alegações de defesa: apresentadas em 9/6/2020 (peça 49) .

29.	Em novo exame do feito realizado em 30/9/2020 na Secex-TCE (peça 61) , observou-se que os Srs. Azair Ramos da Silva e Carlos Rogério dos Santos, na condição de prefeitos de Queimados/RJ de 1º/1/2001 a 31/12/2004 e de 1º/1/2005 a 31/12/2008, respectivamente, e o Sr. Flávio Campos Ferreira, na condição de secretário municipal de saúde entre 2/1/2006 a 30/11/2007, apresentaram suas alegações de defesa (ver Quadro 1) .
30.	Por outro lado, o Sr. Francisco Virgílio da Cruz Prado, na condição de secretário municipal de saúde entre 8/5/2002 a 1º/1/2005, teria quedado silente, sendo que o seu respectivo AR constou com a informação de que o mesmo teria falecido (peça 40) . Contudo, cumpre registrar que consulta efetuada em 29/9/2020 à base de CPF mantida pelo TCU não apontava esse fato (peça 58) .
31.	Em consultas ao Diário Oficial do Município de Queimados, verificou-se que o Sr. Francisco teria falecido e deixado vago cargo municipal a partir de 11/8/2017 (peça 59, p. 2) , ou seja, antes da expedição de ofício de citação constante à peça 36. 
32.	Em consultas pela Internet, foi identificado trechos do Processo nº 0003675-79.2018.8.19.0213 (da 1ª Vara Cível do TJRJ) , tratando de inventário dos bens deixados pelo Sr. Francisco Virgilio da Cruz Prado (falecido no mesmo endereço destinatário do AR - peça 40 e peça 60, p. 2) , pelo qual nomeou-se, em 19/9/2019, o Sr. Rafael da Silva Prado (CPF: XXX.720.157-XX) inventariante do seu espólio (peça 60, p. 2) .
33.	Assim, com vistas ao prosseguimento desta TCE, propôs-se a expedição de citação ao espólio do Sr. Francisco Virgílio da Cruz Prado, nos termos do inciso I, do art. 18-A, da Resolução TCU 170/2004, endereçando essa comunicação ao inventariante, Sr. Rafael da Silva Prado (CPF: XXX.720.157-XX) . 
34.	Essa proposição foi acolhida pelos dirigentes da Secex-TCE em 30/9/2020 (peças 62-63) , dando origem à comunicação registrada no quadro a seguir:
Quadro 2 - Comunicação efetuada ao espólio do Sr. Francisco Virgílio da Cruz Prado, endereçada ao Sr. Rafael da Silva Prado na condição de inventariante.
	Responsável
	Ofício de citação/audiência/oitiva
	Comunicação e Aviso de Recebimento (AR) 
	Alegações de defesa/Razões de justificativa/Solicitação de Prorrogação de Prazo/Outros

	Espólio do Sr. Francisco Virgílio da Cruz Prado, na condição de secretário municipal de saúde entre 8/5/2002 a 1º/1/2005, comunicação endereçada ao Sr. Rafael da Silva Prado na condição de inventariante.
	Citação: 
OFÍCIO 54320/2020-TCU/Seproc, de 30/9/2020 (peça 65) .
	Recebido em 18/10/2020 (peça 66) .
	N/A

35.	Tendo-se encerrado os prazos processuais, o Sr. Rafael da Silva Prado, na condição de inventariante, quedou silente.
EXAME TÉCNICO 
36.	Os arrolados foram chamados em citação em decorrência das seguintes irregularidades (peça 27, p. 8-10, e peça 61, p. 7-8) :
Irregularidade 01: Não comprovação da boa e regular aplicação dos recursos repassados pela União, em face da não apresentação de documentos comprobatórios das despesas realizadas com recursos financeiros do Teto Financeiro de Epidemiologia e Controle de Doenças (TFECD) repassados, na modalidade fundo a fundo, pelo Ministério da Saúde à Secretaria Municipal de Saúde de Queimados/RJ, no período de 2002, evidenciado no item '3.2.3 - Da realização das despesas no período de 2002 a 2004' e item '4 - Constatações de não conformidade' do Relatório de Auditoria nº 3334 e relatório complementar do Denasus.
Valor histórico: 
- R$ 480.000,00 (Srs. Azair Ramos da Silva e Francisco Virgílio da Cruz Prado, solidariamente) .
Responsáveis/Condutas: 
i) Sr. Azair Ramos da Silva, na condição de prefeito de Queimados/RJ de 1º/1/2001 a 31/12/2004; e
ii) Sr. Francisco Virgílio da Cruz Prado (falecido) , na condição de secretário municipal de saúde de Queimados/RJ entre 8/5/2002 a 1º/1/2005.
Os dois responsáveis pela gestão dos recursos não demonstraram a boa e regular aplicação de recursos do SUS dos valores recebidos do Fundo Nacional de Saúde pelo município de Queimados/RJ, em face da não comprovação documental e atendimento das normas que justificassem os pagamentos/transferências realizados.
Dispositivos violados: art. 37, caput, c/c o art. 70, parágrafo único, da Constituição da República Federativa do Brasil, art. 93 do Decreto-lei 200/1967, art. 66 do Decreto 93.872/1986, arts 60 a 64 da Lei 4.320/1964;
Evidências: cópia de extratos bancários, cópia de ofícios e demais documentos mencionados no Relatório de Auditoria nº 3334 e relatório complementar do Denasus.
Irregularidade 02: Não comprovação da boa e regular aplicação dos recursos repassados pela União, em face da não apresentação de documentos comprobatórios das despesas realizadas com recursos do Teto Financeiro de Vigilância de Saúde (TFVS) repassados, na modalidade fundo a fundo, pelo Ministério da Saúde à Secretaria Municipal de Saúde de Queimados/RJ, no período de 2007, evidenciado no item '3.2.5 - Da realização das despesas no período de outubro de 2007 a março de 2008' e item '4 - Constatações de não conformidade' do Relatório de Auditoria nº 3334 e relatório complementar do Denasus.
Valores históricos: 
- R$ 12.500,00 (Srs. Carlos Rogério dos Santos e Flávio Campos Ferreira, solidariamente) ; e
- R$ 612,09 (Sr. Flávio Campos Ferreira, exclusivamente) .
Responsáveis/Condutas: 
i) Sr. Carlos Rogério dos Santos, na condição de prefeito de Queimados/RJ de 1º/1/2005 a 31/12/2008; e
ii) Sr. Flávio Campos Ferreira, na condição de secretário municipal de saúde de Queimados/RJ entre 2/1/2006 a 30/11/2007.
Os dois responsáveis pela gestão dos recursos não demonstraram a boa e regular aplicação de recursos do SUS dos valores recebidos do Fundo Nacional de Saúde pelo município de Queimados/RJ, em face da não comprovação documental e atendimento das normas que justificassem os pagamentos/transferências realizados.
Dispositivos violados: art. 37, caput, c/c o art. 70, parágrafo único, da Constituição da República Federativa do Brasil, art. 93 do Decreto-lei 200/1967, art. 66 do Decreto 93.872/1986, arts 60 a 64 da Lei 4.320/1964;
Evidências: cópia de extratos bancários, cópia de ofícios e demais documentos mencionados no Relatório de Auditoria nº 3334 e relatório complementar do Denasus.
37.	Os Srs. Azair Ramos da Silva e Carlos Rogério dos Santos, na condição de prefeitos de Queimados/RJ de 1º/1/2001 a 31/12/2004 e de 1º/1/2005 a 31/12/2008, respectivamente, e o Sr. Flávio Campos Ferreira, na condição de secretário municipal de saúde entre 2/1/2006 a 30/11/2007, apresentaram suas alegações de defesa às peças 46, 56 e 49 (ver Quadro 1) .
38.	Por outro lado, o Sr. Rafael da Silva Prado, na condição de inventariante do espólio do Sr. Francisco Virgílio da Cruz Prado (falecido e secretário municipal de saúde de Queimados/RJ entre 8/5/2002 a 1º/1/2005) , quedou silente apesar de ser devidamente notificado (ver Quadro 2) , por isso propor-se-á que o TCU o declare revel, nos termos do art. 12, § 3°, da Lei nº 8.443/1992.
39.	Entretanto, cabe relembrar que as alegações de defesa apresentadas se aproveitam a todos os arrolados no que concerne às circunstâncias objetivas, conforme estabelece o art. 161 do RI/TCU.
40.	A seguir efetua-se a análise dessas defesas.
I - Alegações de defesa do Sr. Azair Ramos da Silva, na condição de prefeito de Queimados/RJ de 1º/1/2001 a 31/12/2004, constantes à peça 46.
	i) Relembra que esta TCE remete a fatos ocorridos há 18 anos e que a citação do ex-prefeito ocorreu de maneira tardia apenas em 21/5/2020 (peça 46, p. 2 e 4) . Defende existir prejuízo irreparável a sua defesa devido ao fato de, decorridos mais de 16 anos de sua saída definitiva do mandato de prefeito, revelar-se impossível produzir provas para subsidiar sua defesa, mínima que seja (peça 46, p. 3) . Quanto a isso, afirma que a própria peça que determinou a citação do ex-prefeito (peça 27) teria reconhecido que não foram assegurados às partes demandadas os inarredáveis direitos constitucionais do contraditório e da ampla defesa (peça 46, p. 4) . Ademais, entende que também pesa contra o exercício de sua defesa o fato de que os instrumentos normativos editados atualmente, que tratam do contingenciamento de pessoas, impedem a realização de qualquer serviço público que não seja essencial, em atenção à contenção da pandemia causada pela infecção humana do Coronavírus (peça 46, p. 4) . Afirmar que se faz mister reconhecer que se afigura impossível realizar o julgamento destas contas ultrapassados 18 anos, sem qualquer possibilidade de defesa ou produção de provas capazes de refutar os fatos articulados na Auditoria sob exame e tal demora na elucidação dos fatos não teve qualquer participação do Demandado, visto que somente tomou conhecimento desta demanda por ocasião de sua citação (peça 46, p. 8) . Entende ser materialmente impossível ao Demandado produzir provas como extratos bancários de transferências, cópias de processos administrativos e até mesmo a realização de relatórios fotográficos de equipamentos públicos reformados com os recursos do FNS, dentre muitos outros, dado o enorme lapso temporal (peça 46, p. 8-9) .
41.	Entende-se que o TCU não deva acolher a preliminar apresentada de possível incidência de prejuízo ao contraditório ou a ampla defesa. 
42.	Ressalte-se que, ao contrário do alegado, a instrução à peça 27, p. 4, § 20, registrou o entendimento de que não fora identificado prejuízo ao contraditório e ampla defesa do Sr. Azair no âmbito da TCE instaurada pelo FNS, uma vez que não houve o transcurso de mais de dez anos desde o fato gerador sem que tenha havido a notificação dele e dos responsáveis arrolados pelo FNS nesta TCE (art. 6º, inciso II, c/c art. 19 da IN/TCU 71/2012, modificada pela IN/TCU 76/2016) , pois os recursos transferidos e as despesas impugnadas referem-se aos exercícios de 2002 e 2007 e eles foram notificados desde 2008 (ano da realização/encerramento da auditoria) sobre as irregularidades pela autoridade administrativa competente, conforme descrito no Relatório Completo do Tomador de Contas Especial nº 137/2016 (peça 1, p. 51-53) .
43.	Da leitura dos autos constata-se que de 2008 a 2014 o Sr. Azair fora por diversas vezes comunicado (em distintos momentos durante auditoria e instauração desta TCE; ex.: peça 4, p. 32-34) sobre a necessidade de afastar o dano caracterizado por meio da apresentação de documentos comprobatórios da correta utilização dos recursos repassados pelo FNS (peça 1, p. 51-53) . Inclusive, em decorrência dessas comunicações, ele apresentou defesa ao FNS em 18/7/2014 (conforme aponta registro constante à peça 1, p. 54) , a qual não fora acolhida.
44.	Ou seja, restou demonstrado que o responsável foi tempestivamente notificado pela autoridade administrativa federal competente sobre as irregularidades identificadas (tendo recebido uma primeira notificação em 21/8/2008; peça 1, p. 51) , sendo cabível exigir-lhe que produzisse e armazenasse, desde então, elementos de prova e de convicção que pudessem ser apresentados posteriormente. 
45.	Dessa forma, não há como acolher agora os argumentos de que o longo tempo decorrido incidiu em prejuízo aos seus direitos ao contraditório e a ampla defesa ou de que surgiram novos impedimentos que impossibilitam ao ex-prefeito obter documentos que há muito tempo já lhe foram requisitados.
	ii) Afirma que o TCU julga contas e não pessoas e que o rito estabelecido para as cobranças judiciais de débitos tributários e não tributários, encontra-se regulamentado pela Lei Federal nº 6.830/80, fazendo-se mister reconhecer que a pretensão de ressarcimento ora deduzida na inicial restou fulminada pela PRESCRIÇÃO, nos termos do art. 174, do Código Tributário Nacional, sobretudo se levar em consideração que não foram elencadas nenhuma das causas de interrupção da mesma (peça 46, p. 6) . Também traz entendimento do Supremo Tribunal Federal que, julgando caso semelhante, reconheceu a repercussão geral do julgado para fixar a tese segundo a qual 'É prescritível a pretensão de ressarcimento ao erário fundada em decisão de Tribunal de Contas' (peça 46, p. 7-8) .
46.	Posiciona-se pela rejeição dessa preliminar.
47.	Ressalte-se que a tese da imprescritibilidade quanto ao ressarcimento do dano (estabelecida pela Súmula TCU 282) tem prevalecido, até o momento, em consolidada jurisprudência do TCU aplicável a processos de tomada de contas especial voltados ao ressarcimento de valores, inclusive para aqueles nos quais não houve comprovação da correta utilização de recursos públicos:
SÚMULA TCU 282:
As ações de ressarcimento movidas pelo Estado contra os agentes causadores de danos ao erário são imprescritíveis.
48.	Quanto à manutenção desse entendimento, também se mostra oportuno reproduzir os seguintes trechos do voto condutor do Acórdão 5236/2020-TCU-Primeira Câmara, da lavra do eminente Ministro Benjamin Zymler, em que a tese da imprescritibilidade das ações de ressarcimento ao erário foi objeto de análise à luz de recente entendimento proferido pelo STF, o qual foi firmado no julgamento do Recurso Extraordinário (RE) 636886/AL, com repercussão geral (tema 899) :
	'12. Enfatizo que estou aplicando a jurisprudência atual desta Corte de Contas sobre a matéria, consolidada na Súmula 282, para a prescrição do débito apurado e, no que tange à eventual aplicação de sanções, no incidente de uniformização de jurisprudência apreciado pelo Acórdão 1441/2016-TCU-Plenário, que adotou o prazo geral de prescrição indicado no art. 205 do Código Civil. Não desconheço que recentemente o Supremo Tribunal Federal, no âmbito do RE 636886/AL, fixou o seguinte enunciado para o Tema 899: 'É prescritível a pretensão de ressarcimento ao erário fundada em decisão de Tribunal de Contas'. Não obstante essa respeitável decisão, ainda pairam diversas dúvidas sobre a matéria, pois é possível a conclusão de que a deliberação não tratou da prescrição do processo de controle externo levado a cabo perante o Tribunal de Contas da União, mas sim da prescrição intercorrente ocorrida durante a fase de execução do acórdão condenatório do Tribunal. [...].
	15. Com base nessa possível interpretação, a matéria decidida no aludido feito não teria nenhuma repercussão de ordem prática e jurídica na presente tomada de contas especial, cujo título executivo extrajudicial ainda não se formou. Caso a AGU, na execução de eventual decisão condenatória proferida neste feito, deixe de adotar as medidas pertinentes dentro do prazo de cinco anos, aí sim haverá a aplicação da tese emanada no RE 636886, com o reconhecimento da prescrição intercorrente da ação de ressarcimento ao erário fundada em decisão de Tribunal de Contas (a ação de execução fiscal) , pela hipotética inação da Fazenda Pública. 
	16. Ainda que se interprete que a decisão do STF seja também aplicável à tramitação do processo de controle externo no âmbito do TCU, exsurgem outras diversas questões fundamentais para que esta Corte de Contas estabeleça novo tratamento acerca da prescrição do débito e da pretensão punitiva, em particular qual seria o dies a quo (data de ocorrência do fato irregular ou data do seu conhecimento pelo TCU) e as hipóteses de interrupção da prescrição. 
	17. Diante de todas as dúvidas ainda existentes sobre a decisão do STF no âmbito do RE 636886, opto por aplicar ao caso em exame a jurisprudência do TCU então existente, que se fundamenta no art. 37, § 5º, da Constituição Federal, no que tange ao ressarcimento do prejuízo, e no art. 205 da Lei 10.406/2002 (Código Civil) , no que se refere à pretensão punitiva.'
	iii) Afirma que os processos relativos às despesas custeadas pelo Fundo Municipal de Saúde vinham ao Gabinete do Prefeito APENAS PARA SUA CIÊNCIA, e somente após os pareceres favoráveis de todos os órgãos da administração pública incumbidos do controle interno (peça 46, p. 2) . Defende que o gestor do Fundo Municipal de Saúde sempre foi o Secretário Municipal de Saúde, seguindo os ditames previstos pela Lei nº 8.080/1990, não sendo razoável, nem lícito, atribuir responsabilidade ao Chefe do Poder Executivo (peça 46, p. 2-3 e p. 5) . Afirma que a fiscalização das despesas de Saúde custeadas pelo Fundo Municipal de Saúde era efetuada pelo Conselho Municipal de Saúde, entendendo não ser razoável supor que o Chefe do Poder Executivo, além de cuidar da gestão política de uma cidade da região Metropolitana do Rio de Janeiro, também tivesse que cuidar, individualmente, de cada um dos milhares de processos administrativos que originam as mais variadas despesas públicas, sendo certo que para isso a lei delegou competência ao secretário de Saúde da municipalidade como GESTOR E ORDENADOR DE DESPESAS NO ÂMBITO DO FUNDO MUNICIPAL DE SAÚDE (peça 46, p. 3) . Afirma que, da análise da peça inaugural, não ficou demonstrado o nexo de causalidade existente entre a conduta do Demandado e o alegado prejuízo ao Erário, e que essa responsabilidade lhe foi incorretamente atribuída pelo simples fato de o mesmo ter sido o mandatário da cidade de Queimados (peça 46, p. 4-5) . Defende que 'não tendo a peça inicial atendido ao requisito mínimo capaz de demonstrar, de forma inequívoca, qual teria sido a conduta praticada pelo Demandado a evidenciar o elemento subjetivo volitivo dolo capaz de atrair as penalidades nela descritas, outra sorte não merece tal demanda senão a de reconhecer a sua ilegitimidade passiva nesta demanda' (peça 46, p. 5) . 
49.	Posiciona-se pela rejeição dessas preliminares/alegações.
50.	Ressalte-se que a responsabilidade do Sr. Azair Ramos da Silva, na condição de prefeito de Queimados/RJ de 1º/1/2001 a 31/12/2004, restou caracterizada em instrução à peça 27, a qual descreveu sua participação em atos de gestão dos recursos tratados nesta TCE, conforme trecho transcrito a seguir:
'38. Os prefeitos municipais, todavia, podem vir a responder por irregularidades na aplicação de recursos do Sistema Único de Saúde (SUS) caso delas participem ativamente. Nessa linha de compreensão, conquanto as normas em referência confiram embasamento à responsabilização dos secretários municipais de saúde por irregularidades na aplicação de recursos do SUS transferidos ao município, não afastam a responsabilidade dos prefeitos.
39. No caso em tela, verificou-se que os Srs. Azair Ramos da Silva e Carlos Rogério dos Santos, na condição de prefeitos de Queimados/RJ de 1º/1/2001 a 31/12/2004 e de 1º/1/2005 a 31/12/2008 respectivamente, também autorizaram as transferências efetuadas com os recursos arguidos por meio da expedição de ofícios encaminhados ao Banco do Brasil tratando solicitações/autorizações de transferências de R$ 492.500,00 aos cofres da própria prefeitura (peça 4, p. 107, e peça 3, p. 24-25 e 37) . Portanto, entende-se que ambos respondem solidariamente com os ex-secretários pelo dano apurado. 
40. Considera-se, ainda, que não haveria como os ex-prefeitos não terem ciência e nem terem participado da decisão de transferência desses recursos em benefício da própria prefeitura, o que configuraria conduta no mínimo omissiva.
41. Por outro lado, entende-se que inexistem elementos nos autos que subsidiem a responsabilização do Sr. Carlos Rogério dos Santos, prefeito à época, quanto a não comprovação de despesa efetuada no valor de R$ 612,09, referente ao pagamento de um cheque com recursos do FMS em 3/10/2007 (peça 2, p. 206, e peça 4, p. 16) . Dessa forma, a responsabilização por esse dano, em específico, recairia apenas sobre o Sr. Flávio Campos Ferreira, na condição de secretário municipal de saúde. 
42. Em primeira análise, portanto, encontram-se elementos probatórios nos autos que autorizam a responsabilização solidária dos Srs. Azair Ramos da Silva e Carlos Rogério dos Santos, na condição de prefeitos de Queimados/RJ de 1º/1/2001 a 31/12/2004 e de 1º/1/2005 a 31/12/2008 respectivamente, e dos Srs. Francisco Virgílio da Cruz Prado e Flávio Campos Ferreira, na condição de secretários municipais de saúde de Queimados/RJ entre 8/5/2002 a 1º/1/2005 e 2/1/2006 a 30/11/2007 respectivamente, em razão da não comprovação de despesas executadas com recursos do SUS nos exercícios de 2002 e 2007.' (peça 27, p. 7-8; grifos acrescidos) 
51.	Ou seja, como restou comprovada a sua participação na gestão dos recursos tratados nesta TCE, o Sr. Azair trouxe para si, conjuntamente com os demais arrolados, a responsabilidade de demonstrar a boa e regular aplicação desses recursos.
52.	Quanto a isso, cumpre relembrar que a instrução à peça 27 também destacou que, na seara do Direito Financeiro, é cediço que cabe aos gestores públicos demonstrar a boa e regular aplicação dos recursos públicos federais geridos, em obediência ao disposto nos arts. 70, parágrafo único, da Constituição Federal, 93 do Decreto-Lei nº 200/1967 e 66 e 145 do Decreto nº 93.872/1986. Tais normativos dispõem que a responsabilidade pela comprovação da boa e regular aplicação dos recursos públicos é pessoal, o que impõe o ônus da prova aos gestores.
53.	É oportuno relembrar, ainda, se encontrar pacificado o entendimento no TCU de que cabe aos gestores demonstrar o nexo de causalidade entre o desembolso dos recursos recebidos e as despesas efetuadas (Acórdão 8/2007-TCU-Primeira Câmara, 41/2007-TCU-2ª Câmara, 143/2006-TCU-1ª Câmara, 706/2003-TCU-2ª Câmara, 533/2002-2ª Câmara, 11/1997-TCU-Plenário, 6942/2015-TCU-1ª Câmara, 6723/2015-TCU-1ª Câmara, 7580/2015-TCU-1ª Câmara, 8938/2015-TCU-2ª Câmara, 512/2016-TCU-2ª Câmara, 4720/2018-TCU-1ª Câmara, entre outros) , lhes competindo comprovarem a boa e regular aplicação dos recursos públicos por força do que dispõe o art. 70, parágrafo único, da Constituição Federal, assim como o art. 93 do Decreto-lei 200/1967, c/c os arts. 66 e 145 do Decreto 93.872/1986.
54.	Ressalte-se que a apuração de suas responsabilidades não se vincula à indicação de conduta dolosa ou à demonstração de ocorrência de efetivo dano, já que os normativos regentes lhe obrigam a comprovar a boa e regular aplicação dos recursos sob sua guarda, sendo que o descumprimento dessa obrigação induz à presunção de culpa e, portanto, o dever de ressarcir o erário.
55.	Nesse sentido, verifica-se que a conduta do ex-prefeito, além do nexo de causalidade entre essa conduta e o dano apurado, encontram-se registrados em Matriz de Responsabilização anexada em instrução à peça 27, p. 11-12, encaminhada em auxílio para elaboração de suas alegações de defesa.
56.	Por fim, como o ex-prefeito não trouxe nenhum elemento que comprovasse a boa e regular gestão dos recursos dos quais ele participou da gestão, entende-se que não há como afastá-lo da responsabilidade de ressarcimento do dano caracterizado.
	iv) Defende que o DENASUS apresentou em 21/8/2019 resposta informando que a recomposição teria sido feita pelo município, portanto o DENASUS entendeu como esgotada a via administrativa quanto à devolução desses recursos, inexistindo outras pendências que implicariam na necessidade de adoção de novas providências por parte do departamento. Neste mesmo diapasão, há que se reconhecer que os valores foram devidamente recompostos ao Fundo Nacional de Saúde e, por este motivo, eventualmente, o Fundo Municipal de Saúde passou a ser o credor deste suposto valor, o que, em seu entendimento, deve cessar a legitimidade do TCU na persecução desses valores, uma vez que o eventual credor passou a ser o Fundo Municipal, cuja competência para o processamento desta demanda não pode ser entregue à União Federal (peça 46, p. 5-6) . 
57.	Posiciona-se pela rejeição dessas preliminares/alegações.
58.	Ressalte-se que a resposta apresentada pelo Denasus à peça 25 (resumida no parágrafo 20 desta instrução) faz referência a outros recursos, não tratados nesta TCE, os quais remetem a despesas realizadas com desvio de objeto/finalidade (itens 'a' e 'b' do parágrafo 3º desta instrução) .
59.	Quanto aos débitos objetos desta TCE (referentes à não comprovação da boa e regular aplicação dos recursos repassados pela União - itens 'c' e 'd' do parágrafo 3º) , cabe ressaltar que a responsabilização adotada quanto aos agentes públicos integrantes da relação processual é compatível com o entendimento firmado pelo TCU no item 9.3.3 do Acórdão 1072/2017-TCU-Plenário, de relatoria do Ministro Bruno Dantas, segundo o qual o dano ao erário deve ser restituído ao FNS pelos gestores: 
9.3.3. tratando-se de débito decorrente de dano ao erário propriamente dito, cabe ao gestor responsável pela irregularidade a obrigação de devolver os recursos, visto que, nessas situações, não há evidências de que eles tenham sido aplicados em prol de alguma finalidade pública, devendo a recomposição ser feita ao Fundo Nacional de Saúde, em respeito ao disposto no art. 2º, inciso VII, do Decreto 3.964/2001 combinado com o art. 33, § 4º, da Lei 8.080/1990.
	v) Por fim, o ex-prefeito requer (peça 46, p. 9-10) :
	- o acolhimento da preliminar prejudicial de mérito - prescrição - pelas diversas razões expostas acima;
	- o acolhimento da liminar de ilegitimidade passiva do Demandado, por estar sendo demandado apenas por ser titular do mandato no período em que os fatos supostamente foram cometidos, não havendo qualquer nexo de causalidade;
	- o acolhimento da liminar de ilegitimidade ativa do Tribunal de Contas da União, por ter o município de Queimados recomposto os valores supostamente impugnados, sendo, eventualmente, o credor o Fundo Municipal de Saúde;
	- seja acolhida a preliminar de cerceamento de direito de defesa, reconhecendo o grande prejuízo à defesa do Demandado em razão da citação tardia, ocorrida há 18 anos dos supostos fatos;
	- no mérito, a total improcedência da presente Tomada de Contas Especial, reconhecendo a inexistência de qualquer ato ilegal, antieconômico, ilegítimo ou praticado em desvio de finalidade capazes de atrair as penalidades ora cominadas;
	- sejam as presentes contas julgadas iliquidáveis, nos termos do art. 20 da Lei Orgânica do TCU.
60.	Posiciona-se pela rejeição desses pedidos, conforme análises realizadas nos itens anteriores.
II - Alegações de defesa do Sr. Carlos Rogério dos Santos, na condição de prefeito de Queimados/RJ de 1º/1/2005 a 31/12/2008, constantes à peça 56.
	i) Afirma que que os supostos fatos imputados ao Demandado são relativos ao intervalo de exercícios financeiros de 2002 a 2004, portanto fora do seu período de gestão, que se deu de 1º de janeiro de 2005 e término em 31 de dezembro de 2008 (peça 56, p. 2 e 3) . Aduz que não foi dedicada uma linha sequer na decisão que determinou a sua citação narrando qualquer fato contrário à lei capaz de atrair a penalidade ora pretendida, mas tão somente a consideração de estava na CONDIÇÃO de prefeito da cidade entre os exercícios de 2002 a 2004, períodos estes, como dito acima, fora de sua gestão (peça 56, p. 5) .
61.	Posiciona-se pela rejeição da preliminar apresentada pelo ex-prefeito.
62.	De início, convém esclarecer que a Secex-TCE ratificou a caracterização das irregularidades geradoras do dano ao erário, efetuando o detalhamento e individualização das condutas dos responsáveis por meio de instrução à peça 27, p. 5-8, §§ 28-45.
63.	Essa instrução deu origem à citação do Sr. Carlos Rogério apontando a sua responsabilidade sobre os recursos repassados e dispendidos entre 2007-2008, durante o seu período de exercício no cargo de prefeito, nos seguintes termos (peça 27, p. 9) :
' (...) b) realizar a citação dos Srs. Carlos Rogério dos Santos (CPF: XXX.771.357-XX) , na condição de prefeito de Queimados/RJ de 1º/1/2005 a 31/12/2008, (...) , para que, no prazo de quinze dias, apresentem alegações de defesa quanto à irregularidade detalhada a seguir:
Irregularidade: Não comprovação da boa e regular aplicação dos recursos repassados pela União, em face da não apresentação de documentos comprobatórios das despesas realizadas com recursos do Teto Financeiro de Vigilância de Saúde (TFVS) repassados, na modalidade fundo a fundo, pelo Ministério da Saúde à Secretaria Municipal de Saúde de Queimados/RJ, no período de 2007, evidenciado no item '3.2.5 - Da realização das despesas no período de outubro de 2007 a março de 2008' e item '4 - Constatações de não conformidade' do Relatório de Auditoria nº 3334 e relatório complementar do Denasus;
Conduta: Não demonstrar a boa e regular aplicação de recursos do SUS dos valores recebidos do Fundo Nacional de Saúde pelo município de Queimados/RJ, em face da não comprovação documental e atendimento das normas que justificassem os pagamentos/transferências realizados;
e/ou recolham aos cofres do Fundo Nacional de Saúde as quantias abaixo indicadas, referentes à irregularidade e à conduta de que trata o item 'b', alíneas 'b.1' e 'b.2', atualizadas monetariamente a partir das respectivas datas até o efetivo recolhimento, abatendo-se na oportunidade a quantia eventualmente ressarcida, na forma da legislação em vigor;
	i- Solidariamente os Srs. Carlos Rogério dos Santos, na condição de prefeito de Queimados/RJ de 1º/1/2005 a 31/12/2008, e Flávio Campos Ferreira, na condição de secretário municipal de saúde de Queimados/RJ entre 2/1/2006 a 30/11/2007:
		
	DATA DA OCORRÊNCIA
	VALOR ORIGINAL (R$) 

	5.000,00
	14/11/2007

	2.500,00
	14/11/2007

	5.000,00
	22/11/2007

 	' (grifos acrescidos) 
64.	Entretanto, verifica-se que o texto contido do edital publicado, que concretizou a citação do Sr. Carlos Rogério, remeteu incorretamente à irregularidade atribuída aos gestores municipais antecessores, referentes aos anos de 2002-2004 (peças 53-54) .
65.	Ou seja, o instrumento que concretizou a citação do ex-prefeito foi publicado remetendo a período/irregularidade incorretos.
66.	Contudo, entende-se que esse erro não tem o condão de invalidar a citação do responsável. 
67.	Ressalte-se que o ex-prefeito compareceu aos autos por meio de seu representante legal, Sr. Alexandre da Silva Oliveira, que teve acesso ao completo conteúdo deste processo (peça 68; 'Relatório de acessos aos autos - vista eletrônica') . 
68.	Cumpre destacar, inclusive, que seu representante legal fez diversas referências, durante apresentação de suas alegações de defesa, à instrução (peça 27) que deu origem à citação dos responsáveis (referindo-a como 'peça inaugural' e/ou 'peça que determinou o chamamento ao processo') :
Pela narrativa contida na peça que determinou o chamamento ao processo, o que se infere é a tentativa de imputar débito ao Demandado decorre apenas de o mesmo ter sido o mandatário da cidade de Queimados no dado momento histórico da apuração dos fatos, mais nada! (peça 56, p. 5) 
69.	Ou seja, ele obteve ciência das análises e registros contidos daquela instrução e que remetiam às condutas do Sr. Carlos Rogério e ao nexo de causalidades entre aquelas e a ocorrência do dano ao erário.
70.	Dessa forma, restou claro que o responsável, por meio de seu representante, teve acesso aos relatórios, instruções e pareceres dos autos, o que lhe permitiria obter a devida compreensão das suas condutas consideradas irregulares, e do nexo entre elas e a irregularidade identificada, fato que em nosso entender supera a falha contida no texto do edital publicado, afastando a ocorrência de possível prejuízo aos princípios e direitos do devido processo legal, do contraditório e da ampla defesa.
71.	Portanto posiciona-se pela rejeição da preliminar apresentada pelo ex-prefeito, e, por conseguinte, entende-se que o TCU deve considerar a citação válida a partir do comparecimento do responsável aos autos e de seu pleno acesso ao processo, principalmente da instrução que deu origem a sua notificação.
72.	Registre-se que esse posicionamento possui amparo no artigo 171 do RI/TCU:
Art. 171. Nenhum ato será declarado nulo se do vício não resultar prejuízo para a parte, para o erário, para a apuração dos fatos pelo Tribunal ou para a deliberação adotada.
Parágrafo único. Quando puder decidir do mérito a favor da parte a quem aproveitaria a declaração de nulidade, o Tribunal não a pronunciará nem mandará repetir o ato ou suprir-lhe a falta.
	ii) Defende que resta impossível ao Demandado obter provas para a elaboração de sua defesa técnica, tanto pelos fatos ocorridos há 18, 17 e 16 anos atrás quanto pelo período FORA DE SUA GESTÃO (peça 56, p. 2) . Afirma que se faz necessário respeitar o direito a ampla defesa e que resta demonstrado o gravíssimo prejuízo à defesa do Demandado quanto à completa impossibilidade de obter cópias dos processos administrativos licitatórios e de seus respectivos pagamentos que tramitaram à época (peça 56, p. 2) . Afirma que o TCE instrui a manutenção de e guarda de documentos por apenas cinco anos (peça 56, p. 3) . Registra que a Instrução Normativa nº 71/2012 do TCU estabelece que a tomada de contas especial não tem vez quando houver transcorrido prazo superior a 10 anos entre a data do suposto fato e a comunicação (peça 56, p. 3) . Ademais, ainda em se tratando de produção de provas, devido ao atual momento de pandemia a que o Brasil passa, o acesso a determinados serviços públicos reputados não essenciais na Prefeitura de Queimados está bastante restrito, o que, como narrado acima, constitui mais um óbice ao exercício do seu direito de defesa (peça 56, p. 5) . Dessa forma, mister se faz reconhecer que se afigura impossível realizar o julgamento destas contas ultrapassados 18 anos, sem qualquer possibilidade de defesa ou produção de provas capazes de refutar os fatos articulados na Auditoria sob exame e tal demora na elucidação dos fatos não teve qualquer participação do Demandado, visto que somente tomou conhecimento desta demanda por ocasião de sua citação por edital ocorrida em 26 de agosto de 2020 (peça 56, p. 9) . Defende que se revela materialmente impossível ao Demandado produzir provas como extratos bancários de transferências, cópias de processos administrativos, dentre muitos outros, dado o enorme lapso temporal existente entre a ocorrência dos fatos, sua apuração e a citação para apresentação de sua defesa (peça 56, p. 9) .
73.	Entende-se que o TCU não deva acolher a preliminar apresentada. 
74.	Ressalte-se que o responsável se baseia nas premissas de que o longo tempo decorrido e a acometimento do período atual de pandemia tornam impossível o seu exercício de defesa por meio da apresentação de documentos, ou seja, utiliza-se de presunções de que não haveria como acessar agora documentos lhe socorressem.
75.	Contudo, entende-se que apenas a apresentação de afirmações de ocorrência de fatores impeditivos não fornece razão suficiente para acolhimento dessa alegação. É preciso que, além disso, haja fundadas razões para supor que o direito à defesa tenha ficado prejudicado, pois o prejuízo à defesa não é presumido, devendo ser demonstrado.
76.	E como o responsável em nenhum momento trouxe aos autos evidências de que tenha sido efetivamente impedido de exercer esse direito por meio da apresentação de pedidos junto à prefeitura, à secretaria municipal ou a algum banco (os quais, no entender do responsável negariam essas demandas) , nem apresentou alguma evidência nesse sentido, considera-se que sua alegação não pode ser acolhida.
77.	Quanto a afirmação de que os documentos relacionados ao uso dos recursos somente seriam mantidos por um prazo de cinco anos, tem-se que essa tese já foi rejeitada em parecer do representante do MP/TCU, procurador Sérgio Ricardo Costa Caribé, nos seguintes termos (peça 10, p. 1-2) :
'5. Com as devidas vênias, penso que, neste caso, não estão presentes os pressupostos para aplicação da regra descrita no anexo da Resolução 14/2001-Conarq, haja vista que:
a) a Portaria 1.954 do Ministério da Saúde que, em seu art. 3º, recomenda a aplicação da referida resolução Conarq, foi editada apenas em 2013, de modo que não poderia limitar as exigências de documentação feitas na fiscalização do Denasus de 2008. Ante a inexistência de regulamentação em 2008, não se vislumbra a incidência da resolução do Conarq ao caso da guarda de documentos relativos à aplicação de recursos do SUS;
b) o prazo de 5 anos deveria ser contado da aprovação da prestação de contas, entretanto, os elementos contidos nos autos não confirmam se tais contas foram aprovadas e quando foram aprovadas. Portanto, neste momento, não existe informação precisa sobre a data a partir da qual seria contado o prazo, se é que tais contas foram aprovadas; 
c) considerando o conteúdo do anexo à Resolução 14/2001-Conarq, não restou sobejamente claro que o código de classificação 026.192 (Assistência à Saúde) seja o mais adequado para tratar da questão da guarda de documentos relativos à aplicação de recursos do SUS. Há que se levantar a possibilidade de que inexista um código que se amolde razoavelmente ao caso da guarda da documentação relativa às despesas efetuadas com recursos do SUS;
d) questionável é a prevalência da regra descrita na referida Resolução do Conarq sobre normas constantes de outros tantos diplomas regulamentares, como, por exemplo, os editados pela Corte de Contas a respeito dos pressupostos para instauração de tomadas de contas especiais. (peça 10, p. 1-2) '
78.	Também não há como acolher a alegação de que a Instrução Normativa nº 71/2012 do TCU estabelece que a tomada de contas especial não poderia ser instaurada depois de transcorrido prazo superior a 10 anos após seu suposto fato gerador.
79.	A uma, porque esta TCE foi instaurada em 2016 (peça 1, p. 4) , sendo que o responsável responde por despesas ocorridas em 2007 (peça 27, p. 9) , ou seja, transcorreu-se prazo menor do que 10 anos.
80.	A duas, porque art. 6º da IN nº 71/2012, referente ao seu inciso II, não veda a instauração de TCE pelo órgão/entidade competente, mas sim remete à informação de que ele se encontra dispensado de instaurar esse processo. Dessa forma, cabe aos administradores do órgão/entidade, dentro de seu juízo de valor, decidir pela instauração, salvo determinação em contrário do Tribunal de Contas da União.
	iii) Afirma que jamais teria sido chamado a apresentar qualquer esclarecimento na fase interna de tomada de contas especial, inexistindo uma citação válida a ele dirigida nas fases da TCE (peça 56, p. 3) . 
81.	De início, cumpre relembrar que esta TCE foi instaurada em 2016 (peça 1, p. 4) , sendo que o responsável responde por despesas ocorridas em 2007 (peça 27, p. 9) .
82.	Sua citação neste processo advém de análise e elementos comprobatórios apresentados à peça 27, p. 5-8, §§ 28-42, em 10/12/2020 (durante condução da fase externa desta TCE) , os quais demonstraram que o Sr. Carlos Rogério dos Santos participou da gestão de parte dos recursos transferidos pelo FNS. Ademais, cumpre relembrar que já se posicionou-se, em análises antecedentes, pela validade da citação que lhe fora endereçada (conforme explicado nos §§ 64-72 desta instrução) .
83.	Quanto ao não chamamento do responsável durante fase interna desta TCE, observa-se que o TCU tem se manifestado que naquela fase, em que se coletam evidências para fins de apuração dos fatos e das responsabilidades, não há ainda uma relação processual constituída, sendo que a garantia ao direito de defesa ocorre na fase externa, iniciada no âmbito do TCU, com o chamamento dos responsáveis aos autos, a partir das suas citações válidas (Acórdão 161/2010-TCU-Segunda Câmara e 2016/2018-2ª Câmara, rel. Aroldo Cedraz; Acórdão 7006/2012-TCU-Segunda Câmara, rel. Ana Arraes; Acórdão 7880/2014-TCU-Primeira Câmara e 1522/2016-Plenário, rel. Benjamin Zymler; Acórdão 4938/2016-TCU-Primeira Câmara, rel. Bruno Dantas; entre outros) . 
84.	Nesse cenário, o chamamento do ex-prefeito ao processo visou garantir justamente o seu direito ao contraditório e à ampla defesa, em observância ao devido processo legal.
85.	Assim, apesar de se reconhecer que ele só foi arrolado como responsável nestes autos somente a partir de propostas de deliberação expedidas na fase externa (peças 27-29) , ratificadas em despacho do relator do processo autorizando a sua citação em 13/4/2020 (peça 30) , entende-se que isso, por si só, não justifica uma decisão de afastá-lo da relação processual ou pelo não julgamento de suas contas quanto ao mérito.
86.	E como o ex-prefeito não trouxe elementos comprobatórios aos autos de que os recursos por ele geridos foram corretamente administrados/utilizados, nem evidências de que ele se encontra efetivamente impedido de exercer seus direitos ao contraditório e/ou ampla defesa, posiciona-se pela rejeição de suas alegações.
	iv) Defende que não devem prosperar os argumentos lançados pela Auditoria nº 3334 e relatórios complementares, porque todos os atos do Demandado durante sua gestão responsável foram pautados em obediência aos princípios norteadores da Administração Pública (peça 56, p. 4) . Afirma que desde a alocação dos recursos até os exames de liquidação das despesas, foram observados rigorosíssimos procedimentos descritos em leis próprias que legitimam as despesas e põem os gestores a salvo de qualquer hipótese de eventual desvio de finalidade. Ademais, alega que todos os procedimentos de despesas públicas foram aferidos quanto à legalidade, legitimidade, economicidade no exercício da fiscalização contábil, financeira, orçamentária e operacional do município tanto por sua procuradoria jurídica quanto por seu órgão interno de controle, mencionando outros controles afetos (peça 56, p. 4) . Nesse sentido, entende que não se afigura razoável pretender que o Chefe do Poder Executivo, responsável pela gestão política de uma das cidades mais importantes da Região Metropolitana do Rio de Janeiro, tenha que, em nome próprio, assumir toda e qualquer responsabilidade, ainda que irrestrita, sobre a gestão de andamentos de seus processos administrativos e é por esta razão que existem os órgãos auxiliares que cuidam disso (peça 56, p. 5) . Defende que, analisando o teor da peça inaugural, não restou demonstrado o nexo de causalidade entre o alegado dano ao Erário e a conduta do Demandado, sobretudo se levar em consideração que o edital publicado no DOU contendo os motivos que levaram o TCU a citá-lo referem-se a períodos completamente estranhos a sua gestão. Pela narrativa contida na peça que determinou o chamamento ao processo, o que se infere é a tentativa de imputar débito ao Demandado decorre apenas de o mesmo ter sido o mandatário da cidade de Queimados no dado momento histórico da apuração dos fatos (peça 56, p. 5) . Aduz que não foi dedicada uma linha sequer na decisão que determinou a sua citação narrando qualquer fato contrário à lei capaz de atrair a penalidade ora pretendida (peça 56, p. 5) .
87.	Posiciona-se pela rejeição dessas preliminares/alegações.
88.	Ressalte-se que a responsabilidade do Sr. Carlos Rogério, na condição de prefeito de Queimados/RJ de 1º/1/2005 a 31/12/2008, restou caracterizada em instrução à peça 27, a qual descreveu sua participação em atos de gestão dos recursos tratados nesta TCE (ver transcrição contida no parágrafo 50 retro) 
89.	Ou seja, como restou comprovada a sua participação na gestão dos recursos tratados nesta TCE, o Sr. Carlos Rogério trouxe para si, conjuntamente com os demais arrolados, a responsabilidade de demonstrar a boa e regular aplicação desses recursos.
90.	Quanto a isso, cumpre relembrar que a instrução à peça 27 também destacou que, na seara do Direito Financeiro, é cediço que cabe aos gestores públicos demonstrar a boa e regular aplicação dos recursos públicos federais geridos, em obediência ao disposto nos arts. 70, parágrafo único, da Constituição Federal, 93 do Decreto-Lei nº 200/1967 e 66 e 145 do Decreto nº 93.872/1986. Tais normativos dispõem que a responsabilidade pela comprovação da boa e regular aplicação dos recursos públicos é pessoal, o que impõe o ônus da prova aos gestores.
91.	É oportuno relembrar, ainda, que se encontra pacificado o entendimento no TCU de que cabe aos gestores demonstrar o nexo de causalidade entre o desembolso dos recursos recebidos e as despesas efetuadas (Acórdão 8/2007-TCU-Primeira Câmara, 41/2007-TCU-2ª Câmara, 143/2006-TCU-1ª Câmara, 706/2003-TCU-2ª Câmara, 533/2002-2ª Câmara, 11/1997-TCU-Plenário, 6942/2015-TCU-1ª Câmara, 6723/2015-TCU-1ª Câmara, 7580/2015-TCU-1ª Câmara, 8938/2015-TCU-2ª Câmara, 512/2016-TCU-2ª Câmara, 4720/2018-TCU-1ª Câmara, entre outros) , lhes competindo comprovarem a boa e regular aplicação dos recursos públicos por força do que dispõe o art. 70, parágrafo único, da Constituição Federal, assim como o art. 93 do Decreto-lei 200/1967, c/c os arts. 66 e 145 do Decreto 93.872/1986.
92.	Ressalte-se que a apuração de suas responsabilidades não se vincula à indicação de conduta dolosa ou à demonstração de ocorrência de efetivo dano, já que os normativos regentes lhe obrigam a comprovar a boa e regular aplicação dos recursos sob sua guarda, sendo que o descumprimento dessa obrigação induz à presunção de culpa e, portanto, o dever de ressarcir o erário.
93.	Nesse sentido, verifica-se que a conduta do ex-prefeito, além do nexo de causalidade entre essa conduta e o dano apurado, encontram-se registrados em Matriz de Responsabilização anexada em instrução à peça 27, p. 11-12, encaminhada em auxílio para elaboração de suas alegações de defesa.
94.	Por fim, como o ex-prefeito não trouxe nenhum elemento que comprovasse a boa e regular gestão dos recursos dos quais ele participou da gestão, entende-se que não há como afastá-lo da responsabilidade de ressarcimento do dano caracterizado.
	v) Afirma que, em 21/08/2019, o DENASUS apresentou sua resposta informando que essa recomposição teria sido feita pelo município, portanto o DENASUS entendeu como esgotada a via administrativa quanto à devolução desses recursos, inexistindo outras pendências que implicariam na necessidade de adoção de novas providências por parte do departamento. Neste mesmo diapasão, há que se reconhecer que os valores foram devidamente recompostos ao Fundo Nacional de Saúde e, por este motivo, eventualmente, o Fundo Municipal de Saúde passou a ser o credor deste suposto valor (peça 56, p. 6) .
95.	Posiciona-se pela rejeição dessas preliminares/alegações pelos mesmos motivos já expostos nos parágrafos 57-59 desta instrução.
	vii) Defende mister se faz reconhecer que a pretensão de ressarcimento ora deduzida na inicial restou fulminada pela PRESCRIÇÃO, nos termos do art. 174, do Código Tributário Nacional, sobretudo se levar em consideração que não foram elencadas nenhuma das causas de interrupção da mesma. Com efeito, os supostos fatos narrados na inicial teriam ocorrido no exercício financeiro de 2002 a 2004, portanto muito tempo após os 10 anos ventilados na deflagradora, conforme art. 189, do Código Civil Brasileiro (peça 56, p. 7) . Menciona também a prescrição de da Lei de Improbidade Administrativa (peça 56, p. 7) . Também traz entendimento do Supremo Tribunal Federal que, julgando caso semelhante, reconheceu a repercussão geral do julgado para fixar a tese segundo a qual 'É prescritível a pretensão de ressarcimento ao erário fundada em decisão de Tribunal de Contas' (peça 56, p. 8-9) .
96.	Posiciona-se pela rejeição dessas preliminares/alegações pelos mesmos motivos já expostos nos parágrafos 46-48 desta instrução.
	viii) Por fim, o ex-prefeito requer (peça 56, p. 10) :
	- o acolhimento da preliminar prejudicial de mérito - prescrição - pelas diversas razões expostas acima;
	- o acolhimento da liminar de ilegitimidade passiva do Demandado, pois ele não estava em exercício do mandato de prefeito da Cidade de Queimados;
	- o acolhimento da liminar de ilegitimidade ativa do Tribunal de Contas da União, por ter o município de Queimados recomposto os valores supostamente impugnados, sendo, eventualmente, o credor o Fundo Municipal de Saúde;
	- seja acolhida a preliminar de cerceamento de direito de defesa, reconhecendo o grande prejuízo à defesa do Demandado em razão da citação tardia, ocorrida há 18 anos dos supostos fatos;
	- no mérito, a total improcedência da presente Tomada de Contas Especial, reconhecendo a inexistência de qualquer ato ilegal, antieconômico, ilegítimo ou praticado em desvio de finalidade capazes de atrair as penalidades ora cominadas;
	- sejam as presentes contas julgadas iliquidáveis, nos termos do art. 20 da Lei Orgânica do TCU.
97.	Posiciona-se pela rejeição desses pedidos, conforme análises realizadas nos itens anteriores.
III - Alegações de defesa do Sr. Flávio Campos Ferreira, na condição de secretário municipal de saúde entre 2/1/2006 a 30/11/2007, constantes à peça 49.
	i) Afirma que todos os atos praticados pela 'transferência bancária dos valores R$ 5.000.00, R$ 2.500,00, R$ 5.000,00 e R$ 612,07' não foram efetivados pelo defendente, o qual não possuía poderes para tal, alegando que a transação financeira bancária era efetuada pelo setor de tesouraria vinculada a 'Prefeitura' e não à Secretaria Municipal de Saúde (peça 49, p. 1) . Defende que os fatos imputados ao peticionário, são referentes a valores transferidos da conta específica do programa para outra conta do próprio poder público municipal, o que não caracterizaria a ocorrência de dano ao erário. Recorda-se que tal fato não ocorreu por ordem ou ato do defendente e, sim, era efetuado pelo setor de tesouraria da 'prefeitura', portanto vinculado a terceiro diverso deste subscritor; não tendo o peticionário qualquer gerência na prática da transferência bancária Saúde (peça 49, p. 2) .
98.	Entende-se que o TCU não deva acolher essa preliminar/alegação.
99.	Convém destacar que sua citação neste processo advém de análise e elementos comprobatórios apresentados à peça 27, p. 5-8, §§ 28-42, pelo qual constatou-se que os documentos que autorizaram transferências com os recursos arguidos foram oficiados pelo Sr. Flávio Campos Ferreira e o prefeito, à época, ao Banco do Brasil (transferências efetuadas no valor total de R$ 12.500,00 - peça 3, p. 24-25 e 37) .
100.	Posicionou-se, ainda, pela responsabilização do ex-secretário quanto ao pagamento de cheque no valor de R$ 612,07 sem demonstrativo da destinação desse montante (peça 2, p. 206, e peça 4, p. 16) , pois os diversos documentos, às peças 2-4, corroboravam que os secretários municipais de saúde efetuavam a gestão do FMS, inclusive assinando ordens de pagamento e cheques.
101.	Especificamente quanto à alegação de que a transferência de recursos a uma conta diversa não representaria ocorrência de dano ao erário, cumpre relembrar que a instrução à peça 27 também destacou que, na seara do Direito Financeiro, é cediço que cabe aos gestores públicos demonstrar a boa e regular aplicação dos recursos públicos federais geridos, em obediência ao disposto nos arts. 70, parágrafo único, da Constituição Federal, 93 do Decreto-Lei nº 200/1967 e 66 e 145 do Decreto nº 93.872/1986. Tais normativos dispõem que a responsabilidade pela comprovação da boa e regular aplicação dos recursos públicos é pessoal, o que impõe o ônus da prova aos gestores.
102.	Ressalte-se que a autorização de transferência de repasses do FNS para uma conta diversa não afasta nem delega a terceiros a responsabilidade originária do Sr. Flávio como gestor desses recursos.
103.	É oportuno relembrar, ainda, que se encontra pacificado o entendimento no TCU de que cabe aos gestores demonstrar o nexo de causalidade entre o desembolso dos recursos recebidos e as despesas efetuadas (Acórdão 8/2007-TCU-Primeira Câmara, 41/2007-TCU-2ª Câmara, 143/2006-TCU-1ª Câmara, 706/2003-TCU-2ª Câmara, 533/2002-2ª Câmara, 11/1997-TCU-Plenário, 6942/2015-TCU-1ª Câmara, 6723/2015-TCU-1ª Câmara, 7580/2015-TCU-1ª Câmara, 8938/2015-TCU-2ª Câmara, 512/2016-TCU-2ª Câmara, 4720/2018-TCU-1ª Câmara, entre outros) , lhes competindo comprovarem a boa e regular aplicação dos recursos públicos por força do que dispõe o art. 70, parágrafo único, da Constituição Federal, assim como o art. 93 do Decreto-lei 200/1967, c/c os arts. 66 e 145 do Decreto 93.872/1986.
104.	Ressalte-se que a apuração de suas responsabilidades não se vincula à indicação de conduta dolosa ou à demonstração de ocorrência de efetivo dano, já que os normativos regentes lhe obrigam a comprovar a boa e regular aplicação dos recursos sob sua guarda, sendo que o descumprimento dessa obrigação induz à presunção de culpa e, portanto, o dever de ressarcir o erário.
105.	Ou seja, a autorização de transferência de recursos para uma outra conta do próprio poder público municipal não afasta a necessidade de o ex-gestor demonstrar a correta utilização desses recursos.
106.	Dessa forma, entende-se que os elementos constantes nos autos apontam pela manutenção da responsabilidade do Sr. Flávio como gestor dos recursos repassados pelo FNS.
	ii) Defende a existência de imensa dificuldade gerada à defesa para ter a guarda de documentos pertinentes aos fatos alegados, considerando o enorme lapso temporal transcorrido. Ou seja, quase 13 (treze) anos (peça 49, p. 3) . 
107.	Entende-se que o TCU não deva acolher a preliminar apresentada de possível incidência de prejuízo ao contraditório ou a ampla defesa. 
108.	Ressalte-se que, ao contrário do alegado, a instrução à peça 27, p. 4, § 20, registrou o entendimento de que não fora identificado prejuízo ao contraditório e ampla defesa do Sr. Flávio no âmbito da TCE instaurada pelo FNS, uma vez que não houve o transcurso de mais de dez anos desde o fato gerador sem que tenha havido a notificação dele e dos responsáveis arrolados pelo FNS nesta TCE (art. 6º, inciso II, c/c art. 19 da IN/TCU 71/2012, modificada pela IN/TCU 76/2016) , pois os recursos transferidos e as despesas impugnadas referem-se aos exercícios de 2002 e 2007 e eles foram notificados desde 2008 (ano da realização/encerramento da auditoria) sobre as irregularidades pela autoridade administrativa competente, conforme descrito no Relatório Completo do Tomador de Contas Especial nº 137/2016 (peça 1, p. 51-53) .
109.	Da leitura dos autos constata-se que de 2008 a 2014 o Sr. Flavio fora por diversas vezes comunicado (em distintos momentos durante auditoria e instauração desta TCE; ex.: peça 4, p. 44-45) sobre a necessidade de afastar o dano caracterizado por meio da apresentação de documentos comprobatórios da correta utilização dos recursos repassados pelo FNS (peça 1, p. 51-53) .
110.	Ou seja, restou demonstrado que o responsável foi tempestivamente notificado pela autoridade administrativa federal competente sobre as irregularidades identificadas (tendo recebido uma primeira notificação em 21/8/2008; peça 1, p. 51) , sendo cabível exigir-lhe que produzisse e armazenasse, desde então, elementos de prova e de convicção que pudessem ser apresentados posteriormente. 
111.	Dessa forma, não há como acolher agora os argumentos de que o longo tempo decorrido incidiu em prejuízo aos seus direitos ao contraditório e a ampla defesa ou de que surgiram novos impedimentos que impossibilitam ao ex-prefeito obter documentos que há muito tempo já lhe foram requisitados.
	iii) Afirma que a instauração e resolução da tomadas de contas especial no caso concreto está eivada de ilegalidade, haja vista o próprio prazo determinado para instauração e conclusão fora desrespeitado, bem como a decisão proferida no Acórdão nº 6334/2017 - TCU - 2ª câmara. Defende que não houve atendimento dos prazos determinados para instauração e conclusão da TCE (peça 49, p. 2-3) . Ademais o dano total imputado ao responsável alcança valor inferior aos R$ 100 mil reais previstos na IN TCU nº 71/2012, a qual dispensa a instauração para valores inferiores (peça 49, p. 3) . 
112.	Entende-se que o TCU não deve acolher a preliminar/alegação apresentada, pois um possível descumprimentos de prazos para instauração e conclusão da TCE, além da não observação de limites de valores estabelecidos, não geram, por consequência, a anulação ou reconhecimento de ilegalidade na condução do processo.
113.	Ademais, cumpre ressaltar que o dano total apurado nesta TCE é superior ao limite de R$ 100 mil referenciado pela IN TCU nº 71/2012, e que os débitos atribuídos ao ex-gestor (R$ 12.500,00 e R$ 612,07) foram agrupados ao volume total tratado nos autos por questões de eficiência processual.
	iv) Defende que, no caso em tela, já fora reconhecido a ocorrência da prescrição para aplicação de multa, considerando que ultrapassou o prazo prescricional decenal, com base no código civil. Noutro ponto, a prescrição deve, também, ser aplicada/reconhecida ao fato alegado de dano ao erário, considerando o lapso temporal transcorrido (quase 13 anos) conforme o recente julgado do Supremo Tribunal Federal, ao firmar o entendimento do tema 899 (peça 49, p. 3-4) . 
114.	Posiciona-se pela rejeição dessas preliminares/alegações pelos mesmos motivos já expostos nos parágrafos 46-48 desta instrução.
	v) Por fim, o ex-secretário requer (peça 49, p. 6) :
		- seja julgado improcedente os fatos e fundamentos imputados em desfavor do peticionário, julgando extinto o presente processo;
	- ou, caso entenda de modo diverso, a plena quitação do defendente.
115.	Posiciona-se pela rejeição desses pedidos, conforme análises realizadas nos itens anteriores.
Outras Considerações importantes
116.	Cumpre fazer alguns registros com relação ao falecimento do Sr. Francisco Virgílio da Cruz Prado em 11/8/2017 (peça 59, p. 2) e o chamamento do administrador de seu espólio aos autos.
117.	O Sr. Francisco, na condição de secretário municipal de saúde entre 8/5/2002 a 1º/1/2005, foi tempestivamente notificado pela autoridade administrativa federal competente sobre as irregularidades identificadas ocorridas em 2002 (tendo recebido uma primeira notificação em 25/8/2008; peça 1, p. 51, e peça 4, p. 41-42) , sendo cabível exigir-lhe que produzisse e armazenasse, desde então, elementos de prova e de convicção que pudessem ser apresentados posteriormente. 
118.	Inclusive ele apresentou defesa junto ao FNS em 14/5/2009, as quais não foram acatadas pelo Denasus (peça 4, pp. 95-99, 158-172 e 195) .
119.	Contudo, seu falecimento ocorreu antes do pronunciamento pela sua citação em 13/4/2020, na fase externa desta TCE (peça 30) . O inventariante de seu espólio, por outro lado, foi notificado em 18/10/2020 (peça 66) , tendo optado por quedar silente (ver Quadro 2) .
120.	Em casos similares, é forçoso reconhecer a existência de posicionamentos no TCU no sentido de que o interregno de mais de dez anos entre a ocorrência dos fatos e a notificação dos sucessores e herdeiros do responsável (situação que se assemelha ao processo em tela, pois o falecido respondia por atos ocorridos em 2002 e o inventariante de seu espólio foi notificado em 2020) pode inviabilizar o pleno exercício do direito à ampla defesa, tendo em vista a dificuldade de se reconstituir os fatos e de se obter os documentos necessários à comprovação da boa e regular aplicação dos recursos, conforme extrai-se de excertos obtidos de consultas à ferramenta 'Jurisprudência Consolidada':
'O longo transcurso de tempo entre a prática do ato pelo responsável falecido e a citação dos seus herdeiros e sucessores, sem que tenham dado causa à demora processual, inviabiliza o exercício do contraditório e da ampla defesa, dando ensejo ao arquivamento das contas, sem julgamento do mérito, por ausência de pressupostos para desenvolvimento válido e regular do processo, com fundamento no art. 212 do Regimento Interno do TCU c/c arts. 6º, inciso II, e 19 da IN-TCU 71/2012. 
 (Acórdão 3879/2017-TCU-Primeira Câmara e Acórdão 1254/2020-TCU-Primeira Câmara, ambos da relatoria do Ministro-Substituto Augusto Sherman; Acórdão 2269/2019-TCU-Segunda Câmara e Acórdão 8791/2016-TCU-Segunda Câmara, ambos da relatoria do Ministro Augusto Nardes) 
A citação do espólio ou dos herdeiros após longo tempo decorrido desde o fato gerador do débito atribuído ao responsável falecido configura prejuízo ao exercício do contraditório e da ampla defesa, justificando o arquivamento dos autos.'
 (Acórdão 3141/2014-TCU-Plenário, da relatoria do Ministro-Substituto Augusto Sherman) 
121.	Apesar de esses entendimentos terem potencial de serem aproveitados, no caso em tela, com vistas à presunção de inviabilidade do exercício do contraditório pelo administrador do espólio (e de possíveis herdeiros do falecido) , observa-se que, mesmo sendo devidamente notificado (ver Quadro 2) , o inventariante optou por não trazer nenhum elemento objetivo com o intuito de demonstrar que seu direito à defesa tenha restado prejudicado.
122.	Por consequência, entende-se que isso inviabiliza o reconhecimento da ocorrência prejuízo à defesa, pois esse prejuízo deve ser demonstrado nos autos e não presumido. Nesse sentido existem diversos entendimentos proferidos no TCU:
'O mero transcurso do tempo não é razão suficiente para o trancamento das contas. É preciso que, além disso, haja fundadas razões para supor que o direito à defesa tenha ficado prejudicado. O prejuízo à defesa não é presumido, deve ser provado.
 (Acórdão 729/2014-TCU-Plenário, relatoria da Ministra Ana Arraes) 
O mero decurso de tempo não é razão suficiente para trancamento das contas, sendo necessário ainda que haja fundadas razões para supor que o direito à defesa tenha ficado prejudicado. A culpa dos gestores por atos irregulares que causem prejuízo ao erário é legalmente presumida, ainda que não se configure ação ou omissão dolosa, admitida prova em contrário, a cargo do gestor.
 (Acórdão 2990/2012-TCU-Primeira Câmara, relatoria da Ministra Ana Arraes) 
O prejuízo à ampla defesa e ao contraditório decorrente da citação tardia deve ser efetivamente demonstrado pelo responsável com a indicação do obstáculo ou da dificuldade concreta que implicou prejuízo à defesa, não sendo suficiente a mera alegação.
 (Acórdão 1244/2020-TCU-Primeira Câmara, relatoria do Ministro Bruno Dantas) 
O elevado lapso temporal entre a ocorrência do dano e a instauração da tomada de contas especial gera presunção relativa de prejuízo à defesa dos responsáveis, sendo que a demonstração de inviabilidade de exercício do contraditório e da ampla defesa deve ser por eles procedida, com a indicação objetiva do obstáculo ou da dificuldade concreta verificada.
 (Acórdão 11820/2016-TCU-Segunda Câmara, relatoria do Ministro-Substituto Marcos Bemquerer) 
O prejuízo à ampla defesa e ao contraditório decorrente da citação tardia deve ser efetivamente demonstrado pelo responsável com a indicação do obstáculo ou da dificuldade concreta que implicou prejuízo à defesa, não sendo suficiente sua mera alegação.
 (Acórdão 6990/2014-TCU-Primeira Câmara, relatoria do Ministro Walton Alencar) 
Cabe ao responsável o ônus de comprovar o eventual impedimento à plenitude do exercício de defesa ou mesmo dificuldade em sua realização, em decorrência de grande transcurso de tempo entre a ocorrência dos fatos e a citação.
 (Acórdão 443/2018-TCU-Plenário, relatoria do Ministro José Mucio Monteiro) 
O transcurso do lapso de dez anos para dispensa de instauração da tomada de contas especial, apesar de admitido em tese, precisa ser avaliado em confronto com os elementos disponíveis em cada caso, com o objetivo de verificar se houve, de fato, prejuízo ao pleno exercício do contraditório e da ampla defesa.'
 (Acórdão 550/2020-TCU-Plenário, relatoria do Ministro Vital do Rêgo) 
123.	Em nosso entender tais ponderações induzem ao não afastamento da responsabilidade de ressarcimento do dano apurado pelo espólio do Sr. Francisco Virgílio da Cruz Prado, ou seus herdeiros legais (caso tenha havido a partilha de bens, até o limite do valor do patrimônio transferido) , além de permitirem que o TCU emita posição pelo julgamento das contas do falecido quanto ao mérito.
CONCLUSÃO
124.	Em face da análise promovida na seção 'Exame Técnico', entende-se que o Tribunal deve declarar revel o Sr. Rafael da Silva Prado, na condição de inventariante do espólio do Sr. Francisco Virgílio da Cruz Prado (falecido e secretário municipal de saúde de Queimados/RJ entre 8/5/2002 a 1º/1/2005) , nos termos do art. 12, § 3°, da Lei nº 8.443/1992, dando prosseguimento ao processo.
125.	Posiciona-se ainda pela rejeição das alegações de defesa dos Srs. Azair Ramos da Silva e Carlos Rogério dos Santos, na condição de prefeitos de Queimados/RJ de 1º/1/2001 a 31/12/2004 e de 1º/1/2005 a 31/12/2008, respectivamente, e do Sr. Flávio Campos Ferreira, na condição de secretário municipal de saúde entre 2/1/2006 a 30/11/2007.
126.	Tendo em vista que não constam dos autos elementos que permitam reconhecer a boa-fé dos responsáveis, sugere-se que suas contas sejam julgadas irregulares, nos termos do art. 202, § 6º, do RI/TCU.
127.	Propõe-se, ainda, que seja imputado ao Srs. Azair Ramos da Silva, Carlos Rogério dos Santos e Flávio Campos Ferreira, além do espólio do Sr. Francisco Virgílio da Cruz Prado, a obrigação de ressarcimento dos débitos atualizados monetariamente e acrescido de juros de mora, nos termos do art. 202, §1º do RI/TCU, descontado o valor já recolhido, além da aplicação da multa prevista no art. 57 da Lei 8.443/1992. 
128.	Observa-se ter ocorrido a prescrição da pretensão punitiva por parte do TCU que, nos termos do entendimento firmado no Acórdão 1441/2016-TCU-Plenário (Rel. Ministro Benjamin Zymler) , subordina-se ao prazo geral de prescrição indicado no art. 205 do Código Civil, qual seja, dez anos contados a partir da data de ocorrência da irregularidade sancionada, nos termos do art. 189 do Código Civil. Como as irregularidades discutidas nesta TCE ocorreram nos exercícios de 2002 e 2007, e a decisão de citação dos ex-gestores ocorreu somente em 13/4/2020 (peça 30) , eles não se sujeitam à penalidade de multa, em que pese subsistir a responsabilidade de ressarcimento ao erário.
PROPOSTA DE ENCAMINHAMENTO
129.	Diante do exposto, submetemos os autos à consideração superior, propondo ao Tribunal:
	a) considerar revel o Sr. Rafael da Silva Prado (CPF: XXX.720.157-XX) , na condição de inventariante do espólio do Sr. Francisco Virgílio da Cruz Prado (CPF: XXX.779.847-XX; falecido em 11/8/2017) , nos termos do art. 12, § 3°, da Lei nº 8.443/1992;
	b) rejeitar as alegações de defesa dos Srs. Azair Ramos da Silva (CPF: XXX.216.187-XX) , Carlos Rogério dos Santos (CPF: XXX.771.357-XX) e Flávio Campos Ferreira (CPF: XXX.581.957-XX) ;
	c) com fundamento nos arts. 1º, inciso I, 16, inciso III, alíneas 'b' e 'c', e § 2º da Lei 8.443/1992 c/c os arts. 19 e 23, inciso III, da mesma Lei, e com arts. 1º, inciso I, 209, incisos II e III, e § 5º, 210 e 214, inciso III, do Regimento Interno, julgar irregulares as contas dos Srs. Azair Ramos da Silva (CPF: XXX.216.187-XX) , Carlos Rogério dos Santos (CPF: XXX.771.357-XX) , Flávio Campos Ferreira (CPF: XXX.581.957-XX) e Francisco Virgílio da Cruz Prado (CPF: XXX.779.847-XX; falecido em 11/8/2017) , condenando solidariamente o espólio do Sr. Francisco Virgílio da Cruz Prado, ou seus herdeiros legais, caso tenha havido a partilha de bens, até o limite do valor do patrimônio transferido, além dos demais responsáveis citados, ao pagamento das quantias a seguir especificadas, com a fixação do prazo de quinze dias, a contar das notificações, para comprovar, perante o Tribunal (art. 214, inciso III, alínea 'a', do Regimento Interno) , o recolhimento das dívidas aos cofres do Fundo Nacional de Saúde, atualizadas monetariamente e acrescidas dos juros de mora, calculados a partir das datas discriminadas, até a data dos recolhimentos, na forma prevista na legislação em vigor, abatendo-se, na oportunidade, os valores já ressarcidos.
	c.1. solidariamente o Sr. Azair Ramos da Silva (CPF: XXX.216.187-XX) e o espólio do Sr. Francisco Virgílio da Cruz Prado (CPF: XXX.779.847-XX; falecido em 11/8/2017) :
	DATA DA OCORRÊNCIA
	VALOR ORIGINAL (R$) 

	480.000,00
	09/10/2002

c.2. solidariamente os Srs. Carlos Rogério dos Santos (CPF: XXX.771.357-XX) e Flávio Campos Ferreira (CPF: XXX.581.957-XX) :
	DATA DA OCORRÊNCIA
	VALOR ORIGINAL (R$) 

	5.000,00
	14/11/2007

	2.500,00
	14/11/2007

	5.000,00
	22/11/2007

c.2. exclusivamente o Sr. Flávio Campos Ferreira (CPF: XXX.581.957-XX) 
	DATA DA OCORRÊNCIA
	VALOR ORIGINAL (R$) 

	612,09
	03/10/2007

	d) autorizar, desde logo, a cobrança judicial das dívidas, caso não atendidas as notificações, nos termos do art. 28, inciso II, da Lei 8.443/92;
	e) autorizar, caso requerido e se o processo não tiver sido remetido para cobrança judicial, o parcelamento das dívidas em até 36 (trinta e seis) parcelas mensais e consecutivas, nos termos do art. 26 da Lei 8.443/1992 c/c o art. 217 do RI/TCU, fixando-se o vencimento da primeira parcela em quinze dias, a contar do recebimento da notificação, e os das demais a cada 30 dias, devendo incidir sobre cada valor mensal os correspondentes acréscimos legais, na forma prevista na legislação em vigor, bem como esclarecer ao responsável que, em caso de parcelamento da dívida, a falta de pagamento de qualquer parcela importará no vencimento antecipado do saldo devedor (art. 217, § 2º, do RI/TCU) ;
	f) remeter cópia da deliberação que vier a ser exarada à Procuradoria da República no Estado do Rio de Janeiro, para as providências cabíveis, nos termos do § 3º do art. 16 da Lei 8.443/1992, e ao Fundo Nacional de Saúde, à Secretaria Executiva do Ministério da Saúde e aos responsáveis, para ciência;
	g) informar à Procuradoria da República do Rio de Janeiro que, nos termos do parágrafo único do art. 62 da Resolução TCU 259/2014, os procuradores e membros do Ministério Público credenciados nesta Corte podem acessar os presentes autos de forma eletrônica e automática, ressalvados apenas os casos de eventuais peças classificadas como sigilosas, as quais requerem solicitação formal."
3.	Enfim, por intermédio do Exmo. Sr. Procurador Sérgio Ricardo Costa Caribé, o MPTCU manifestou a sua discordância em relação à aludida proposta da unidade técnica, tendo consignado, para tanto, o seu parecer à Peça 72 nos seguintes termos:
	" (...) 2. Em sua instrução à peça 27, a unidade técnica concluiu pela necessidade de inclusão do Sr. Carlos Rogério Santos (prefeito municipal no período de 1º/1/2005 a 31/12/2008) no polo passivo destas contas. Autorizada por Vossa Excelência (peça 30) , a Secex-TCE promoveu as citações dos responsáveis em função das seguintes impropriedades (peças 27, p. 8-9; 35-36; 38-40; 47; e 53-54) :
	Responsáveis
	Irregularidade

	Srs. Azair Ramos da Silva e Francisco Virgílio da Cruz Prado 
	'Não comprovação da boa e regular aplicação dos recursos repassados pela União, em face da não apresentação de documentos comprobatórios das despesas realizadas com recursos financeiros do Teto Financeiro de Epidemiologia e Controle de Doenças (TFECD) repassados, na modalidade fundo a fundo, pelo Ministério da Saúde à Secretaria Municipal de Saúde de Queimados/RJ, no período de 2002, evidenciado no item '3.2.3 - Da realização das despesas no período de 2002 a 2004' e item '4 - Constatações de não conformidade' do Relatório de Auditoria nº 3334 e relatório complementar do Denasus'.

	Srs. Carlos Rogério dos Santos e Flávio Campos Ferreira
	'Não comprovação da boa e regular aplicação dos recursos repassados pela União, em face da não apresentação de documentos comprobatórios das despesas realizadas com recursos do Teto Financeiro de Vigilância de Saúde (TFVS) repassados, na modalidade fundo a fundo, pelo Ministério da Saúde à Secretaria Municipal de Saúde de Queimados/RJ, no período de 2007, evidenciado no item '3.2.5 - Da realização das despesas no período de outubro de 2007 a março de 2008' e item '4 - Constatações de não conformidade' do Relatório de Auditoria nº 3334 e relatório complementar do Denasus'.

3.	Apresentaram alegações de defesa os Srs. Azair Ramos da Silva (peça 46) , Flávio Campos Ferreira (peças 49-51) e Carlos Rogério dos Santos (peça 56) . O Sr. Francisco Virgílio da Cruz Prado não apresentou alegações de defesa nem promoveu o pagamento do valor devido.
4.	Em suas peças de defesa, os Srs. Azair Ramos da Silva, Flávio Campos Ferreira e Carlos Rogério dos Santos, entre outras preliminares, alegam a ocorrência da prescrição da pretensão de ressarcimento ao erário (peças 46, p. 6-8; 49, p. 3-4; e 56, p. 7-9) . 
5.	Convém ressaltar que a Secex-TCE, em sua última instrução, concluiu pela ocorrência da prescrição da pretensão punitiva, haja vista o longo tempo decorrido entre as datas de ocorrência das irregularidades e a data em que foram autorizadas as citações dos envolvidos (peça 69, p. 25) . 
6.	Conforme se verifica nos elementos constantes dos autos, as irregularidades que ensejaram a instauração desta TCE ocorreram em 2002 e 2007 (peça 1, p. 50) . Abordam-se, portanto, irregularidades cometidas há mais de dez anos. Considerando a relevância do tema atinente à prescritibilidade da pretensão de ressarcimento aos cofres públicos, sobretudo em face da evolução da jurisprudência do Supremo Tribunal Federal (STF) a respeito da matéria, entendo que se afigura oportuno um exame mais aprofundado acerca desse ponto.
II - PRELIMINAR ACERCA DA PRESCRIÇÃO DA PRETENSÃO DE RESSARCIMENTO AO ERÁRIO
7.	A análise da incidência da prescrição nos processos de contas não é assunto novo na jurisprudência do Tribunal de Contas da União. 
8.	Em meados dos anos 1990, a jurisprudência do TCU oscilava entre as teses da imprescritibilidade e da prescrição vintenária das pretensões de ressarcimento e de punição, ambas baseadas em dispositivos do Código Civil de 1916. Por volta de 1998, todavia, as decisões que sustentavam a tese da imprescritibilidade passaram a utilizar, como fundamento, o art. 37, §5º, da Constituição Federal. 
9.	Com a entrada em vigor do atual Código Civil, os defensores da incidência do instituto da prescrição na Corte de Contas passaram a utilizar, como parâmetro, o art. 205 - prazo decenal - e, eventualmente, o art. 2.028 da Lei 10.406/2002 - prazo vintenário, quando já transcorrido mais da metade do prazo estipulado na lei anterior, ou prazo decenal, contado da data de entrada em vigor da nova lei. 
10.	Tendo em conta o que foi decidido pelo Supremo Tribunal Federal no Mandado de Segurança nº 26.210-9/DF e pela colenda Corte de Contas no Acórdão 2709/2008-TCU-Plenário, a jurisprudência do TCU foi pacificada no sentido da imprescritibilidade das ações de ressarcimento ao erário, inclusos os processos de contas, notadamente a tomada de contas especial. 
11.	Especificamente quanto à pretensão punitiva, após período de preponderância da tese pela imprescritibilidade, sucedido por longo período de conflito jurisprudencial, a jurisprudência foi finalmente pacificada com a prolação do Acórdão 1.441/2016, por meio do qual o Plenário do TCU, apreciando incidente de uniformização de jurisprudência, entre outras deliberações, deixou assente que 'a pretensão punitiva do Tribunal de Contas da União subordina-se ao prazo geral de prescrição indicado no art. 205 do Código Civil'.
12.	No início de 2020, a jurisprudência do TCU estava acomodada em torno das teses de imprescritibilidade da pretensão de ressarcimento aos cofres públicos e de prescrição decenal da pretensão punitiva nos processos de competência da Corte de Contas. Não obstante, como se buscará demostrar a seguir, os fundamentos trazidos, em 20/4/2020, no julgamento do RE 636.886/AL (Tema 899) - assim também em outros precedentes do colendo Supremo Tribunal Federal - não recomendam, a meu ver, a manutenção inconteste desse posicionamento.
13.	As mais recentes decisões da Corte de Contas, ou seja, a jurisprudência formada desde a decisão tomada no RE 636.886/AL (Tema 899) , majoritariamente, persistem na adoção da tese da imprescritibilidade da pretensão de ressarcimento aos cofres públicos (v.g. Acórdão 2018/2020-TCU-Plenário; 7.325/2020-TCU-Segunda Câmara; 6.894/2020-TCU-Primeira Câmara; 6.652/2020-TCU-Primeira Câmara; 6.589/2020-TCU-Segunda Câmara; 6.473/2020-TCU-Primeira Câmara; 6.707/2020-TCU-Segunda Câmara; 6.465/2020-TCU-Primeira Câmara; 6.350/2020-TCU-Segunda Câmara; 6.207/2020-TCU-Segunda Câmara; 6.137/2020-TCU-Primeira Câmara; e 6.084/2020-TCU-Primeira Câmara) .
14.	Não obstante, registre-se que a motivação que conduziu ao posicionamento pela imprescritibilidade nesses julgados, de modo geral, restringiu-se a alegações no sentido de que: a) o RE 636.886/AL não cuidou especificamente da prescrição no processo de controle externo; ou, b) a jurisprudência atual, pacificada em torno da imprescritibilidade, diante das dúvidas e incertezas derivadas das mais recentes decisões do STF, deve continuar a ser aplicada.
15.	Para melhor compreensão das circunstâncias e da evolução lenta e constante da jurisprudência do eg. STF quanto ao tema da imprescritibilidade, é oportuna uma breve digressão histórica, ao menos até a promulgação da Constituição de 1988, após o que, muitas discussões acadêmicas, doutrinárias e jurisprudenciais se estabeleceram em torno do alcance interpretativo a ser conferido a inúmeras normas constitucionais, inclusive a do §5º do art. 37, que assim dispõe:
'Art. 37 (...) 
§ 5º. A lei estabelecerá os prazos de prescrição para ilícitos praticados por qualquer agente, servidor ou não, que causem prejuízo ao erário, ressalvadas as respectivas ações de ressarcimento.'
16.	Em uma época na qual os tribunais expressavam divergências sobre o assunto, o STF, em 2008, sob a relatoria do Exmo. Ministro Ricardo Lewandowski, ao julgar o MS 26.210/DF, admitindo a incidência, na espécie, do disposto no art. 37, §5º, da Constituição Federal, deliberou pela imprescritibilidade da pretensão de ressarcimento aos cofres públicos. 
17.	Em seu Voto, o Ministro Lewandowski, de forma concisa, citando o Professor José Afonso da Silva, assim defendeu, no caso concreto, a incidência do §5º do art. 37 da Carta Magna, cuja parte final estabeleceria a imprescritibilidade da pretensão ao ressarcimento: 
No que tange à alegada ocorrência de prescrição, incide, na espécie, o disposto no art. 37, §5º, da Constituição de 1988... (...) 
Considerando-se ser a Tomada de Contas Especial um processo administrativo que visa a identificar responsáveis por danos causados ao erário, e determinar o ressarcimento do prejuízo apurado, entendo aplicável ao caso sob exame a parte final do referido dispositivo constitucional.
Nesse sentido é a lição do Professor José Afonso da Silva:
'A prescritibilidade, como forma de perda da exigibilidade de direito, pela inércia de seu titular, é um princípio geral de direito. Não será, pois, de estranhar que ocorram prescrições administrativas sob vários aspectos, quer quanto às pretensões de interessados em face da Administração, quer quanto às desta em face de administrados. Assim é especialmente em relação aos ilícitos administrativos. Se a Administração não toma providência à sua apuração e à responsabilização do agente, a sua inércia gera a perda do seu ius persequendi. É o princípio que consta do art. 37, § 5º., que dispõe: [omissis]. Vê-se, porém, que há uma ressalva ao princípio. Nem tudo prescreverá. Apenas a apuração e punição do ilícito, não, porém, o direito da Administração ao ressarcimento, à indenização, do prejuízo causado ao erário. É uma ressalva constitucional e, pois, inafastável, mas, por certo, destoante dos princípios jurídicos, que não socorrem quem fica inerte (dormientibus non sucurrit ius) '.
18.	Oportuno destacar que, no julgamento do MS 26.210-9/DF, o entendimento sustentado pelo relator não foi unânime. O Eminente Ministro Marco Aurélio, por exemplo, mostrou-se francamente contrário à interpretação pela imprescritibilidade da pretensão de ressarcimento aos cofres públicos, assim argumentando: 
	'Mas a minha premissa é outra. Não coloco na mesma vala a situação patrimonial alusiva ao ressarcimento e outras situações em que a Constituição afasta a prescrição. O constituinte de 1988 foi explícito, em certos casos, quanto à ausência de prescrição. Aqui, não. Não posso conceber que simplesmente haja o constituinte de 1988 deixado sobre a cabeça de possíveis devedores do erário, inclusive quanto ao ressarcimento por ato ilícito, praticado à margem da ordem jurídica, uma ação exercitável a qualquer momento.' (destaquei) 
19.	O Exmo. Ministro Marco Aurélio, portanto, já naquela ocasião, alertou para o fato de o §5º do art. 37 da Constituição não prever, de modo expresso, a imprescritibilidade das ações (pretensões) de ressarcimento ao erário. 
20.	O saudoso Ministro Cezar Peluso, por seu turno, com muita clareza, deu uma interpretação ao dispositivo voltada a limitar o alcance da imprescritibilidade - numa posição mais próxima à adotada pela Suprema Corte anos depois, quando do julgamento do RE 852.475/SP (Tema 897) -, senão vejamos:
'... o que me parece claro dessa regra - com o devido respeito - é que se trata de uma exceção à previsão de prescrição para ilícitos, ou seja, há aqui segunda exceção, normativa, uma exceção de segundo grau, que é de abrir ressalva à prescritibilidade em relação aos ilícitos praticados por qualquer agente, que, seja servidor ou não, cause prejuízo ao Erário.
	Isso significa, no meu entender, que em primeiro lugar, a hipótese excepcional não é de qualquer ilícito, sobretudo não é de ilícito civil. Aliás, o próprio Tribunal de Contas da União, ao prestar informações, invoca acertada doutrina que, provavelmente citada nos seus acórdãos, diz o seguinte:
 'A Constituição Federal colocou fora do campo de normatização da Lei o prazo prescricional da ação de ressarcimento referente a prejuízos causados ao erário, só podendo a lei estabelecer o prazo prescricional para os ilícitos, como tal podendo-se entender os crimes.'
Noutras palavras, as ações relativas a crimes são prescritíveis, não, porém, as respectivas ações de ressarcimento. Respectivas do quê? Dos crimes, isto é, as ações tendentes a reparar os prejuízos oriundos da prática de crime danoso ao Erário. Este é o sentido lógico do adjetivo 'respectivos'. Não se trata, portanto, de qualquer ação de ressarcimento, senão apenas das ações de ressarcimento de danos oriundos de ilícitos de caráter criminal. Aí se entende, então, o caráter excepcional da regra da imprescritibilidade. Por quê? Porque é caso do ilícito mais grave na ordem jurídica. E a Constituição, por razões soberanas, entendeu que, nesse caso, cuidando-se de delitos, no sentido criminal da palavra, as respectivas ações de ressarcimento não prescrevem, conquanto prescrevam as demais ações nascidas do ilícito penal. ' (destacamos) 
21.	Não obstante, apesar das manifestações exaradas pelos doutos Ministros Marco Aurélio e Cezar Peluso, o Supremo Tribunal Federal, quando da apreciação do MS 26.210-9/DF, firmou entendimento pela imprescritibilidade generalizada das ações de ressarcimento aos cofres públicos. 
22.	Tal posicionamento se manteve até o julgamento, em 3/2/2016, do RE 669.069 (Tema 666) , da relatoria do Eminente Ministro Teori Zavascki, ocasião em que o Supremo assentou:
CONSTITUCIONAL E CIVIL. RESSARCIMENTO AO ERÁRIO. IMPRESCRITIBILIDADE. SENTIDO E ALCANCE DO ART. 37, § 5º, DA CONSTITUIÇÃO. 1. É prescritível a ação de reparação de danos à Fazenda Pública decorrente de ilícito civil. 2. Recurso extraordinário a que se nega provimento. (grifei) 
23.	Observo, não obstante, que, em face das discussões acerca do Tema 666, o STF fixou tese restrita às hipóteses de ilícito civil, não tendo tratado, naquela assentada, das questões atinentes às ações de ressarcimento ao erário fundadas em ilícitos qualificados como atos de improbidade administrativa.
24.	Em 2018, no julgamento do RE 852.475/SP, o STF, apreciando o Tema 897, com repercussão geral reconhecida, fixou tese no sentido de que: 'São imprescritíveis as ações de ressarcimento ao erário fundadas na prática de ato doloso tipificado na Lei de Improbidade Administrativa'. Naquela ocasião, prevaleceu, por apertada maioria, a tese ofertada pelo Exmo. Ministro Edson Fachin, no sentido de que o §5º do art. 37 da Carta Magna tem como finalidade estabelecer a imprescritibilidade das ações civis de ressarcimento ao erário baseadas na prática de ato de improbidade administrativa doloso.
25.	Especificamente no que afeta à parte final do dispositivo em análise, ou seja, à expressão 'ressalvadas as respectivas ações de ressarcimento' - a partir da qual o Exmo. Ministro Edson Fachin, em antecipação de voto, manifestou dissenso em relação à posição que prevalecia até então -, sustentou o douto Ministro Redator que as palavras 'imprescritível' e 'imprescritibilidade' não estão grafadas, motivo pelo qual haveria espaço para diversas interpretações. Posto isso, argumentou Sua Excelência que, seja sob a ótica da compreensão doutrinária evolutiva, seja a da compreensão sistêmica, 'há leis para as primeiras ações de prescrição, isto é, ilícitos praticados por agentes, sejam eles servidores ou não, do que se apartaria uma outra lei, dotada de uma especialidade ainda maior, atinente às ações de ressarcimento, ou seja, ao tema da improbidade'. O Ministro Edson Fachin, na condição de Redator do Acórdão, tendo em conta uma possível conexão com o § 4º do art. 37 da Constituição, sustentou, então, que a parte final do § 5º diz respeito aos atos de improbidade administrativa. 
26.	Na mesma linha de pensamento, a eminente Ministra Rosa Weber externou entendimento de que 'a interpretação conjunta dos §§ 4º e 5º do art. 37 da Magna Carta aponta para a imprescritibilidade da pretensão de ressarcimento ao erário fundada em ato tipificado como improbidade administrativa' (destaques no original) . 
27.	Também nesse sentido se posicionou a douta Ministra Carmem Lúcia, que a partir de uma interpretação sistêmica da ordem jurídica, notadamente dos §§ 4º e 5º do art. 37 da Constituição da República, destacou 'a existência autônoma dos prazos prescricionais referentes às ações pelas quais se busca apurar os atos de improbidade em contraposição à intransigência da imprescritibilidade inerente à pretensão de ressarcimento do dano causado ao erário'.
28.	Na discussão da matéria, a Corte Constitucional apreciou, ademais, a necessidade da presença do elemento subjetivo dolo para afastar a incidência da prescrição em face de ação de ressarcimento derivada de ato de improbidade administrativa. Quanto a esse aspecto, vale resgatar o seguinte excerto da Retificação do Voto proferida pelo eminente Ministro Luís Roberto Barroso, verbis:
É que a Lei de Improbidade prevê hipóteses em que a improbidade é dolosa e ela prevê, no art. 10, a possibilidade de culpa. Eu gostaria de cingir a imprescritibilidade do ressarcimento às hipóteses de dolo e excluir as hipóteses de culpa, em que, por uma falha humana, não intencional, se tenha eventualmente causado um prejuízo ao Erário.
Portanto, eu estaria, Presidente, reconsiderando o meu ponto de vista para entender imprescritível a ação de ressarcimento de danos nas hipóteses do cometimento pelo agente público de uma improbidade dolosa.
 (...) Agora, se um agente público ímprobo, que tenha praticado um ato de corrupção, tem consigo ainda o produto da improbidade, o produto do desvio, e isso possa ser judicialmente demonstrado, não tenho conforto em dizer que ele possa conservar o produto do crime ou o produto do desvio sem que o Estado possa pretender reavê-lo. (grifei) 
29.	O Exmo. Ministro Ricardo Lewandowski, no curso das discussões a respeito do tema, manifestou-se no sentido de que o posicionamento do Ministro Luís Roberto Barroso se mostrava mais consentâneo com o direito de defesa e, ainda, com o art. 28 da Lei de Introdução ao Direito Brasileiro, que diz que o 'agente público responderá pessoalmente por suas decisões ou opiniões técnicas em caso de dolo ou erro grosseiro'.
30.	Por maioria, os ministros do Supremo Tribunal Federal firmaram entendimento de que o dispositivo seria aplicável aos casos de improbidade, mas que a ressalva contida in fine seria restrita aos casos dolosos. A tese firmada para o Tema 897, assim, é de que a imprescritibilidade das ações de ressarcimento ao erário alcança tão somente a prática de ato doloso tipificado na Lei de Improbidade Administrativa (LIA) . Desta feita, conforme o novel entendimento da Corte Constitucional, as hipóteses de imprescritibilidade para as ações de ressarcimento ao erário continuam a existir, mas limitadas aos casos em que se tem por configurado o cometimento de crime e/ou ato de improbidade administrativa, com a necessária presença do elemento subjetivo dolo. 
31.	Meses depois, em 20/4/2020, quando do julgamento do RE 636.886/AL, o Pretório Excelso, sob a relatoria do Exmo. Ministro Alexandre de Moraes, apreciando o Tema 899 com repercussão geral reconhecida, fixou a tese de que é prescritível a pretensão de ressarcimento ao erário fundada em decisão de Tribunal de Contas.
32.	O referido decisum teve por objeto a apreciação de recurso extraordinário, no qual se discutia a possibilidade de incidência da prescrição em ação de execução fundada em título decorrente de decisão condenatória do TCU. Enfrentou-se, naquele caso concreto, se teria ocorrido a prescrição intercorrente, em razão da inação da Advocacia-Geral da União no sentido de viabilizar a localização de bens passíveis de penhora, tendo em vista que o feito ficara paralisado por mais de cinco anos, sem notícia de que a exequente tivesse promovido as diligências necessárias ao andamento do processo. 
33.	No mencionado aresto, fixou-se entendimento de que incidiriam, na espécie, as regras estabelecidas para a prescrição da cobrança dos créditos não tributários da União, na forma disciplinada na Lei de Execução Fiscal (Lei 6.830/1980) . Quanto à utilização desse diploma legal para reger a aplicação do instituto da prescrição naquele feito, destaco o seguinte trecho do voto do Eminente Ministro Alexandre de Moraes:
 Após a conclusão da tomada de contas, com a apuração do débito imputado ao jurisdicionado, a decisão do TCU formalizada em acórdão terá eficácia de título executivo e será executada conforme o rito previsto na Lei de Execução Fiscal (Lei 6.830/1980) , por enquadrar-se no conceito de dívida ativa não tributária da União, conforme estatui o art. 39, § 2º, da Lei 4.320/1964... (destaque nosso) 
34.	Observo, em face da repercussão geral reconhecida, que esse entendimento não vincula diretamente os processos que tramitam no âmbito do TCU, já que o julgamento de mérito do referido RE não discutiu, propriamente, a incidência do instituto da prescrição nos processos de controle externo. 
35.	Entrementes, considerando o contexto evolutivo do tratamento jurisprudencial dado à matéria, em especial na delimitação interpretativa do alcance da parte final do § 5º do art. 37 da Carta Magna pelo egrégio STF; o fato de tratar-se de matéria de ordem pública, a ser arguida a qualquer tempo, por provocação do interessado ou do Ministério Público, ou declarada de ofício em qualquer fase processual; e, ainda, a novel jurisprudência do TCU quanto à prescrição da pretensão punitiva, entendo que a questão da imprescritibilidade da pretensão de ressarcimento deve ser revisitada pela Corte de Contas.
36.	Afigura-se oportuno fixar alguns entendimentos e pressupostos para, então, adentrar no exame da possível incidência da ressalva constante da parte final do § 5º do art. 37 da Constituição nos processos de controle externo, notadamente nos processos de tomada de contas especial (TCE) . 
37.	Pontes de Miranda, com sua habitual proficiência, tratou das finalidades almejadas pela prescrição, destacando a paz social e a segurança jurídica . Caio Mário da Silva Pereira, por sua vez, esclarece que a prescrição, instituída com fundamento e motivação de ordem pública, afasta incertezas em torno da existência e da eficácia do direito . Como elemento indutor de estabilidade social e segurança jurídica, ou ainda de resguardo de direitos amparados pela ordem jurídica, a prescrição é regra em todos as áreas do Direito. 
38.	O professor Carlos Roberto Gonçalves, ao tratar da prescrição no âmbito do Direito Civil, registra ainda que o instituto serve como garantia do amplo direito de defesa. Observa, assim, aspectos práticos concernentes à conduta diligente, ao restringir o dever de guarda dos comprovantes somente até que se consume a prescrição da dívida, destacando que: 
O instituto da prescrição é necessário, para que haja tranquilidade na ordem jurídica, pela consolidação de todos os direitos. Dispensa a infinita conservação de todos os recibos de quitação, bem como o exame dos títulos do alienante e de todos os seus sucessores, sem limite no tempo. Com a prescrição da dívida, basta conservar os recibos até a data em que esta se consuma... (grifei) 
39.	No mesmo caminho, Luiz da Cunha Gonçalves sustenta que 'a prescrição é indispensável à estabilidade e consolidação de todos os direitos; sem ela, nada seria permanente; o proprietário jamais estaria seguro de seus direitos e o devedor nunca estaria livre de ter que pagar mais de uma vez pela mesma dívida' (grifo nosso) . 
40.	Segundo Câmara Leal, a prescrição tem por fundamento o interesse público, a estabilização do direito e o castigo à negligência. Sob este último aspecto, pondera que, para além do interesse público na segurança jurídica, a prescrição, inclusive nas instâncias judiciais e administrativas, serve para restringir o jus puniendi do Estado quando este não exercita tempestivamente o direito de aplicar sanções aos seus administrados. 
41.	No ordenamento jurídico brasileiro, a prescrição, justamente em razão de sua importância na manutenção da estabilidade social e segurança jurídica, constitui uma regra que comporta poucas exceções. O art. 5º da Carta Magna trata explicitamente de duas situações que consagram a imprescritibilidade: a prática do racismo (inciso XLII) ; e a ação de grupos armados, civis ou militares, contra a ordem constitucional e o Estado Democrático (inciso XLIV) . 
42.	De forma não expressa, a Constituição também admite a imprescritibilidade em relação aos bens públicos, visto que os mesmos não podem ser usucapidos (arts. 183, § 3º, e 191, parágrafo único) ; e, segundo a jurisprudência mais recente do STF, a imprescritibilidade das ações de ressarcimento ao erário pela prática de ilícitos dolosos tipificados na Lei de Improbidade Administrativa. 
43.	Sendo a prescrição a regra, qualquer interpretação voltada a reconhecer a imprescritibilidade deve ser rigorosamente restritiva. Como visto, é essa interpretação restritiva que se observa nos mais recentes julgados da Suprema Corte em relação ao alcance da parte final do § 5º do art. 37 da Constituição Federal. 
44.	O Supremo Tribunal Federal, mediante a fixação de entendimentos para os temas 666, 897 e 899, foi estabelecendo sucessivas limitações e condições para as hipóteses de imprescritibilidade que poderiam ser extraídas do referido dispositivo constitucional. Ante tal constatação, compreendo que a jurisprudência que se firmou sobre o tema na Egrégia Corte de Contas perdeu o maior de seus pilares já em 2018, quando o Supremo fixou tese para o Tema 897, limitando a imprescritibilidade às ações de reparação ao erário fundadas no cometimento de ato doloso tipificado na Lei de Improbidade Administrativa. 
45.	Assim, ante os balizados e mais recentes pronunciamentos do Pretório Excelso, entendo que já não subsistem os fundamentos jurisprudenciais do Eg. STF que davam guarida à tese de que a ressalva prevista na parte final do § 5º do art. 37 da Constituição Federal alcança os processos de controle externo de competência do Tribunal de Contas da União.
46.	Destaque-se, por relevante, que entre as competências constitucionais do TCU não se insere o processamento e julgamento de ato de improbidade administrativa, mormente qualificado com a conduta dolosa do agente. Enquanto o art. 70, parágrafo único, da CF, estabelece a obrigação de prestar contas a qualquer pessoa física ou jurídica que arrecade, guarde, gerencie ou administre bens e valores públicos; o art. 71, inciso II, dispõe que compete ao TCU julgar as contas dos administradores e demais responsáveis por bens e valores pertencentes à Administração Pública e as contas daqueles que causarem prejuízo ao erário. Da mesma forma, a Lei 8.443/1992, por natural, não confere ao TCU competência para processar e julgar atos de improbidade administrativa.
47.	Neste ponto, importante destacar que o Tribunal de Contas da União é órgão auxiliar do Congresso Nacional no exercício do controle externo (art. 71, caput, da CF) e, assim - ainda que constituído como órgão colegiado, cujos integrantes possuem prerrogativas e competências próprias para julgar (contas) -, de modo algum poderá exercitar competências e prerrogativas exclusivas do Poder Judiciário, tais como a declaração de que determinado ato foi cometido por certo agente, com intenção deliberada de produzir o resultado (dolo) , e que se amolda aos tipos previstos na Lei 8.429/1992.
48.	Não se insere entre as atribuições da Corte de Contas, dessa maneira, a competência para julgar o cometimento de atos de improbidade administrativa, mas sim o de apreciar as contas de agentes públicos que geriram patrimônio público ou de pessoas físicas e jurídicas que deram causa a prejuízo ao erário. Embora as contas tenham por responsáveis pessoas físicas ou jurídicas, o Tribunal de Contas da União não julga pessoas, mas sim as contas dessas pessoas. 
49.	Não se descuida que, nos termos dos arts. 1º e 2º da Lei 8.429/1992 (Lei de Improbidade Administrativa) , podem incorrer em improbidade administrativa os agentes públicos (pessoas físicas) , assim entendidos aqueles que exercem, ainda que transitoriamente ou sem remuneração, por eleição, nomeação, designação, contratação ou qualquer outra forma de investidura ou vínculo, mandato, cargo, emprego ou função em órgãos e entidades públicas. Tampouco que, por força do disposto no art. 3º, as disposições daquela lei são aplicáveis, no que couber, àquele que, mesmo não sendo agente público, induza ou concorra para a prática do ato de improbidade ou dele se beneficie sob qualquer forma direta ou indireta. 
50.	No entanto, conquanto incidentalmente - ao analisar as contas dos agentes públicos ou particulares -, possam estar em exame atos de gestão que configurariam, em tese, ato de improbidade administrativa, isso não legitima o TCU a manifestar-se quanto à configuração do tipo. Para tanto, há que se estabelecer o devido processo legal, instaurado no órgão do Poder Judiciário competente para conhecer da demanda. Não se pode confundir, portanto, o julgamento pelo cometimento de atos tipificados na Lei 8.429/1992 com o julgamento de contas de competência do TCU. 
51.	Nessa linha, oportuno repisar o entendimento do Exmo. Ministro Alexandre de Moraes, no Voto proferido no julgamento do RE 636.886/AL (Tema 899) , no sentido de que o TCU não perquire culpa nem dolo decorrentes do ato de improbidade, mas sim julga as contas a partir dos elementos obtidos em sua atividade fiscalizatória. Sustenta, ainda, o insigne ministro, que o TCU não avalia a existência de ato de improbidade, de modo que o fiscalizado, sem as garantias do due process of law, teria mais dificuldades para se eximir do dolo ou da culpa. Indo além, assevera Sua Excelência que, embora a irregularidade identificada pela Corte de Contas seja um ato ilícito, eis que contrário ao direito, a natureza jurídica desse ilícito não é razão suficiente para que se torne imprescritível, sobretudo porque não se poderia confirmar a existência de ato doloso de improbidade administrativa.
52.	Acolhendo o entendimento do douto ministro Alexandre de Moraes, o STF, ao resgatar o conteúdo do Tema 897, firmou, no venerável aresto, posicionamento de que ao TCU não cabe examinar e julgar a consumação de ato de improbidade administrativa dolosa, sobretudo porque, nos processos de contas, não ocorre o julgamento de pessoas, mas sim o julgamento técnico dos elementos contidos nos correspondentes autos. Senão vejamos:
 3. A excepcionalidade reconhecida pela maioria do SUPREMO TRIBUNAL FEDERAL no TEMA 897, portanto, não se encontra presente no caso em análise, uma vez que, no processo de tomada de contas, o TCU não julga pessoas, não perquirindo a existência de dolo decorrente de ato de improbidade administrativa, mas, especificamente, realiza o julgamento técnico das contas à partir da reunião dos elementos objeto da fiscalização e apurada a ocorrência de irregularidade de que resulte dano ao erário, proferindo o acórdão em que se imputa o débito ao responsável, para fins de se obter o respectivo ressarcimento. (destaque nosso) 
53.	Em seu voto, o Exmo. Ministro-Relator Alexandre de Moraes se aprofunda na análise dos motivos pelos quais não se atribui ao Tribunal de Contas da União a competência para apreciar o cometimento de ato de improbidade administrativa tipificado na Lei 8.429/1992, de modo que não lhe caberia, por conseguinte, avaliar se estaria presente a condição necessária para o reconhecimento da imprescritibilidade. Nessa esteira, sustenta Sua Excelência que:
 No procedimento instaurado pelo TCU, não se imputa a existência de ato de improbidade, nem tampouco se abre a possibilidade do fiscalizado defender-se, com todas as garantias do devido processo judicial, no sentido de eximir-se de dolo ou mesmo culpa.
 De outro lado, a irregularidade identificada pelo TCU, assim como o indébito fiscal, pode configurar ato ilícito, porque contrários ao direito; mas a natureza jurídica de ilícito não é razão bastante para que se torne imprescritível a ação para a cobrança de crédito; uma vez que, não se apurou, mediante o devido processo legal com a presença de contraditório e ampla defesa a existência de ato doloso de improbidade administrativa. (grifei) 
54.	No mesmo sentido assenta-se a jurisprudência do E. Superior Tribunal de Justiça, cujos precedentes evidenciam as significativas diferenças entre o processo judicial e a tomada de contas especial, consoante se colhe do seguinte excerto da Decisão proferida pela eminente Ministra Regina Helena Costa no REsp 1.817.077/PE, verbis:
'[...] As 'ações de ressarcimento' são imprescritíveis, conforme dispõe expressamente o texto constitucional, o que tem sido observado e reiterado nos julgamentos desta Corte, seja em sede de ação de improbidade com pedido de ressarcimento, seja em ação com o fim exclusivo de ressarcir o erário. No entanto, os autos não versam sobre o exercício do direito de ação, ou seja, de pedir ressarcimento perante o Poder Judiciário. Ao contrário, tratam da imputação de débito e aplicação de multa promovida pelo Tribunal de Contas da União, no exercício do seu poder/dever de velar pelas contas públicas, mediante atuação administrativa, oportunidade em que não há falar em exercício do direito de ação e, consequentemente, em imprescritibilidade. 5. Eventual desvio de verbas ou qualquer outra ilegalidade que importe prejuízo ao erário poderá ser objeto de ação de ressarcimento, perante o Poder Judiciário, a qualquer tempo, eis que imprescritível, hipótese em que o ônus da prova do efetivo prejuízo e da responsabilidade do seu causador incumbe a quem pleiteia o ressarcimento. 6. Na tomada de contas especial, diversamente, o ônus da prova incumbe ao responsável pela aplicação dos recursos repassados, que se torna o responsável pelo débito e multa por mera presunção de prejuízo ao erário se ausente ou falha a prestação de contas. Nessas circunstâncias, a atuação administrativa deve encontrar limites temporais, sob pena de sujeitar os responsáveis pela aplicação de repasses de verbas federais a provarem, eles, a qualquer tempo, mesmo que decorridas décadas, a adequada aplicação dos recursos que um dia geriram, em flagrante ofensa a princípios basilares do Estado de Direito, como a segurança jurídica e ampla defesa. 7. Em virtude da lacuna legislativa, pois não há previsão legal de prazo para a atuação do Tribunal de Contas da União, deve ser-lhe aplicado o prazo quinquenal, por analogia aos arts. 1º do Decreto 20.910/32 e 1º da Lei 9.873/99. Em hipótese similar à presente, porquanto ausente prazo decadencial específico no que concerne ao exercício do poder de polícia pela Administração, antes do advento da Lei 9.873/99, a Primeira Seção desta Corte, no julgamento do REsp 1.105.442/RJ (Rel Min. Hamilton Carvalhido, Primeira Seção, DJe 22/2/2011) , sob o rito do art. 543-C do CPC, assentou ser ele de 5 anos, valendo-se da aplicação analógica do art. 1º do Decreto 20.910/32. 8. Recurso especial parcialmente conhecido e, nessa extensão, provido para julgar procedente o pedido inicial, desconstituindo a decisão do Tribunal de Contas da União no processo de tomada de contas especial do Convênio 5013/96, ressalvando-se a via judicial para o pleito de eventual ressarcimento. (REsp 1.480.350/RS, Rel. Ministro BENEDITO GONÇALVES, PRIMEIRA TURMA, julgado em 05/04/2016, DJe 12/04/2016, destaques meus) . [...] Assim, de rigor o retorno dos autos à origem para, ante as circunstâncias e peculiaridades do caso concreto, proceder a verificação da prescrição quinquenal na espécie, sob pena de supressão de instância e, ainda, em observância ao óbice constante da Súmula n. 7 desta Corte. [...] DOU PROVIMENTO ao Recurso Especial, para determinar o retorno dos autos à origem para análise da prescrição quinquenal, nos termos expostos.' (STJ - REsp: 1817077 PE 2019/0154604-0, Relator: Ministra REGINA HELENA COSTA, Data de Publicação: DJ 09/12/2019) 
55.	Ao discutir aspectos afetos ao ressarcimento ao erário pela prática de ato de improbidade administrativa, a jurisprudência do E. STJ também evidenciou preocupação com o resguardo das garantias dadas ao réu, mormente no que diz respeito ao contraditório, à ampla defesa e ao devido processo legal. Refiro-me às decisões que deliberaram sobre a continuidade ou não das ações de improbidade administrativa, tão somente para fins de ressarcimento ao erário, quando já reconhecida a prescrição da pretensão punitiva. 
56.	Nesses julgados, a Corte da Cidadania evidenciou divergências de entendimento quanto ao tema. Uma corrente defendia que a obtenção do ressarcimento deveria ser pleiteada em ação autônoma (v.g. REsp 801.846) , enquanto outra sustentava o prosseguimento da ação, mas somente quanto ao pedido ressarcitório - uma vez que, segundo a jurisprudência predominante à época, afigurava-se imprescritível a pretensão de ressarcimento (v.g. Resp 1.089.492) . Extrai-se desse conflito jurisprudencial a elevada preocupação, de ambos os lados, com as garantias de ampla defesa e pleno contraditório. Vejamos, como exemplo, excerto do voto do Exmo. Ministro Benedito Gonçalves, relator do REsp 1.289.609/DF:
...Lado outro, tratando-se da prática de ato de improbidade, ilícito qualificado, ainda que prescritas as respectivas punições, remanesce o interesse e a legitimidade do Parquet para o ressarcimento, seja a ação nominada como civil pública, de improbidade ou mesmo indenização. Nesse caso, portanto, deve ser observado o rito que, segundo o objeto da pretensão, conduza ao amplo exercício do direito de defesa, seja por meio do adequado procedimento específico, seja pela adoção de procedimento mais amplo à defesa, conforme inteligência do art. 292, § 2º, do CPC. (destaque nosso) 
57.	Ao final, no âmbito do STJ, prevaleceu a corrente que defendia que a prescrição das sanções decorrentes dos atos de improbidade administrativa não obsta, quanto ao pleito de ressarcimento dos danos causados ao erário, o prosseguimento da demanda nos autos da Ação Civil Pública por ato de improbidade administrativa (v.g. AgRg no AREsp 663.951/MG, AgRg no REsp 1.481.536/RJ, AgRg no REsp 1.287.471/PA, AREsp 650.163/MT e REsp 1.422.063/RJ) .
58.	Nessa mesma linha, em artigo publicado em 2016, o agora Ministro do STF Alexandre de Moraes manifestou-se favoravelmente à continuidade da ação civil somente para fins de ressarcimento, mesmo nos casos de prescrição das demais sanções previstas na Lei de Improbidade Administrativa, mas sem descuidar do devido processo legal, in verbis:
'Dessa maneira, o Poder Judiciário somente poderá aplicar as sanções por ato de improbidade administrativa previstas na Lei 8.429/92, entre elas a de ressarcimento ao erário, após sentença condenatória que confirme a materialidade e autoria de uma das condutas tipificadas nos artigos 9, 10 ou 11 da lei, bem como a existência do elemento subjetivo por parte do agente público que o praticou (dolo) , ou na hipótese do artigo 10 também o elemento normativo (culpa) e de eventual beneficiário, pois a comprovação da prática de ato de improbidade administrativa é essencial para que o Poder Judiciário possa impor as sanções devidas, inclusive, o ressarcimento ao erário [...]
 (...) A necessidade de ajuizamento ou de prosseguimento de ação civil de improbidade administrativa para fins de ressarcimento ao erário público, mesmo nos casos de prescrição das demais sanções previstas na Lei 8.429/92, decorre da necessidade de fiel observância ao Princípio da Tutela Judicial Efetiva, que supõe o estrito cumprimento pelos órgãos judiciários dos princípios processuais previstos no ordenamento jurídico, em especial o Devido Processo Legal, o Contraditório e a Ampla defesa, incluído todas as previsões específicas da Lei 8.429/92 [...]' (grifei) 
59.	Não bastasse a ausência de competência constitucional e legal para examinar tal ilícito, há que se reconhecer que o procedimento utilizado no âmbito do Tribunal de Contas da União, conquanto respeite os princípios do contraditório e da ampla defesa nos limites próprios dos procedimentos de controle externo, não o fazem com a mesma extensão do procedimento previsto para as ações civis por ato de improbidade administrativa.
60.	O rito prescrito para as ações por improbidade administrativa possui especificidades que fornecem maiores garantias para o exercício do contraditório e da ampla defesa, diferindo de outros procedimentos observados mesmo no juízo cível. Cito, como exemplos, as seguintes particularidades da Lei de Improbidade Administrativa:
	a) para os casos de representação à autoridade administrativa competente, os arts. 14 e 15 preveem a existência de procedimento administrativo de apuração preliminar da prática de improbidade administrativa, que, inclusive, deve ser objeto de ciência ao Ministério Público e ao Tribunal de Contas;
	b) a existência do juízo prévio de admissibilidade (juízo de delibação) , que exige que o magistrado, ao receber a petição inicial, notifique o requerido para oferecer manifestação por escrito, instruída com documentos e justificações. A finalidade de apresentação de defesa preliminar, fase essa que precede a citação, é a de evitar o ajuizamento precipitado e infundado de demanda dessa natureza; e
	c) conforme o art. 17, § 11, existe a possibilidade de revisão, a qualquer momento, da inadequação da ação, com a extinção do feito sem o julgamento de mérito.
61.	Depreende-se, em suma, que a irregularidade - assim denominada, pela Lei 8.443/1992, a impropriedade ou a falha decorrente de ato ilegal, ilegítimo ou antieconômico - pode também vir a configurar um ato tipificado na Lei de Improbidade Administrativa. Entretanto, o cometimento do ato de improbidade administrativa, para ser assim considerado, deve ser reconhecido e declarado pelo juízo competente, mediante ação que observe o rito capitulado na Lei 8.429/1992. 
62.	Mesmo no caso de omissão no dever de prestar contas, situação tipificada no art. 11, inciso VI, da Lei de Improbidade Administrativa, não há como presumir a ocorrência de ato de improbidade administrativa doloso sem o devido processo legal, haja vista a indispensável valoração dos elementos subjetivos da conduta do agente. 
63.	A jurisprudência do STJ inclina-se, majoritariamente, no sentido de que os atos tipificados no art. 11 da Lei de Improbidade Administrativa trazem, subjacente, o elemento subjetivo dolo. A mesma jurisprudência, contudo, partindo da premissa de que a não apresentação de prestação de contas, eventualmente, pode derivar de conduta culposa, entende necessário que se avalie, para fins de configuração do ilícito descrito no art. 11, inciso VI, da Lei 8.429/1992, a caracterização da conduta dolosa. A improbidade seria, assim, a ilegalidade tipificada e qualificada pelo elemento subjetivo da conduta do agente. 
64.	Colhe-se, ainda, da jurisprudência dominante no STJ, que o dolo é indispensável para a caracterização de ato de improbidade administrativa nas condutas tipificadas nos artigos 9º e 11 da Lei 8.429/1992, admitindo a ocorrência do tipo na modalidade culposa, apenas para as hipóteses previstas no artigo 10 (v.g.: REsp 734.984/SP, 1 T., Min. Luiz Fux, DJ de 16.06.2008; AgRg no REsp 479.812/SP, 2ª T., Min. Humberto Martins, DJ de 14.08.2007; REsp 842.428/ES, 2ª T., Min. Eliana Calmon, DJ de 21.05.2007; REsp 841.421/MA, 1ª T., Min. Luiz Fux, DJ de 04.10.2007; REsp 658.415/RS, 2ª T., Min. Eliana Calmon, DJ de 03.08.2006; REsp 626.034/RS, 2ª T., Min. João Otávio de Noronha, DJ de 05.06.2006; REsp 604.151/RS, Min. Teori Albino Zavascki, DJ de 08.06.2006) . 
65.	Nesse sentido, oportuno registrar o entendimento manifestado pelo Eg. STJ, ao julgar o AgRg no REsp 1.382.436/RN, em ementa assim vazada:
ADMINISTRATIVO. IMPROBIDADE ADMINISTRATIVA. INEXISTÊNCIA. PRESTAÇÃO DE CONTAS. APRESENTAÇÃO TARDIA. NÃO DEMONSTRAÇÃO DE DOLO. 1. A configuração do ato de improbidade administrativa previsto no art. 11 da Lei n. 8.429/92 somente é possível se demonstrada prática dolosa de conduta que atente contra os princípios da Administração Pública. 2. A ausência de prestação de contas, quando ocorre de forma dolosa, acarreta violação ao Princípio da Publicidade. Todavia, o simples atraso na entrega das contas, sem que exista dolo na espécie, não configura ato de improbidade. 3. Hipótese em que não foi demonstrada a indispensável prática dolosa da conduta de atentado aos princípios da Administração Pública. Ausência de ato de improbidade administrativa. Agravo regimental improvido. (Relator Ministro Humberto Martins, Segunda Turma, julgado em 20/08/2013, DJe 30/08/2013) 
66.	No voto que conduziu o julgado acima referido, o eminente Ministro Humberto Martins, ao mensurar a necessidade de avaliação do elemento subjetivo com o fito de confirmar a presença do dolo, traçou um paralelo com as garantias processuais na seara penal, vejamos:
[...] os agentes públicos tiveram conduta ímproba porque praticaram ato administrativo eivado de ilegalidade. Ora, como já enfatizado, não se pode confundir ilegalidade com improbidade. A improbidade é ilegalidade tipificada e qualificada pelo elemento subjetivo da conduta do agente ímprobo, elemento que se materializa em atos ou fatos da realidade. Conforme registramos em sede doutrinária, 'para efeito de caracterização do elemento subjetivo do tipo, em atos de improbidade administrativa, devem ser obedecidos, mutatis mutandis, os mesmos padrões conceituais que orientam nosso sistema penal, fundados na teoria finalista [...]'. (grifei) 
67.	Nos processos em curso na Corte de Contas, em que se apura a omissão no dever de prestar contas - hipótese que resulta no julgamento pela irregularidade das contas e, na maioria das vezes, na condenação em débito e na aplicação de sanção -, a irregularidade estará configurada, independentemente de a conduta se mostrar dolosa. O ilícito relacionado à falta de prestação de contas da Lei de Improbidade Administrativa, ao revés, reclama o reconhecimento do dolo.
68.	Daí porque a omissão no dever de prestar contas não pode levar à presunção do cometimento de ato doloso, tampouco à presunção de que se tenha por verificado ato tipificado na Lei de Improbidade Administrativa. Tendo em conta que o elemento dolo, na esteira da jurisprudência majoritária do STJ, é condição sine qua non para a configuração dos atos de improbidade tipificados no art. 11 da Lei 8.429/1992; e considerando que a Corte de Contas não tem competência para perquirir e declarar o dolo, não vejo como conferir o mesmo tratamento jurídico à omissão no dever de prestar contas previsto no art. 16, inciso III, alínea 'a', da Lei 8.443/1992; e à conduta de não prestar contas tipificada no art. 11, inciso VI, da LIA. 
69.	De se destacar, ademais, que o dolo nunca deve ser presumido; deve ser sempre provado. Nas palavras de Celso Antonio Bandeira de Mello, citando o também festejado Professor Carlos Maximiliano, a presunção sempre será pela não existência do dolo, verbis:
Acresce que, esteja ou não em pauta, a suposição de conluio, o certo é que dolo, má fé, à toda evidência, não se presumem. Bem o disse CARLOS MAXIMILIANO, o príncipe de nossos mestres de exegese: 
'O dolo não se presume: na dúvida, prefere-se a exegese que o exclui.
Todas as presunções militam a favor de uma conduta honesta e justa; só em face de indícios decisivos, bem fundadas conjeturas, se admite haver alguém agido com propósitos cavilosos, intuitos contrários ao Direito, ou à Moral.' (grifo nosso) 
70.	Há que se ponderar, ainda, para o fato de o Tribunal de Contas da União, até pelos contornos da sua missão constitucional, não se encontrar devidamente aparelhado para examinar e declarar que determinado ato foi praticado dolosamente. Note-se que os procedimentos utilizados na Corte de Contas, mesmo os previstos para os processos de contas, não asseguram, na mesma extensão dos processos judiciais, o exercício da ampla defesa e do contraditório. 
71.	Não se disponibilizam ao Tribunal de Contas da União, por exemplo, os instrumentos investigatórios próprios das polícias judiciárias. Desse modo, a produção de provas por iniciativa do próprio TCU está limitada à fiscalização executada por seus auditores, o que inclui auditorias e diligências. Não obstante a excelência do corpo de auditores, o trabalho investigativo realizado por um órgão policial, sobretudo quando autorizado judicialmente, com muito mais condições poderá amealhar provas cabais da existência de dolo. 
72.	Nos processos administrativos em geral, a exemplo do procedimento de controle externo, não cabe a análise da existência de dolo, basta que se confirme, ainda que tacitamente, a voluntariedade do ato . Afinal, a ocorrência da infração administrativa, além da tipicidade e da culpabilidade, requer apenas que a conduta seja voluntária. 
73.	O princípio da voluntariedade, consoante abordagem de Celso Antônio Bandeira de Mello , não exige a caracterização da culpa ou do dolo para a configuração da infração administrativa, mas somente a verificação do animus naquela conduta repelida pelo Direito. A irregularidade administrativa, portanto, decorre da confirmação de que a conduta externa, comissiva ou omissiva, além de ser contrária ao direito, resulta da vontade de determinado agente público ou a este equiparado. 
74.	A exemplo de processos que tramitam em outras instâncias não judiciais, não se afasta que, em certa medida, o processo de controle externo possa contemplar a análise da voluntariedade do ato, entretanto, isso não lhe autoriza perquirir se esse ato foi praticado com dolo. 
75.	Em suma, da atual jurisprudência do Supremo Tribunal Federal - inclusive no julgamento de Temas com repercussão geral reconhecida -, colhe-se que a ressalva estabelecida no art. 37, § 5º, in fine, da Constituição Federal, deve estar restrita às hipóteses de cometimento de ilícito penal ou ato de improbidade administrativa doloso, assim reconhecidos pelo órgão judicial competente, observado, em relação aos atos de improbidade administrativa, o procedimento previsto na Lei 8.429/1992. 
76.	Ante tal constatação, e admitindo que a jurisprudência da Corte de Contas venha a agasalhar a não incidência da ressalva prevista no § 5º do art. 37 da CF nos processos de controle externo de competência do TCU, cabe perquirir que regramento legal deve orientar a verificação da prescrição da pretensão de ressarcimento ao erário, notadamente nas tomadas de contas especiais (TCE) . 
77.	Nos termos do referido dispositivo constitucional, somente lei, em sentido formal, poderá dispor sobre a prescrição, senão vejamos:
Art. 37. (...) 
§ 5º A lei estabelecerá os prazos de prescrição para ilícitos praticados por qualquer agente, servidor ou não, que causem prejuízos ao erário, ressalvadas as respectivas ações de ressarcimento.
78.	Decorre, pois, que qualquer regra tendente a fixar os prazos de prescrição, independentemente do ramo do Direito a que se dirige, deve ser estabelecida por lei strictu sensu. Inexistindo normas sobre prescrição na Lei Orgânica do TCU ou em qualquer outro diploma legal que, de modo específico, discipline o processo que tramita na Corte de Contas, cabe avaliar que normativo legal deve orientar o reconhecimento da prescrição nos processos (procedimentos) de competência do Tribunal de Contas da União. 
79.	Nesse sentido, a dúvida que exsurge é se deve o intérprete valer-se da técnica de integração normativa por meio da analogia, prevista no art. 4º da Lei de Introdução às Normas do Direito Brasileiro, ou se deve observar a regra geral, qual seja a do art. 205 do Código Civil, que estabelece que a prescrição ocorre no prazo de dez anos.
80.	Ao apreciar a incidência da prescrição em face da pretensão punitiva, em incidente de uniformização de jurisprudência, o Plenário da Corte de Contas, por meio do Acórdão 1.441/2016, discutiu, com certa profundidade, diversas teses afetas à prescrição da pretensão sancionatória. Assim, consoante as discussões que fundamentaram o aludido decisum, haja vista a variedade de decisões acerca do prazo prescricional das sanções aplicadas pelo TCU existente à época, o Plenário do Tribunal, entre outros entendimentos, deixou assente que 'a pretensão punitiva do Tribunal de Contas da União subordina-se ao prazo geral de prescrição indicado no art. 205 do Código Civil'. 
81.	Na condição de Redator do referido acórdão, o douto Ministro Walton Alencar Rodrigues externou compreensão no sentido de que, sendo a matéria de estrita reserva legal, não caberia a utilização de analogia na solução da controvérsia. Sustentou Sua Excelência, então, que o art. 4º da Lei de Introdução às Normas do Direito Brasileiro admite a deliberação de questão jurídica com base na analogia, nos costumes e nos princípios gerais do direito, mas apenas quando a lei for omissa. No caso da prescrição da pretensão punitiva, segundo o Redator, não haveria lacuna a ser preenchida, tendo em conta a incidência direta do art. 205 do Código Civil. 
82.	Considerando a ausência de lei específica, o Exmo. Ministro Walton Alencar Rodrigues, em seu voto, defendeu que o único prazo prescricional aplicável ao processo de controle externo é o indicado no art. 205 do Código Civil, eis que esta é 'a regra geral e não se pode ignorar que os institutos que integram a parte geral da legislação civil codificada espraiam-se por todo o ordenamento jurídico, suplementando-o e integrando-o'. O Eminente Redator, defendendo a 'incidência da regra geral de prescrição assentada no Código Civil, aplicável a todos os casos em que a lei sobre ela não dispuser explicitamente', sustentou que a parte geral do referido Código, por contemplar princípios que não se restringem à matéria cível, apresenta regras aplicáveis a outros ramos do direito.
83.	Em declaração de voto formulada para a mesma deliberação, o Exmo. Ministro Bruno Dantas abordou o assunto do seguinte modo, in verbis:
37. 	Não vislumbro possibilidade jurídica de desrespeitarmos essas duas vontades da mais alta legitimidade no quadro de um Estado Democrático de Direito: a do poder constituinte, ao atribuir unicamente ao legislador a decisão sobre o prazo prescricional aplicável; e a do legislador, ao definir que, na ausência de lei específica, vigora o prazo geral de dez anos. (destaquei) 
84.	O Eminente Ministro Walton Alencar Rodrigues, ainda em seu voto, sustentou que, sob variados aspectos e circunstâncias, o direito público e o direito privado devem ser vistos como um todo, motivo pelo qual se admite a utilização de normas do direito civil no âmbito da Corte de Contas. Neste ponto, sua opinião se alinhou com a do Exmo. Ministro Bruno Dantas, que assim se pronunciou:
39. 	Cabe destacar, ainda, que é indevida a oposição entre o público e o privado estabelecida com a finalidade de afastar incidência da regra decenal. O alcance da parte geral do Código Civil não se limita às relações privadas, enfeixando regras que conformam verdadeira 'Teoria Geral do Direito'. Esse é o entendimento da doutrina, nacional e estrangeira, citada no voto do Ministro Walton Alencar Rodrigues (Caio Mário da Silva Pereira, Paulo Nader, Maria Helena Diniz, além de Marcel Planiol, Georges Ripert e Jean Boulanger) .
85.	Destarte, os fundamentos do Acórdão 1441/2016-TCU-Plenário, sobretudo no que concerne à utilização de normas do Código Civil relacionadas à prescrição, se válidos para o delineamento da prescrição da pretensão punitiva no âmbito da Corte de Contas, também se mostram adequados para parametrizar a prescrição da pretensão de ressarcimento. Afinal, a pretensão punitiva tem natureza essencialmente sancionatória, enquanto a pretensão de ressarcimento tem natureza reparatória ou compensatória, matérias que guardam mais afinidade com a legislação cível, em especial com a atinente à responsabilidade civil. 
86.	Compreendo, pois, que, em razão de seu caráter genérico e da ausência de normas específicas que disciplinem o assunto, o art. 205 do Código Civil - que constitui a regra geral de prescrição - deve incidir, a priori, em todas as situações para as quais a lei não tenha estabelecido prazo inferior. O prazo de dez anos, assim, constitui a prescrição ordinária, eis que aplicável quando a lei não estabelece prazo menor.
87.	As normas de direito civil, notadamente as insertas na parte geral do Código Civil, por sua abrangência e estofo em sólidos princípios de direito, devem orientar a aplicação do Direito em todos os ramos, quando não conflitantes com matérias especificamente reguladas. Sobre essa possibilidade, vejamos o que diz o saudoso e renomado civilista Caio Mário da Silva Pereira:
Embora o direito civil se tenha como um dos ramos do direito privado, a rigor é bem mais que isto. Enfeixa os princípios de aplicação corrente, de aplicação generalizada e não restritiva à matéria cível. É no direito civil que se aprende a técnica jurídica mais característica de um sistema. (...) Nele se situam princípios que a rigor não lhes são peculiares nem exclusivos, mas constituem normas gerais que se projetam a todo arcabouço jurídico: o direito civil enuncia as regras de hermenêutica, os princípios relativos à prova dos negócios jurídicos, a noção dos defeitos dos atos jurídicos, a organização sistemática da prescrição, etc., institutos comuns a todos os ramos do direito, tão bem manipulados pelos civilistas quanto pelos publicistas. (grifo nosso) 
88.	Por esse caminho não se estará a preencher hiatos, mas sim a reconhecer que, na inexistência de norma específica para a hipótese, deve incidir a regra fixada no art. 205 do Código Civil. Conquanto inespecífica, a referida norma é perfeitamente aplicável para regular a matéria da prescrição da pretensão de ressarcimento em processos de controle externo. A adequação da incidência da regra geral estabelecida no art. 205 do Código Civil decorre, não apenas da larga abrangência e da natureza principiológica da parte geral do Direito Civil, mas, sobretudo, de sua perfeita compatibilidade com as normas que, desde muito, regem o procedimento de controle externo. 
89.	Como visto anteriormente, o Código Civil, por muito tempo, orientou o exame da prescrição nos processos que tramitam na Corte de Contas. Conforme rememorado, para os fatos anteriores à promulgação da Constituição Federal de 1988, a jurisprudência do TCU oscilava entre as teses que reconheciam a prescrição no prazo de vinte anos e aquela que sustentava a imprescritibilidade da pretensão de ressarcimento ao erário, sempre com base em dispositivos do Código Civil de 1916. Para os fatos posteriores à promulgação da Constituição de 1988, aqueles que defendiam a prescritibilidade vintenária continuavam escorados na Lei 3.071/1916, enquanto os demais suscitavam a incidência do art. 37, § 5º, da CF/88. 
90.	Após a entrada em vigor do atual Código Civil, os integrantes da corrente que defendia a incidência da prescrição passaram a utilizar, como fundamento, os arts. 205 e 2.028 dessa lei. Somente em 2008, com o julgamento do já referido MS 26.210-9/DF, é que a jurisprudência da Corte de Contas se pacificou em torno da imprescritibilidade da pretensão de ressarcimento. Especificamente quanto à prescrição da pretensão punitiva, o Plenário do TCU, por meio do Acórdão 1.441/2016, deliberou que, por diversos aspectos, o instituto da prescrição deveria ser regido pelo atual Código Civil.
91.	E nesse passo, para que não se afronte a harmonia e o caráter sistêmico de suas normas, o Código Civil também pode e deve servir de parâmetro para o regramento de outras questões, como, por exemplo, e no que couber: as causas de suspensão previstas nos arts. 198 e 200; as causas interruptivas do art. 202, incisos I e VI; o recomeço da contagem do prazo estabelecido no art. 202, parágrafo único; a prescrição intercorrente prevista no art. 202, parágrafo único; os efeitos da interrupção efetuada contra devedor solidário, ex vi do art. 204, § 1º, in fine; o prazo geral de dez anos previsto no art. 205; e, o dever de guarda de documentos de que trata o art. 1.194.
92.	Em face do até aqui exposto, não vislumbro óbice de que o reconhecimento da prescrição da pretensão de ressarcimento aos cofres públicos - instrumentalizada nos processos de contas que tramitam no TCU - também se subordine ao prazo geral de prescrição indicado no art. 205 do Código Civil, a contar da data de ocorrência da irregularidade que deu origem ao débito, em consonância com o art. 189 da mesma lei. 
93.	A outra opção seria valer-se da integração normativa com o uso da analogia, alternativa prevista no art. 4º da Lei de Introdução ao Direito Brasileiro. Para tanto, faz-se necessário que as situações, embora distintas, guardem similitudes suficientes para justificar a utilização de norma originalmente prevista para outra circunstância. Com objetividade, esclarece Maria Helena Diniz que a analogia 'consiste em aplicar a um caso não previsto de modo direto ou específico por uma norma jurídica, uma norma prevista para uma hipótese distinta, mas semelhante ao caso não contemplado'. 
94.	É consenso na doutrina que a analogia resulta na aplicação, ao caso concreto, de uma norma prevista para uma hipótese distinta, desde que reconhecida a semelhança entre o referido caso e a hipótese prevista na norma. Consoante assinala Luiz Sérgio Fernandes Souza:
A partir destes conceitos é possível verificar que o senso comum dos juristas identifica, na noção de analogia, pelo menos dois elementos: a semelhança entre a hipótese legal e aquela não regulada e a necessidade da aplicação de um raciocínio lógico para que se possa verificar esta relação.
 (...) 
De fato, ao afirmar que o emprego da analogia exige a presença de semelhanças entre a entidades, fatos ou coisas comparadas, não se diz tudo, pois necessário também, a legitimar o recurso à analogia, que as semelhanças existentes sejam relevantes, e mais, que as dessemelhanças entre as entidades, coisas ou fatos comparados sejam irrelevantes. Vê-se, assim, que o aspecto valorativo - com todo o seu grau de subjetividade - interfere na construção do argumento. A par disto tudo, em certas situações, instaura um quadro de violência simbólica. 
95.	Reforçando a importância da existência de relevante semelhança entre as hipóteses positivadas e os casos não previstos por norma jurídica, trago as considerações de Deocleciano Torrieri Guimarães sobre a analogia:
Diz-se da existência de semelhança entre coisas diversas entre si. Juridicamente, é o processo lógico que autoriza o juiz a adaptar a um caso concreto, não previsto pelo legislador, uma norma que possua o mesmo fundamento. Pode-se dizer, ainda, que é a operação pela qual se aplica a um caso não previsto norma que diz a uma situação prevista, havendo entre elas identidade de razões, de causas ou de afins. 
96.	Portanto, havendo semelhança, identidade ou afinidade entre o caso concreto e a hipótese prevista na norma existente, seria aplicável a analogia legis para suprimento da lacuna verificada. 
97.	Não obstante, como veremos mais adiante, as normas de direito administrativo que tratam da prescrição evidenciam, sob certos aspectos, caracteres que podem se mostrar incompatíveis com o processo de contas de competência do TCU. Conquanto essas normas apresentem semelhanças com os processos de controle externo, notadamente nas notas de Direito Público, também há divergências e incongruências entre as hipóteses previstas no texto da lei e os casos que demandariam a integração normativa. 
98.	Uma vez que a jurisprudência do Colendo Supremo Tribunal Federal não apresenta solução acerca da norma a ser empregada na regulação da questão da prescrição da pretensão de ressarcimento no âmbito do TCU, entendo oportuno examinar a temática à luz da jurisprudência do Egrégio STJ. 
99.	Registro, de pronto, não ignorar que a mais recente jurisprudência do STJ, de modo majoritário, valendo-se da integração normativa com o uso da analogia, consagra a aplicação do prazo de prescrição quinquenal nos processos de competência da Corte de Contas. Desta feita, tanto quando agasalhava a tese da imprescritibilidade da pretensão de ressarcimento, quanto após a evolução do entendimento em sentido diverso, extrai-se da jurisprudência do Eg. STJ que, não havendo previsão legal de prazo para a atuação do Tribunal de Contas da União, deve ser aplicado o prazo prescricional de 5 (cinco) anos, por analogia aos arts. 1º do Decreto 20.910/1932 e 1º da Lei 9.873/1999, conforme se extrai dos seguintes precedentes, in verbis: 
ADMINISTRATIVO. TOMADA DE CONTAS ESPECIAL. DANO AO ERÁRIO. RESSARCIMENTO. IMPRESCRITIBILIDADE. MULTA. PRESCRIÇÃO QÜINQÜENAL. ART. 1º DA LEI 9.873/1999. INAPLICABILIDADE. 1. A pretensão de ressarcimento por prejuízo causado ao Erário é imprescritível. Por decorrência lógica, tampouco prescreve a Tomada de Contas Especial no que tange à identificação dos responsáveis por danos causados ao Erário e à determinação do ressarcimento do prejuízo apurado. Precedente do STF. 2. Diferente solução se aplica ao prazo prescricional para a instauração da Tomada de Contas no que diz respeito à aplicação da multa prevista nos arts. 57 e 58 da Lei 8.443/1992. Em relação à imposição da penalidade, incide, em regra, o prazo qüinqüenal. 3. Inaplicável à hipótese dos autos o disposto no art. 1º da Lei 9.873/1999, que estabelece que, nos casos em que o fato objeto da ação punitiva da Administração também constituir crime, a prescrição reger-se-á pelo prazo previsto na lei penal. Isso porque a instância de origem apenas consignou que as condutas imputadas ao gestor público não caracterizavam crime, sendo impossível depreender do acórdão recorrido a causa da aplicação da multa. Dessa forma, é inviável, em Recurso Especial, analisar as provas dos autos para verificar se a causa da imputação da multa também constitui crime (Súmula 7/STJ) . 4. Recursos Especiais parcialmente providos para afastar a prescrição relativamente ao ressarcimento por danos causados ao Erário. (REsp 894.539/PI, Rel. Ministro HERMAN BENJAMIN, SEGUNDA TURMA, julgado em 20/08/2009, DJe 27/08/2009, destacamos) 
PROCESSUAL CIVIL E ADMINISTRATIVO. RECURSO ESPECIAL. TRIBUNAL DE CONTAS DA UNIÃO. PROCESSO DE TOMADA DE CONTAS ESPECIAL. VIOLAÇÃO A INSTRUÇÃO NORMATIVA. EXAME INCABÍVEL EM SEDE DE APELO ESPECIAL. ARTS. 31 E 57 DA LEI 8.443/92, 471 DO CPC, 884 DO CC, 26, VI, E 27, § 1º, DA LEI 9.784/99. AUSÊNCIA DE PREQUESTIONAMENTO. SÚMULA 211/STJ. TESE DE PRESCRIÇÃO ADMINISTRATIVA. AUSÊNCIA OU FALHA NA PRESTAÇÃO DE CONTAS. IMPUTAÇÃO DO DÉBITO E APLICAÇÃO DE SANÇÃO. NÃO CONFIGURAÇÃO DE HIPÓTESE DE IMPRESCRITIBILIDADE. LACUNA LEGISLATIVA. NECESSIDADE DE INTEGRAÇÃO POR ANALOGIA. APLICAÇÃO DO PRAZO QUINQUENAL. DECURSO. OCORRÊNCIA.
 (...) 
5. Eventual desvio de verbas ou qualquer outra ilegalidade que importe prejuízo ao erário poderá ser objeto de ação de ressarcimento, perante o Poder Judiciário, a qualquer tempo, eis que imprescritível, hipótese em que o ônus da prova do efetivo prejuízo e da responsabilidade do seu causador incumbe a quem pleiteia o ressarcimento.
6. Na tomada de contas especial, diversamente, o ônus da prova incumbe ao responsável pela aplicação dos recursos repassados, que se torna o responsável pelo débito e multa por mera presunção de prejuízo ao erário se ausente ou falha a prestação de contas. Nessas circunstâncias, a atuação administrativa deve encontrar limites temporais, sob pena de sujeitar os responsáveis pela aplicação de repasses de verbas federais a provarem, eles, a qualquer tempo, mesmo que decorridas décadas, a adequada aplicação dos recursos que um dia geriram, em flagrante ofensa a princípios basilares do Estado de Direito, como a segurança jurídica e ampla defesa.
7. Em virtude da lacuna legislativa, pois não há previsão legal de prazo para a atuação do Tribunal de Contas da União, deve ser-lhe aplicado o prazo quinquenal, por analogia aos arts. 1º do Decreto 20.910/32 e 1º da Lei 9.873/99. Em hipótese similar à presente, porquanto ausente prazo decadencial específico no que concerne ao exercício do poder de polícia pela Administração, antes do advento da Lei 9.873/99, a Primeira Seção desta Corte, no julgamento do REsp 1.105.442/RJ (Rel Min. Hamilton Carvalhido, Primeira Seção, DJe 22/2/2011) , sob o rito do art. 543-C do CPC, assentou ser ele de 5 anos, valendo-se da aplicação analógica do art. 1º do Decreto 20.910/32.
8. Recurso especial parcialmente conhecido e, nessa extensão, provido para julgar procedente o pedido inicial, desconstituindo a decisão do Tribunal de Contas da União no processo de tomada de contas especial do Convênio 5013/96, ressalvando-se a via judicial para o pleito de eventual ressarcimento. (REsp 1480350/RS, Rel. Ministro BENEDITO GONÇALVES, PRIMEIRA TURMA, julgado em 05/04/2016, DJe 12/04/2016, destacamos) 
ADMINISTRATIVO. PREFEITO. PROCEDIMENTO ADMINISTRATIVO. TCU. RESSARCIMENTO AO ERÁRIO. AÇÃO ANULATÓRIA. PRESCRIÇÃO QUINQUENAL. PRECEDENTE DA SEGUNDA TURMA: RESP N. 1.480.350/RS. PRECEDENTE DA PRIMEIRA TURMA: RESP N. 1.129.206/PR. I - Ação originária visando à anulação do procedimento administrativo instaurado no TCU contra o autor que, enquanto Prefeito do Município de Pedra/PE, teria superfaturado obras de construção de escolas municipais, culminando na condenação ao ressarcimento de parte da quantia recebida em virtude do Convênio n. 5.328/96, e multa. II - Prescrição quinquenal reconhecida, considerando que a vigência do referido Convênio data de 1997, e a Tomada de Contas foi instaurada pelo TCU somente em 2005. III - Os autos não versam sobre ação de ressarcimento para o fim de se estabelecer sobre a imprescritibilidade nos termos constitucionais respectivos. IV - 'Em virtude da lacuna legislativa, pois não há previsão legal de prazo para a atuação do Tribunal de Contas da União, deve ser-lhe aplicado o prazo quinquenal, por analogia aos arts. 1º do Decreto 20.910/32 e 1º da Lei 9.873/99' (REsp n. 1.480.350/RS, Rel. Ministro Benedito Gonçalves, primeira turma, julgado em 5/4/2016, DJe 12/4/2016) . V - Precedente análogo da Primeira Turma, sob o enfoque da Lei n. 9.874/99. VI- Recurso especial improvido. (REsp 1464480/PE, Rel. Ministro FRANCISCO FALCÃO, SEGUNDA TURMA, julgado em 13/06/2017, DJe 23/06/2017, destacamos) 
100.	Em linha com esses precedentes, foram proferidas diversas decisões monocráticas no sentido da aplicação do prazo quinquenal, a exemplo daquelas exaradas nos Recursos Especiais 1.817.077/PE, Rel. Ministra Regina Helena Costa; 1.777.077/PE, Rel. Ministra Assusete Magalhães; 1.688.743/CE, Rel. Ministro Mauro Campbell Marques; 1.426.396/SE e 1.601.482/RN, Rel. Ministro Napoleão Nunes Maia Filho; 1.735.909/AC, Rel. Ministro Benedito Gonçalves, entre outras.
101.	Dos precedentes cujas ementas foram transcritas neste parecer, revela-se paradigmático o julgamento do REsp 1.480.350/RS pelo STJ, no qual foi consagrada a atual tese de que 'em virtude da lacuna legislativa, pois não há previsão legal de prazo para a atuação do Tribunal de Contas da União, deve ser-lhe aplicado o prazo quinquenal, por analogia aos arts. 1º do Decreto 20.910/32 e 1º da Lei 9.873/99', nos termos da respectiva ementa. 
102.	Naquela oportunidade, evoluindo o entendimento que prevaleceu no julgamento do REsp 894.539/PI (ementa acima transcrita) - em que se aplicou o prazo quinquenal para a instauração da tomada de contas especial apenas no tocante à aplicação da multa prevista nos arts. 57 e 58 da Lei 8.443/1992 - o STJ decidiu pela aplicação do prazo quinquenal não apenas à pretensão punitiva da Corte de Contas, mas também à pretensão do ressarcimento do débito. 
103.	Para tanto, com base nas razões expostas pelo eminente Ministro-Relator Benedito Gonçalves, o STJ pautou seu entendimento na diferenciação entre o processo de controle externo que tramita no âmbito do TCU e a ação de ressarcimento ajuizada perante o Poder Judiciário, notadamente no que diz respeito ao ônus da prova. Daí extraindo que, enquanto no processo de tomada de contas o ônus da prova da boa e regular aplicação das verbas públicas é imputado ao responsável pela gestão dos recursos repassados pela União, na ação de ressarcimento o ônus da prova do dano ao erário cabe a quem requer o ressarcimento perante o Poder Judiciário. 
104.	Justamente dessa distinção entre o ônus da prova no processo de controle externo e na ação de ressarcimento, derivou-se o principal fundamento para que o STJ concluísse que, diferentemente do que ocorria com a ação de ressarcimento, a atuação do Tribunal de Contas da União, inclusive quanto à pretensão de ressarcimento ao erário, estaria sujeita à prescrição, não cabendo, pois, aplicar aos processos de controle externo a ressalva presente na parte final do § 5º do art. 37 da Constituição, como bem restou assentado no voto do Ministro-Relator Benedito Gonçalves, in verbis:
	'Não se olvida que as 'ações de ressarcimento' são imprescritíveis, conforme dispõe expressamente o texto constitucional, o que tem sido observado e reiterado nos julgamentos desta Corte, seja em sede de ação de improbidade com pedido de ressarcimento, seja em ação com o fim exclusivo de ressarcir o erário.
	No entanto, os autos não versam sobre o exercício do direito de ação, ou seja, de pedir ressarcimento perante o Poder Judiciário. Ao contrário, tratam da imputação de débito e aplicação de multa promovida pelo Tribunal de Contas da União, no exercício do seu poder/dever de velar pelas contas públicas, mediante atuação administrativa, oportunidade em que não há falar em exercício do direito de ação.
	Trata-se de procedimento de controle das finanças públicas, de grande valia, a fim de constituir crédito não tributário, no caso de contas julgadas irregulares, com reconhecido status de título executivo extrajudicial, nos termos dos arts. 19, caput, e 24 da Lei 8.443/92...
	Sob esse prisma, o ônus da prova do adequado e regular emprego das verbas públicas é imputado, como não poderia ser diferente, ao responsável pela utilização dos valores repassados pela União. Assim, a não comprovação da adequada aplicação dos recursos públicos traduz, apenas por presunção, a ocorrência de prejuízo ao erário e, consequentemente, a imputação do débito e multa ao gestor falho ou faltoso. E nesse ponto reside o principal fundamento para entender que a atuação administrativa está sujeita a prazo para a constituição do crédito não tributário. 
	Enquanto que na tomada de contas especial o ônus da prova incumbe ao responsável pela aplicação dos recursos repassados, característica intrínseca do processo de prestação ou tomada de contas; na ação de ressarcimento, imprescritível, o ônus da prova do efetivo prejuízo ao erário incumbe a quem pleiteia o ressarcimento, perante o Poder Judiciário. 
	Não é razoável cogitar, mediante singelo raciocínio lógico, que ex-gestor público permaneça obrigado a provar que aplicou adequadamente verbas públicas após 30, 40 ou 50 anos dos fatos a serem provados, em flagrante vulneração dos princípios da segurança jurídica e da ampla defesa, bases do ordenamento jurídico, afinal é notória a instabilidade jurídica e a dificuldade, ou mesmo impossibilidade, de produção de provas após o decurso de muito tempo. 
	Lado outro, a imprescritibilidade das ações de ressarcimento visa, à evidência, o resguardo do patrimônio público a qualquer tempo. Nessa hipótese, conforme a dicção constitucional 'ação de ressarcimento', o ônus da prova incumbe a quem alega a ocorrência do prejuízo ao erário e atribui responsabilidade ao seu causador, perante o Poder Judiciário. Assim, a exceção constitucional à regra da prescritibilidade pressupõe o exercício da jurisdição e a efetiva prova do prejuízo ao erário e da responsabilidade do seu causador, ônus de quem pleiteia. 
	Caso contrário, admitir-se-ia Estado de Exceção, onde qualquer ex-gestor público demandado pelo TCU, em tomada de contas especial, estaria obrigado a provar, ele, a qualquer tempo, mesmo que decorridas décadas, a adequada aplicação de verbas federais repassadas, independentemente da comprovação de efetivo prejuízo ao erário. 
	Dessa forma, repito, a atuação do Tribunal de Contas da União, mediante tomada de contas especial, atribuindo o ônus da prova a quem recebeu repasse de verbas públicas federais é legítimo e possível, nos termos da legislação, em especial a Lei 8.443/92. Entretanto, a não sujeição dessa atuação a limite temporal conduziria a situações de profunda e grave perplexidade, contrárias ao Estado de Direito.' (Destacamos) 
105.	Extrai-se, pois, que superada a questão concernente à aplicabilidade da ressalva constante da parte final do § 5º do art. 37 da Constituição aos processos de controle externo, especialmente na tomada de contas especial, o STJ avançou na discussão com vistas a identificar o prazo prescricional que, no seu entender, seria aplicável aos processos que tramitam no âmbito da Corte de Contas. 
106.	Assim, partindo do entendimento de que inexistiria 'prazo previsto na legislação para essa específica atuação administrativa' e descartando, 'de pronto, a aplicação das regras gerais de prescrição previstas no Código Civil em virtude da especificidade do Direito Administrativo em face do Direito Privado', o STJ se valeu da analogia, como recurso de integração legislativa, para asseverar que a tomada de contas especial estaria sujeita ao prazo prescricional de 5 (cinco) anos. Isso sob o entendimento de que não haveria 'motivo bastante para distinguir a hipótese dos autos ao das regras específicas similares, em que a Administração possui o prazo de 5 anos para apurar infrações, ou mesmo da regra geral que impõe o prazo de 5 anos para as ações dos administrados contra a Administração', conforme se depreende dos fundamentos do voto do Ministro-Relator Benedito Gonçalves, nestes termos:
	'Uma vez assentado, conforme entendimento supra, que a atuação do Tribunal de Contas da União deve sujeitar-se a prazo para a tomada de contas especial, incumbe tratar da ausência de prazo previsto na legislação para essa específica atuação administrativa. 
	Afinal, o art. 8º da Lei Orgânica do Tribunal de Contas da União (Lei 8.443/92) , ao tratar do aspecto temporal na tomada de contas especial, apenas prevê que 'a autoridade administrativa competente, sob pena de responsabilidade solidária, deverá imediatamente adotar providências com vistas à instauração da tomada de contas especial para apuração de fatos, identificação dos responsáveis e quantificação do dano' no caso de 'não comprovação da aplicação dos recursos repassados pela União'. 
	Dessa forma, resulta imperativo o uso da analogia, como recurso de integração legislativa, conforme permissivo do art. 4º da LINDB, para o fim de aferir o prazo para o agir da Administração.
	Nesse passo, descarto, de pronto, a aplicação das regras gerais de prescrição previstas no Código Civil em virtude da especificidade do Direito Administrativo em face do Direito Privado... 
	(...) 
	Percebe-se, o prazo máximo de cinco anos é uma constante para as hipóteses de decadência ou prescrição nas relações com o Poder Público, seja por meio de regra geral quando está no pólo [sic] passivo da relação, seja por meio de inúmeras regras específicas quando está no pólo [sic] ativo da relação jurídica.
	Dessa forma, entendo que não há motivo bastante para distinguir a hipótese dos autos ao das regras específicas similares, em que a Administração possui o prazo de 5 anos para apurar infrações, ou mesmo da regra geral que impõe o prazo de 5 anos para as ações dos administrados contra a Administração.
	(...) 
	Isto posto, a tomada de contas especial está sujeita ao prazo decadencial de 5 anos desde quando exigível, limite temporal para que irregularidade nas contas gere presunção de prejuízo ao erário e importe na imputação do débito e multa ao responsável. Expirado esse prazo, ressalva-se a via judicial para eventual ação de ressarcimento, esta imprescritível, oportunidade em que deverá ser provado o efetivo prejuízo ao erário e a responsabilidade do acionado.'
107.	Embora o STJ tenha se baseado na existência de diversas normas de direito administrativo que estabeleceram, para as matérias nelas disciplinadas, o prazo decadencial ou prescricional de 5 (cinco) anos, compreendo, com a máxima vênia, que a Corte Superior não se aprofundou na análise dessas normas com o fim de avaliar se seriam realmente compatíveis, ou melhor dizendo, não conflitantes com as finalidades e especificidades dos processos de controle externo, por meio dos quais se desenvolve a atuação da Corte de Contas. 
108.	Nesse sentido, observo que o Acórdão prolatado no REsp 894.539/PI defende a aplicação da Lei 9.873/1999 apenas para a prescrição da aplicação de multas fundamentadas nos arts. 57 e 58 da Lei 8.443/1992, eis que admite a imprescritibilidade da pretensão de ressarcimento. Quanto à decisão prolatada no REsp 1.480.350/RS, convém enfatizar que o Exmo. Ministro-Relator Benedito Gonçalves utiliza-se do argumento de que o ônus da prova recai sobre o responsável apenas para defender a existência de prescrição, isto é, não o utiliza para defender a aplicação do prazo previsto na Lei 9.873/1999. A decisão adotada no REsp 1.464.480/PE também não se aprofunda na análise da aplicação de normas de Direito Administrativo, limitando-se a citar, como precedente, o REsp 1.480.350/RS.
109.	Os arestos supracitados, portanto, em que pese o desenvolvimento de teses que asseveram a necessidade do reconhecimento da prescrição, não adentraram no exame da compatibilidade da norma elegida, qual seja a Lei 9.873/1999, com as peculiaridades do processo no âmbito do Tribunal de Contas da União. Ainda que tais julgados tivessem realizado o exame minudente da matéria, serviriam, tão somente, como elementos formadores de convicção a respeito da norma a incidir sobre a questão da prescrição da pretensão de ressarcimento - não apenas pela ausência de caráter vinculante, como também pela observância, sempre necessária, do princípio da independência das instâncias. 
110.	Dito isso, devo destacar que, em nosso sistema, havendo, de fato, uma lacuna legislativa, essa deve ser resolvida a partir de rastreamento feito no próprio ordenamento jurídico. Em se tratando de prescrição, por força de norma constitucional, o complemento deve ser extraído de norma legal em sentido estrito. O art. 4º da Lei de Introdução às Normas do Direito Brasileiro (Decreto-lei 4.657/1942) , para fins de solução das lacunas da lei, concebe a utilização da analogia, dos costumes e dos princípios gerais do direito. 
111.	No entanto, conforme já registrei, para além da utilização de um prazo prescricional que aparente ser mais adequado para as instâncias administrativas, é necessário avaliar se as referidas normas, ainda que regulem procedimentos administrativos, amoldam-se aos processos de contas e de fiscalização que tramitam no TCU. 
112.	Não basta atribuir à utilização dos métodos de interpretações analógica e extensiva mera potencialidade teórica de resolver a contento a quaestio iuris relacionada à prescrição da pretensão punitiva e de ressarcimento no âmbito do Tribunal de Contas. É imprescindível que as normas que se pretende aplicar analogicamente sejam capazes de disciplinar, de forma ampla e integral, o processo de controle externo com toda a sua complexidade e especificidades, sem que a aplicação indiscriminada dessas normas resulte em incoerências, omissões e obscuridades que, em última análise, acabem por inviabilizar o próprio processo de controle externo.
113.	Sendo assim, faz-se necessário examinar e explorar as normas possivelmente incidentes, visando à seleção da que melhor se amolda às particularidades do processo no âmbito da Corte de Contas e à identificação dos diplomas normativos cuja origem e aplicabilidade não guardam familiaridade com o procedimento em tela. Nessa análise, importante ter sempre em conta, consoante já registrado, que somente lei formal pode dispor sobre a prescrição, conforme disciplina do art. 37 da Constituição Federal.
114.	Colhe-se, da jurisprudência do TCU, diversas teses que buscam vincular a prescrição do débito a diplomas legais que regulam a instância administrativa, quais sejam: a Lei da Prescrição Administrativa (Lei 9.873/1999) ; o Regime Jurídico Único dos Servidores Públicos Civis da União (Lei 8.112/1990) ; a Lei do Processo Administrativo (Lei 9.784/1999) ; e a Lei de Execução Fiscal (Lei 6.830/1980) . Embora sejam referidas com menos frequência, registrem-se, ainda, outras normas de natureza administrativa que tratam de aspectos relacionados à prescrição, tais como o Decreto 20.910/1932 e as Leis 5.172/1966, 8.429/1992, 12.529/2011 e 12.846/2013. 
115.	Conquanto ambas sejam não judiciais, não há que se confundir a instância de controle externo com a instância administrativa em sentido estrito, regulada, entre outras, pelas Leis 9.784/1999 e Lei 8.112/1990. As significativas diferenças entre o procedimento de controle externo e o procedimento administrativo comum ou ordinário, não raro, evidenciam ser incompatível a utilização recíproca das normas especificamente editadas para cada um desses procedimentos. 
116.	Embora reconhecendo a natureza administrativa da instância de controle externo, Mileski evidencia a distinção, destacando algumas de suas peculiaridades:
' (...) torna-se óbvio que o julgamento realizado pelo Tribunal de Contas não possui natureza jurisdicional judicial. Contudo, também não pode ser considerado meramente administrativo. Possui o caráter administrativo, mas com a qualificação do poder jurisdicional administrativo, que deriva de competência constitucional expressamente estabelecida, com a delimitação do poder de conhecer e julgar as contas prestadas pelos administradores e demais responsáveis por dinheiros, bens e valores públicos.'
117.	Observo, nessa linha, que o procedimento de controle externo se distingue do procedimento administrativo propriamente dito em numerosos e variados aspectos, tais como: os que dizem respeito às finalidades e competências estabelecidas constitucionalmente; à abrangência da jurisdição; à composição do colegiado julgador; à existência de fases iniciais em outros órgãos; à formação de título executivo a partir da decisão condenatória; à inclusão de pessoas jurídicas e de particulares como responsáveis, presente ou não a solidariedade com o agente público ou com alguém a este equiparado; à variedade de recursos; à prevalência do princípio da verdade material; à audiência do Ministério Público de Contas; e, ainda, à finalidade dos processos de contas e de fiscalização.
118.	A título de exuberante ilustração, reproduzo interessante observação de Carlos Ayres Britto a respeito do controle externo:
Esse o pano de fundo para uma proposição complementar: a proposição de que os processos instaurados pelos Tribunais de Contas têm sua própria ontologia. São processos de contas, e não processos parlamentares, nem judiciais, nem administrativos. Que não sejam processos parlamentares nem judiciais, já ficou anotado e até justificado (relembrando, apenas, que os Parlamentos decidem por critério de oportunidade e conveniência) . Que também não sejam processos administrativos, basta evidenciar que as Instituições de Contas não julgam da própria atividade externa corporis (quem assim procede são os órgãos administrativos) , mas da atividade de outros órgãos, outros agentes públicos, outras pessoas, enfim. Sua atuação é consequência de uma precedente atuação (a administrativa) , e não um proceder originário. E seu operar institucional não é propriamente um tirar competências da lei para agir, mas ver se quem tirou competências da lei para agir estava autorizado a fazê-lo e em que medida. 
119.	Em que pese não tratar da questão da prescrição no âmbito do Tribunal de Contas da União, a Lei 8.443/1992 estabelece as bases do processo de controle externo, substancialmente divergentes e, por vezes, conflitantes com as dos processos administrativos de que tratam, por exemplo, as Leis 8.112/1990 e 9.784/1999. Em vista disso, no que diz respeito à prescrição da pretensão de ressarcimento, não extraio da jurisprudência do E. STJ, com todas as vênias, fundamento suficiente para atrair a imperiosa aplicação das regras fixadas nas referidas leis, inclusive quanto ao prazo prescricional, à definição do termo a quo, às causas de suspensão e interrupção da contagem do prazo e, ainda, à prescrição intercorrente. 
120.	Sob essa perspectiva, o Eminente Ministro Walton Alencar Rodrigues, no voto proferido por ocasião do Acórdão 1441/2016-TCU-Plenário, apontou aspectos que revelam a inadequação da utilização dos prazos fixados na Lei 8.112/1990 como parâmetros para a prescrição da pretensão punitiva. Os argumentos de Sua Excelência, a meu sentir, se amoldam também à prescrição da pretensão de ressarcimento, mormente no tocante à inconveniência do escalonamento de prazos conforme a gravidade do ilícito (art. 110) , senão vejamos:
Também na seara do direito administrativo, observa-se tal solução. A Lei 8.112/1990 fixa diferentes prazos prescricionais para ações disciplinares, consignando prazo de prescrição maior para as infrações mais graves, puníveis com demissão, cassação de aposentadoria ou disponibilidade e destituição de cargo em comissão, e menor para as infrações que suscitam apenas advertência.
Por essa razão, não é adequado padronizar o prazo prescricional de cinco anos na seara do direito administrativo. É certo que a infração que desperta o poder-dever de sanção do Tribunal, consagrado nos artigos 57 e 58 da Lei 8.443/1992, é muito mais grave que singela infração de trânsito, por exemplo.
121.	Especificamente quanto à Lei 9.873/1999, devo salientar que trata exclusivamente da prescrição da ação punitiva do Estado e não da pretensão de ressarcimento aos cofres públicos. Logo no caput do art. 1º, resta configurado que a prescrição atinge a 'ação punitiva da Administração Pública Federal, direta e indireta, no exercício do poder de polícia, objetivando apurar infração à legislação em vigor'. 
122.	Uma vez que se restringe a dispor sobre a prescrição da pretensão sancionatória no contexto do procedimento administrativo comum, a referida lei não busca fixar normas para questões que tenham mais afinidade com a reparação de prejuízos. Se comparada com o regramento trazido pelo Código Civil, constata-se que a Lei 9.873/1999 deixa de contemplar diversos aspectos, tais como:
	a) a continuidade da contagem do prazo no caso de falecimento do responsável, norma que não poderia vigorar na pretensão punitiva, haja vista a proibição contida no art. 5º, inciso XLV, da Constituição Federal (art. 196 do Código Civil) ;
	b) a impossibilidade da contagem de prazo prescricional contra os ausentes do país a serviço público da União, estados ou municípios (art. 198 do Código Civil) ;
	c) a interrupção motivada por ato inequívoco que importe reconhecimento do direito pelo devedor, algo que somente pode ocorrer no caso da pretensão de ressarcimento (art. 202, inciso VI) ;
	d) a interrupção operada contra o codevedor, ou seu herdeiro, que não deve prejudicar os demais coobrigados, norma que não incidiria em processo que pretendesse exclusivamente a aplicação de sanção (art. 204, §2º, do Código Civil) ; e
	e) o dever de conservar documentos, por parte do empresário e da sociedade empresária, enquanto não ocorrer a prescrição ou a decadência no tocante aos atos neles consignados (art. 1.194 do Código Civil) . 
123.	No meu sentir, pelas razões acima, não se mostra apropriada a aplicação das regras de prescrição da Lei 9.873/1999 aos procedimentos de contas utilizados no âmbito do TCU, sobretudo quando cotejadas com as normas presentes no Código Civil. 
124.	As regras de prescrição estabelecidas na Lei 6.830/1980, a sua vez, foram utilizadas pelo E. STF para regular a prescrição em ação de execução fundada em decisão de tribunal de contas (RE 636.886/AL, Rel. Ministro Alexandre de Moraes) . O que não significa, contudo, serem adequadas para dispor sobre a questão no procedimento de controle externo. Afinal, a Lei 6.830/1980 serve como regramento de ações judiciais executórias de débitos já constituídos. Os processos de contas especiais, de modo diverso, não são de natureza executória, uma vez que voltados a identificar o responsável e a quantificar o dano decorrente do ato irregular. 
125.	Desse modo, parte dos dispositivos da Lei 6.830/1980 concernentes à prescrição não aparentam se harmonizar com o processo de controle externo. Refiro-me, v.g., à suspensão da prescrição em razão de inscrição em dívida ativa (art. 2º, § 3º) e à suspensão do prazo de prescrição quando não encontrados bens penhoráveis (art. 40, caput) . Note-se que, em ambos os casos, a suspensão deve ocorrer em virtude da caracterização de situações típicas de processos de execução, motivo pelo qual não é possível encontrar paralelo nos atos processuais comuns ao procedimento adotado no âmbito da Corte de Contas. 
126.	A inscrição em dívida ativa, por exemplo, ocorre após o esgotamento de prazo fixado para pagamento, por lei ou por decisão em processo regular (art. 201 do CTN) , condições que não são observadas no curso do processo de contas ordinárias ou especiais. A busca por bens penhoráveis, do mesmo modo, não constitui objetivo do processo de controle externo, mas sim, posteriormente, das ações de execução movidas pela Advocacia-Geral da União com base em acórdãos condenatórios ou sancionatórios proferidos pelo TCU.
127.	É bem verdade que a Corte de Contas, por meio do Ministério Público de Contas, pode solicitar à AGU, ou, conforme o caso, aos dirigentes das entidades jurisdicionadas, a adoção de medidas no sentido do arresto dos bens dos responsáveis, mas somente em razão de já terem sido condenados em débito (arts. 1º, inciso IX; 23, inciso III, alínea 'c'; 61 e 81, inciso III, da Lei 8.443/1992) . Isso implica dizer que a Advocacia-Geral da União adotará tal medida em via judicial, previamente ou concomitantemente à execução de decisão definitiva do Tribunal de Contas da União.
128.	Ainda sobre a aplicação de outras normas de direito público que preveem prazo prescricional de cinco anos, destaco posicionamento externado pelo Exmo. Ministro Bruno Dantas, quando do julgamento que culminou na prolação do já mencionado Acórdão 1441/2016-TCU-Plenário, litteris:
44. 	Esse aspecto demonstra a impossibilidade da adoção do prazo prescricional de cinco anos sem prejuízos à coerência do conjunto das normas de controle externo. É dizer, o sistema não fecha, porquanto não é possível compatibilizar de maneira harmônica prescrição quinquenal para a pretensão de atuação do Tribunal com a previsão legal de prazo recursal em cinco anos a ser exercido pelo Ministério Público, sob pena de subtrair essa possibilidade de atuação do MP/TCU no tocante à aplicação de sanções pelo TCU. (destaquei) 
129.	Compreendo, pois, que as normas acima examinadas revelam aspectos que, em um exame mais acurado, têm o potencial de se mostrarem incompatíveis com o procedimento de controle externo, notadamente com aquele adotado no TCU para os processos de contas ordinárias e de tomada de contas especial. Nesse contexto, estar-se-ia diante de uma familiaridade apenas aparente e, por isso mesmo, insuficiente para autorizar o uso de qualquer dessas normas, por analogia, para parametrizar a aplicação do instituto da prescrição nos procedimentos de controle externo. 
130.	Quanto a este ponto, valho-me, uma vez mais, das lições de Maria Helena Diniz, ao realçar as sutilezas da integração normativa com o uso da analogia, litteris:
Percebe-se que o problema da aplicação analógica não está na averiguação das notas comuns entre fato-tipo e o não previsto, mas sim em verificar se, valorativamente, essa coincidência justifica um tratamento jurídico idêntico para fatos examinados. (destacamos) 
131.	Essas aparentes incongruências - entre as normas de direito administrativo e o procedimento adotado na Corte de Contas -, portanto, impedem que se reconheça a similitude requerida pela técnica da integração por analogia e me leva a considerar apropriada a incidência da regra geral estatuída no Código Civil.
132.	Esse aspecto ganha contornos acentuados quando se constata que o TCU, consoante já registrado, evoluiu sua jurisprudência para admitir a incidência da prescrição da pretensão punitiva, tendo adotado, como paradigma, o prazo decenal fundado na regra geral do Código Civil. Evidencia-se, assim, constituir um contrassenso jurídico admitir a utilização do prazo decenal para regular a prescrição da pretensão sancionatória e, simultaneamente, o prazo quinquenal para a pretensão de ressarcimento. 
133.	De salientar, ademais, que diversamente das leis administrativas em comento, o Código Civil não se limita a regulamentar o marco inicial, bem assim as causas de interrupção da prescrição. Indo além, trata dos efeitos da interrupção contra o devedor solidário, do recomeço da contagem, do dever de guarda de documentos e das causas de suspensão. Nesse sentido, o Código Civil permite, por completo, a verificação da ocorrência da prescrição da pretensão de ressarcimento no âmbito do TCU.
134.	Admitindo que o Egrégio Tribunal de Contas da União, seguindo o entendimento que ora busquei fundamentar, venha a reconhecer não somente a incidência da prescrição quanto à pretensão de ressarcimento, mas também o prazo decenal fixado no art. 205 do Código Civil, exsurge a necessidade de se avaliar qual procedimento deve ser seguido pela Corte de Contas após tal constatação, ou seja, quais providências devem ser tomadas e, ainda, quais devem deixar de ser adotadas. 
135.	Em meu sentir, no caso de contas ordinárias, o reconhecimento da ocorrência da prescrição da pretensão de ressarcimento deve redundar na desconsideração daqueles atos e fatos - especificamente alcançados pela prescrição - no julgamento meritório da gestão. Esses, assim, não devem influenciar na avaliação do mérito da gestão do responsável, tampouco servir como fundamento para a aplicação de qualquer sanção ao administrador, ressalvada a possibilidade de ciência, recomendações e determinações, dado o caráter corretivo dessas providências.
136.	Desse modo, havendo a prescrição da pretensão de ressarcimento, a Corte de Contas, no exercício da competência prevista no art. 71, inciso II, da Constituição, deve julgar as contas anuais dos gestores da administração direta e indireta, mas desconsiderando, para efeito de débito ou como motivo para a irregularidade das contas e para a aplicação de sanção, os atos e fatos alcançados pela prescrição. 
137.	Isso porque, no julgamento de contas ordinárias, por dever constitucionalmente imposto (art. 71, inciso II) , a Corte de Contas tem que apreciar a gestão de administradores públicos durante um certo exercício. Para tanto, faz-se necessário ponderar se determinados atos ou fatos devem influenciar na análise de mérito da gestão. Para este membro do Parquet especializado, na formação de convicção a respeito da regularidade ou não da gestão, em atendimento aos princípios da ampla defesa e do contraditório, bem assim da estabilidade social e segurança jurídica, faz-se necessário excluir os atos e fatos alcançados pela prescrição das pretensões de ressarcimento e sancionatória. 
138.	Há que se ponderar, ademais, que a apreciação de contas anuais tem como objetivo, no restrito âmbito daquele órgão ou entidade, identificar a existência de falhas e deficiências de gestão, contribuindo não apenas para a correção de irregularidades, mas também para a prevenção de novas impropriedades ou da repetição das falhas já observadas. Em que pese o julgamento alcançar as contas dos gestores, a existência de processos de contas anuais também se explica pela importância de se avaliar a gestão de determinado órgão ou entidade durante aquele específico período de tempo, sempre com a finalidade de dar transparência aos gastos e avaliar a eficiência da gestão. 
139.	Na apreciação dessas contas ordinárias é que o Tribunal terá a oportunidade de efetivar recomendações, cientificações e determinações de natureza corretiva ou preventiva, com vistas ao aprimoramento da governança daquele ente público. A natureza corretiva e preventiva dessas ações encontra-se conceituada na recente Resolução-TCU 315/2020, que trata da elaboração de deliberações que contemplem medidas a serem tomadas pelas unidades jurisdicionadas no âmbito do Tribunal de Contas da União:
Art. 2° Para efeito desta resolução, considera-se:
I - determinação: deliberação de natureza mandamental que impõe ao destinatário a adoção, em prazo fixado, de providências concretas e imediatas com a finalidade de prevenir, corrigir irregularidade, remover seus efeitos ou abster-se de executar atos irregulares;
II - ciência: deliberação de natureza declaratória que cientifica o destinatário sobre a ocorrência de irregularidade, quando as circunstâncias não exigirem providências concretas e imediatas, sendo suficiente, para fins do controle, induzir a prevenção de situações futuras análogas; e
III - recomendação: deliberação de natureza colaborativa que apresenta ao destinatário oportunidades de melhoria, com a finalidade de contribuir para o aperfeiçoamento da gestão ou dos programas e ações de governo.
140.	A importância da 'determinação' como instrumento de aperfeiçoamento da gestão pública também pode ser observada na própria Lei 8.443/1992. Assim é que o seu art. 18, tratando do julgamento pela regularidade com ressalva das contas, prevê a efetivação de determinação, aos responsáveis, para que adotem as medidas necessárias à correção das impropriedades ou faltas identificadas, de modo a prevenir a ocorrência de outras semelhantes. A LO/TCU também prevê o julgamento pela irregularidade das contas no caso de reincidência no descumprimento de determinação efetuada em processo de tomada ou prestação de contas (art. 16, § 1º) .
141.	Desse modo, na prática, se todos os atos e fatos atribuíveis ao responsável forem alcançados pela prescrição, o julgamento de suas contas deve ser, em caráter excepcional, pela regularidade com ressalva. Na hipótese aventada, a ressalva pode ensejar, em juízo de conveniência e oportunidade do TCU, a efetivação de cientificações, recomendações e determinações previstas na Lei 8.443/1992 e no RI/TCU. 
142.	Portanto, seja por imposição constitucional e legal, seja em respeito ao interesse público (primário e secundário) , mesmo diante da ocorrência de prescrição - situação que deve motivar a desconsideração dos atos alcançados pela prescrição no julgamento meritório em face de cada responsável individualmente considerados -, as contas ordinárias devem ser sempre julgadas em definitivo, assim como devem ser expedidas as medidas corretivas e preventivas necessárias ao aperfeiçoamento da gestão daquele órgão ou entidade. 
143.	Diferente tratamento deve ser dispensado, todavia, às contas daqueles que, ainda que não sejam gestores de órgãos ou entidades federais, causaram prejuízo aos cofres públicos (art. 71, inciso II, in fine, da Constituição) . No âmbito de uma tomada de contas especial, o reconhecimento da consumação da prescrição das pretensões de ressarcimento e sancionatória deve conduzir, de regra, ao arquivamento sem julgamento de mérito das contas, desde que a totalidade das parcelas que compõem o débito correspondam a atos e fatos alcançados pela prescrição. 
144.	A tomada de contas especial, conforme interpretação sistemática dos arts. 8º, caput; 16, inciso III; e 19, caput e parágrafo único, da Lei 8.443/1992, tem como objetivo principal a reparação de dano causado ao erário (princípio do restitutio in integrum ) e, secundariamente, a cominação de sanção aos responsáveis pelas irregularidades, finalidades essas que se traduzem nas pretensões de ressarcimento e punitiva. Desse modo, a identificação dos responsáveis, a apuração dos fatos e a quantificação do prejuízo, finalidades almejadas pelo art. 8º da LOTCU, visam ao ressarcimento do valor devido e à consequente aplicação de uma das sanções previstas na lei (multa, declaração de inidoneidade ou inabilitação para o exercício de cargo em comissão ou função de confiança) . Vejamos:
'A tomada de contas especial é um processo administrativo devidamente formalizado, com rito próprio, para apurar responsabilidade por ocorrência de dano à administração pública federal a fim de obter o respectivo ressarcimento. Essa dinâmica tem por base a apuração de fatos, a quantificação do dano, a identificação dos responsáveis, nos termos do art. 2º da IN TCU 71/2012.
 (...) Quando as contas são julgadas irregulares há imputação de débito e/ou multa, decisão que tem eficácia de título executivo extrajudicial (art. 71, § 3º, da CF/88 e art. 585, VII, do CPC) , tornando a dívida líquida e certa
 (...) Outras sanções podem, ainda, ser aplicadas a partir do julgamento das contas...'
145.	Importante destacar que, conforme orienta o art. 19, caput e parágrafo único, da LOTCU, ao julgar irregulares as contas (ordinárias ou especiais) , o Tribunal poderá condenar o responsável em débito e aplicar a multa do art. 57 da LOTCU. Inexistindo débito, o julgamento pela irregularidade poderá ser acompanhado da aplicação da multa prevista no art. 58, inciso I, caso comprovada uma das ocorrências previstas nas alíneas 'a', 'b' e 'c' do inciso III do art. 16 da Lei 8.443/1992.
146.	A exegese do art. 19, parágrafo único, da Lei Orgânica do TCU, conduz ao entendimento de que, uma vez prescritas todas as pretensões decorrentes das condutas examinadas em um processo de tomada de contas especial não haveria débito, tampouco motivação para a aplicação de multa ou qualquer outra sanção. Mais que isso, não seria possível conferir a eficácia de título executivo ao acórdão condenatório, posto lhe faltar o requisito essencial de exigibilidade, consoante a novel jurisprudência do STF.
147.	Agregue-se, ademais, que, conforme larga posição doutrinária e jurisprudencial a respeito, a prescrição tem como objetivo não apenas punir aquele que teve seu direito lesado e foi negligente no que concerne ao pedido de tutela judicial, mas também proporcionar estabilidade e paz social, segurança jurídica e garantia do amplo direito de defesa.
148.	Dito isso, não se afigura razoável que, por exemplo, um gestor público ou uma empresa contratada pela Administração Pública, mesmo ciente da prescrição das pretensões sancionatória e de ressarcimento no âmbito do TCU, tenha que guardar comprovantes e outros documentos por tempo excessivamente longo e incerto, sob pena de, a qualquer momento, ser instado a apresentá-los em processo de tomada de contas especial que, ao final, poderá conduzir, mesmo sem condenação em débito ou aplicação de multa, ao julgamento pela irregularidade de suas contas.
149.	O Eminente Ministro Marco Aurélio, em decisão monocrática proferida no Mandado de Segurança 35.971/DF, assim tratou do assunto:
[...] Não se deve admitir - considerada a Carta que se disse cidadã, a trazer ares democráticos ao Direito Administrativo - a irrestrita atuação do Tribunal de Contas da União, no que voltada a recompor dano ao erário. Fazê-lo implicaria assentar poder insuplantável do Estado, a obrigar o cidadão a guardar documentos indefinidamente para a própria defesa. (destaquei) 
150.	Ademais, no caso da tomada de contas especial, uma vez que todos os atos estejam alcançados pela prescrição, diversamente do que ocorre com as tomadas e prestações de contas anuais, não se impõe o julgamento de mérito. Isso porque, não existe nas contas especiais o mesmo interesse público na avaliação e aperfeiçoamento da gestão pública. A TCE origina-se de irregularidade da qual decorre débito ou de irregularidades puníveis com outras sanções. Se todos esses aspectos forem alcançados pela prescrição, não subsistirá objeto a ser perseguido e, consequentemente, condições para o desenvolvimento válido e regular do processo, culminando com o julgamento de mérito das contas.
151.	Por isso é que, em meu sentir, a Corte de Contas não deve apreciar o mérito de tomada de contas especial cujos fatos jurídicos, em sua totalidade, tenham sido alcançados pela prescrição das pretensões punitiva e de ressarcimento. 
152.	Neste ponto, oportuno destacar que o julgamento pela irregularidade das contas, ainda que desacompanhado de condenação em débito ou de aplicação de penalidades, pode originar consequências desfavoráveis ao patrimônio jurídico do responsável. Como, por exemplo, a inclusão de seu nome na lista de responsáveis com contas julgadas irregulares, por decisão irrecorrível da Corte de Contas, que, conforme o art. 1º., inciso I, alínea 'g', da Lei Complementar 64, de 18/5/1990, pode levar à declaração de inelegibilidade desse responsável por parte do Tribunal Superior Eleitoral. Isso porque, nos termos do art. 91 da Lei 8.443/1992, é dever do Tribunal de Contas da União enviar ao Ministério Público Eleitoral, em tempo hábil, a lista dos responsáveis que tiveram as contas julgadas irregulares nos cincos anos que antecedem a realização de cada eleição. 
153.	Por essas razões, no que se refere às tomadas de contas especiais, diante da consumação da prescrição da pretensão punitiva para todas as irregularidades e, ainda, da prescrição da pretensão de ressarcimento que atinja todas as parcelas do débito, entendo que o processo estaria a carecer de elementos de desenvolvimento válido e regular, motivo pelo qual, nos termos do art. 212 do Regimento Interno do TCU, deve ser arquivado sem julgamento de mérito. A jurisprudência da Corte de Contas é abundante no que diz respeito ao arquivamento dos autos de processo de tomada de contas especial em virtude da ausência de débito e da inexistência de irregularidades ensejadoras de penalidades (v.g. Acórdão 10255/2019-TCU-Segunda Câmara, 1.883/2017-TCU-1ª Câmara, 6.670/2016-TCU-1ª Câmara e 7.757/2014-TCU-2ª Câmara) .
154.	Ainda que se confirme que, no âmbito do TCU, a pretensão de ressarcimento se encontra prescrita, seja para parte ou para a totalidade do débito de responsabilidade de determinado agente público, necessário se faz destacar a possibilidade de que a dívida possa vir a ser cobrada por meio de ação judicial, baseada na existência de ato de improbidade administrativa praticado com dolo. Assim, compreendo que, em um processo de controle externo - de contas ordinárias, de tomada de contas especial ou de fiscalização -, após a constatação da consumação da prescrição da pretensão de ressarcimento aos cofres públicos, deve ser realizado um exame não exauriente com o fito de, tão-somente, avaliar se o ato pode ser, em tese, enquadrado nos tipos previstos na Lei de Improbidade Administrativa. 
155.	Diante de indícios do cometimento de ato tipificado na Lei 8.429/1992, cabe ao Tribunal de Contas da União o envio dos elementos essenciais ao Ministério Público Federal, para fins de ajuizamento de ação civil pública com fins de ressarcimento - a qual será imprescritível, se fundada em ato de improbidade administrativa doloso -, bem assim de outras medidas judiciais cabíveis perante o órgão competente do Poder Judiciário.
156.	Neste parecer, optei por explorar numerosas possibilidades de solução da controvérsia jurídica, visto que a norma em questão, qual seja o art. 37, § 5º, de nossa Carta Magna, admite leituras as mais diversas, colocando em rota de colisão princípios da maior envergadura. Dworkin, com objetividade, ilumina e desvela a gênesis da questão jurídica examinada nesta oportunidade:
Em um sistema jurídico moderno surgem, tipicamente, casos controversos, não porque não há nada no livro de regras que tenha relação com a disputa, mas porque as regras que ali estão falam com voz incerta. (destacamos) 
157.	Por todas as razões expostas, entendo, em síntese, que a exceção contida no art. 37, § 5º, da Constituição Federal, não alcança os processos de controle externo, sendo forçoso concluir pela incidência da prescrição da pretensão de ressarcimento aos cofres públicos, prescrição essa que, diante de incompatibilidades entre o procedimento utilizado no Tribunal de Contas da União e as normas de direito administrativo que tratam do assunto, deve ser regulada pela regra geral delineada no art. 205 e pelos demais dispositivos do Código Civil. 
158.	A utilização do regramento estabelecido no Código Civil - justamente por permitir que os processos de controle externo e, em especial, os processos de contas, atinjam a finalidade a que se destinam -, alinha-se aos princípios da proteção do erário e do interesse público e, ao mesmo tempo, à observância dos princípios da segurança jurídica e da ampla defesa. 
III - CONCLUSÃO QUANTO À PRESCRITIBILIDADE DA PRETENSÃO RESSARCITÓRIA
159.	Considerando que as regras aplicáveis à prescrição da pretensão punitiva, nos termos do Acórdão 1441/2016-TCU-Plenário, são as mesmas que ora propomos para a análise da prescrição da pretensão de ressarcimento ao erário; considerando que, in casu, as irregularidades que ensejaram a aplicação de sanção são as mesmas que deram causa à condenação em débito, assim como são as mesmas as causas interruptivas e demais variáveis; entendo cabível a análise em conjunto da ocorrência da prescrição para ambas pretensões.
160.	As irregularidades pelas quais foram citados os responsáveis ocorreram em 2002 e 2007, ou seja, as transferências indevidas para a conta da prefeitura ocorreram em 9/10/2002, 14/11/2007 e 21/11/2007, enquanto o pagamento de cheque para quitação de despesa não comprovada ocorreu em 3/10/2007 (peça 1, p. 50) . 
161.	Portanto, adotando-se como parâmetro o exame perpetrado neste parecer acerca da matéria, verifica-se a incidência da prescrição da pretensões punitiva e de ressarcimento ao erário para as irregularidades em exame, pois, tomando-se como referência as datas de ocorrência das irregularidades que ensejaram o débito (2002 e 2007) , o prazo prescricional de dez anos estabelecido no artigo 205 do Código Civil completou-se antes que fosse interrompido pelo ato de autorização da citação do responsável, ocorrido em 13/4/2020 (peça 30) . 
162.	Por fim, caso a Corte de Contas, numa análise perfunctória e não exauriente, entenda que as irregularidades guardam correspondência com quaisquer condutas tipificadas na Lei 8.429/1992, deve promover o encaminhamento do acórdão que vier a ser proferido ao Ministério Público Federal, para que adote as medidas que entender cabíveis. 
IV - ANÁLISE DOS ELEMENTOS DE DEFESA NÃO RELACIONADOS À PRESCRIÇÃO
163.	A análise dos elementos de defesa por parte da unidade técnica encontra-se na percuciente instrução à peça 69, cujas conclusões, desde já, incorporo aos fundamentos deste parecer. Não obstante, entendo oportuno tecer comentários a respeito de parte dos argumentos de defesa aduzidos pelos responsáveis. 
164.	O Sr. Azair Ramos da Silva alega que os processos referentes às despesas custeadas pelo Fundo Municipal de Saúde vinham ao gabinete do prefeito apenas para sua ciência, após pareceres favoráveis de todos os órgãos da administração incumbidos do controle interno. Assim, defende que o gestor dos recursos era o secretário municipal de saúde, não sendo razoável e lícito atribuir responsabilidade ao chefe do Poder Executivo. Nesse sentido, afirma que a fiscalização das despesas de saúde custeadas pelo Fundo Municipal de Saúde era realizada pelo Conselho Municipal de Saúde.
165.	O auditor responsável pela última instrução (peça 69) , confirmando entendimento externado na instrução à peça 27, argumenta que os prefeitos municipais podem ser responsabilizados pelas irregularidades na aplicação de recursos do SUS caso reste demonstrado que participaram ativamente de sua gestão. 
166.	No caso concreto, restou evidenciado que os Srs. Azair Ramos da Silva e Carlos Rogério dos Santos, na condição de prefeitos municipais de Queimados/RJ, por meio de ofícios endereçados ao Banco do Brasil, autorizaram transferências de recursos oriundos do SUS, no montante de R$ 492.500,00, para uma conta da própria prefeitura (peça 4, p. 107, e peça 3, p. 24-25 e 37) . Desse modo, constata-se que os ex-prefeitos tinham ciência e participaram da irregular decisão de transferir esses recursos para a prefeitura. Portanto, tal argumento de defesa não deve ser aceito.
167.	Afirma o Sr. Azair Ramos da Silva que o Denasus, em 21/8/2019, informou da recomposição ao erário feita pelo município, o que teria esgotado a via administrativa quanto à devolução desses recursos. O Sr. Carlos Rogério dos Santos também apresenta argumento nesse sentido. 
168.	Conforme esclarece a unidade técnica, a informação prestada pelo Denasus (peça 25) diz respeito a irregularidades pelas quais os responsáveis não foram citados, ou seja, correspondem a despesas irregulares que foram excluídas desta TCE em razão da celebração de acordos dos Termos de Ajuste Sanitária 315 e 327. Assim sendo, o argumento de defesa não merece acolhida.
169.	O Sr. Carlos Rogério dos Santos alega que a citação não aponta qualquer fato contrário à legislação, mas tão somente que estava na condição de prefeito nos exercícios de 2002 a 2004, ou seja, fora de seu período de gestão.
170.	A respeito do assunto, cabe destacar que um ato somente deve ser invalidado se for processualmente defeituoso e, por isso, resultar em prejuízo à parte. O prejuízo fica configurado quando o defeito impede que o ato processual atinja sua finalidade, algo que a doutrina tradicional reconhece como o princípio da 'pas de nullité sans grief', ou seja, o princípio de que 'não há nulidade processual sem prejuízo'. No Código de Processo Civil, o princípio foi agasalhado no art. 277, que dispõe que o ato será considerado válido se alcançar a finalidade pretendida, ainda que a lei prescreva outra forma.
171.	Com efeito, o edital contém o desacerto mencionado pelo responsável, visto que indica que as despesas impugnadas teriam sido realizadas entre 2002 e 2004 (peça 53) . Não obstante, assim como a instrução técnica (peça 69) , penso que o equívoco não trouxe prejuízo à defesa, uma vez que o responsável, por meio de seu representante, teve acesso completo aos autos (peças 55 e 68) . Ademais, em suas alegações (peça 56, p. 5) , o responsável faz referências à instrução à peça 27, cuja análise e conclusão conduziram à citação dos envolvidos. 
172.	Ainda que contenha o equívoco, a citação por edital alcançou a finalidade pretendida, proporcionando ao responsável a oportunidade de apresentar alegações de defesa quanto às irregularidades que lhe são imputadas. Dessa forma, o argumento não merece prosperar.
173.	O Sr. Carlos Rogério dos Santos alega que não deveria ser responsabilizado pelo andamento de processos administrativos e que existem órgãos auxiliares que executam essa tarefa. Afirma que, na peça inaugural, não restou demonstrado o nexo de causalidade entre o dano ao erário e sua conduta.
174.	O ex-prefeito firmou os ofícios que autorizaram transferências de recursos do SUS para contas da prefeitura (peça 3, p. 24-25 e 37) . Tais documentos mostram sua ativa participação na gestão desses recursos e sua contribuição para a ocorrência das irregularidades que fundamentaram sua citação. Tal argumento, portanto, não deve ser acolhido.
175.	O Sr. Flávio Campos Ferreira sustenta que não efetivou a transferência bancária dos valores questionados, visto que não possuía poderes para realizar a transação financeira. Esse argumento não procede, eis que o então secretário de saúde assinou os ofícios que solicitavam ao Banco do Brasil as indevidas transferências de valores (peça 3, p. 24-25 e 37) .
176.	Por essas e outras razões expendidas na instrução à peça 69, ressalvando as questões atinentes à prescrição das pretensões punitiva e de ressarcimento aos cofres públicos, entendo que as alegações de defesa apresentadas pelos responsáveis são insuficientes para descaracterizar as irregularidades ou para afastar suas responsabilidades. 
V - PROPOSTA DE ENCAMINHAMENTO DO 
PARQUET ESPECIAL DE CONTAS
177.	Considerando-se tão somente a caracterização das irregularidades ensejadoras do débito, seria apropriada a proposta de encaminhamento apresentada pela unidade instrutiva (peça 69, p. 25-29) . Não obstante, conforme explanação retro, entendo que restou consumada a prescrição das pretensões punitiva e de ressarcimento aos cofres públicos, algo que deve ensejar o arquivamento dos autos. 
178.	 Isso posto, este membro do Ministério Público de Contas junto ao TCU, ratificando posicionamento anterior, manifesta-se pelo arquivamento do presente processo, sem julgamento do mérito, nos termos do art. 212 do Regimento Interno do TCU (RI/TCU) , sem prejuízo de que, caso o Tribunal entenda pertinente, envie cópia do acórdão a ser prolatado, bem como do relatório e do voto que o fundamentarem, à Procuradoria da República no Rio de Janeiro."
É o Relatório.

8.1. Rafael da Silva Prado, representando o espólio de Francisco Virgílio da Cruz Prado (falecido);
8.2. Alexandre da Silva Oliveira (24.106-B/OAB-PB), representando Carlos Rogerio dos Santos e Azair Ramos da Silva; 
8.3. Cassio Jose Alves Garcia Galvão (102.240/OAB-RJ), representando Flávio Campos Ferreira.

Procurador Sérgio Ricardo Costa Caribé.

TOMADA DE CONTAS ESPECIAL. FUNDO NACIONAL DE SAÚDE (FNS). EXERCÍCIOS DE 2002 E 2007. TRANSFERÊNCIA FUNDO A FUNDO. TETOS FINANCEIROS DE EPIDEMIOLOGIA E CONTROLE DE DOENÇAS E DE VIGILÂNCIA EM SAÚDE. NÃO COMPROVAÇÃO DA BOA E REGULAR APLICAÇÃO DOS RECURSOS FEDERAIS REPASSADOS. CITAÇÃO DOS RESPONSÁVEIS. REVELIA. REJEIÇÃO DAS ALEGAÇÕES DE DEFESA. CONTAS IRREGULARES. DÉBITO. PRESCRIÇÃO DA PRETENSÃO PUNITIVA DO TCU. exclusão do espólio na presente relação processual. COMUNICAÇÃO.

TOMADA DE CONTAS ESPECIAL (TCE)

Secretaria de Controle Externo de Tomada de Contas Especial (Secex-TCE).

Trata-se de tomada de contas especial instaurada pelo Fundo Nacional de Saúde (FNS) em desfavor de Azair Ramos da Silva, como então prefeito de Queimados - RJ (gestão: 2001 a 2004) , além de Francisco Virgílio da Cruz Prado (falecido) e Flávio Campos Ferreira como então secretários municipais de saúde (gestão: de 8/5/2002 a 1°/1/2005 e de 2/1/2006 a 30/11/2007, respectivamente) , diante de irregularidades na aplicação dos recursos federais repassados por meio do Sistema Único de Saúde (SUS) sob o valor de R$ 898.896,75, durante os exercícios de 2002 a 2007, a partir da modalidade fundo a fundo no âmbito dos tetos financeiros de epidemiologia e controle de doenças e de vigilância em saúde.
2.	Em face do Relatório de Auditoria n.º 3.334, o Departamento Nacional de Auditoria do SUS (Denasus) informou que teriam sido constatadas as seguintes irregularidades: (i) utilização de R$ 197.154,55 em recursos do Teto Financeiro de Epidemiologia e Controle de Doenças - TFECD sem a observância da Portaria MS n.º 1.399, de 1999; (ii) utilização de R$ 208.630,11 em recursos do Teto Financeiro de Vigilância de Saúde - TFVS sem a obediência à Portaria MS n.º 1.172, de 2004; (iii) não comprovação da aplicação do valor de R$ 480.000,00 em recursos do Teto Financeiro de Epidemiologia e Controle de Doenças - TFECD, contrariando a Lei n.º 8.080, de 1990, o Decreto n.º 1.651, de 1995, além da Portaria MS n.º 1.695, de 1994, e da Portaria n.º 1.399, de 1999, com a Portaria n.º 1.172, de 2004; e (iv) não comprovação da aplicação do valor de R$ 13.112,09 em recursos do Teto Financeiro de Vigilância de Saúde - TFVS, ofendendo a Lei n.º 8.080, de 1990, o Decreto n.º 1.651, de 1995, e as Portarias MS 1.695, de 1994, e 1.172, de 2004.   
3.	A partir do Relatório n.º 137/2016 (Peça 1, p. 49-55) , o tomador de contas constatou que subsistiriam apenas os danos resultantes da não comprovação da aplicação dos aludidos valores de R$ 480.000,00 e de R$ 13.112,09, tendo reduzido, por esse ângulo, o débito apontado pelo Denasus para o montante de R$ 493.112,09 em desfavor de Azair Ramos da Silva, Francisco Virgílio da Cruz Prado (falecido) e Flávio Campos Ferreira.
4.	Já no âmbito do TCU, a Secex-TCE esclareceu que no bojo do TC Processo 014.680/2017-3, teriam sido tratadas irregularidades pela utilização de R$ 197.154,55 em recursos do TFECD e pela utilização de R$ 208.630,11 em recursos do TFVS, tendo, por isso, promovido a regular citação de Azair Ramos da Silva, Francisco Virgílio da Cruz Prado (falecido) e Flávio Campos Ferreira, além de Carlos Rogério dos Santos e de Rafael da Silva Prado, como inventariante do espólio de Francisco Virgílio da Cruz Prado, para apresentarem as defesas ou recolherem o valor do correspondente débito diante da não comprovação da boa e regular aplicação dos recursos federais repassados ante a ausência do necessário nexo causal entre os supostos pagamentos efetuados e a efetiva execução nas ações de saúde em prol do referido município.
5.	Por conseguinte, Azair Ramos da Silva, Carlos Rogério dos Santos e Flávio Campos Ferreira apresentaram as suas alegações de defesa às Peça 46, 56 e 49, respectivamente.
6.	Ao discorrer, contudo, sobre as aludidas defesas, a unidade técnica assinalou, em síntese, os seguintes aspectos: (i) não teria sido identificado o suscitado prejuízo ao contraditório e à ampla defesa para Azair Ramos da Silva, no âmbito da TCE instaurada pelo FNS, além de o referido gestor não ter trazido nenhum elemento tendente a comprovar a boa e regular aplicação dos aludidos recursos federais; (ii) a citação de Carlos Rogério dos Santos teria sido válida, além de o aludido responsável ter acessado o presente processo em sua inteireza, mas o referido gestor não teria trazido, em sua defesa, os elementos tendentes a comprovar a sua boa e regular gestão sobre os recursos federais; (iii)  a apuração da responsabilidade de Flávio Campos Ferreira não estaria restrita à indicação da conduta dolosa ou à demonstração do efetivo dano, já que, pelos normativos aplicáveis, ele estaria obrigado a comprovar a boa e regular aplicação dos correspondentes recursos federais, não tendo a suposta autorização de transferência dos recursos para a outra conta do próprio ente municipal o condão de afastar a necessidade de o então gestor demonstrar a correta utilização desses recursos, mas isso não teria ocorrido; e (iv) Francisco Virgílio da Cruz Prado teria sido tempestivamente notificado pelo tomador de contas e teria apresentado a respectiva defesa junto ao FNS, em 14/5/2009, ao passo que, na fase externa da presente TCE, ante o falecimento do referido gestor, a citação do seu espólio teria sido regulamente realizada (Peças 65 e 66) , não tendo sido apresentada, contudo, a respectiva defesa.
7.	De todo modo, após a análise final do feito, a unidade técnica pugnou pela revelia do espólio de Francisco Virgílio da Cruz Prado, sem prejuízo da rejeição das defesas oferecidas por Azair Ramos da Silva, Carlos Rogério dos Santos e Flávio Campos Ferreira para condená-los solidariamente ao pagamento do correspondente débito, deixando, contudo, de lhes aplicar a multa legal ante a suscitada prescrição da pretensão punitiva do TCU.
8.	O Parquet especial emitiu, todavia, o seu parecer à Peça 72 no sentido da prescrição da pretensão de ressarcimento ao erário e de punição pelo TCU, tendo, assim, sugerido o arquivamento do presente processo, sem o julgamento de mérito, nos termos do art. 212 do RITCU.
9.	O TCU pode incorporar o parecer da unidade técnica a estas razões de decidir, sem prejuízo, todavia, de assinalar a exclusão da responsabilidade do espólio de Francisco Virgílio da Cruz Prado (falecido) na presente relação processual.
10.	Bem se sabe que, em consonância, por exemplo, com os Acórdãos 3.898/2019, 4.997/2019, 3.995/2020 e 4.002/2020, da 2ª Câmara, a jurisprudência do TCU estaria firmada no sentido da pessoal responsabilização do gestor pela comprovação da boa e regular aplicação dos recursos captados sob a custódia do poder público federal, submetendo todo aquele que arrecada, utiliza ou gerencia esses recursos públicos ao dever de demonstrar o correto emprego dos correspondentes valores, nos termos dos arts. 70, parágrafo único, e 37, caput, da Constituição de 1988 e do art. 93 do Decreto-Lei n.º 200, de 1967.
11.	Por esse prisma, como a ausência dos referidos documentos comprobatórios sobre os aludidos dispêndios impediu o necessário estabelecimento do referido nexo causal entre a totalidade dos recursos federais repassados e os supostos dispêndios incorridos no referido programa, resultando na ausência de efetiva demonstração sobre a boa e regular aplicação dos recursos federais transferidos, restou configurada a ofensa não só às regras legais, mas também aos princípios basilares da administração pública, já que, ao final e ao cabo, os gestores deixaram de prestar satisfação à sociedade sobre o efetivo emprego dos recursos públicos postos à sua disposição, e, assim, restaria efetivamente configurada a presunção legal sobre o correspondente dano ao erário para a subsequente condenação dos responsáveis em débito, deixando, todavia, de aplicar a subsequente multa legal diante da suscitada prescrição da pretensão punitiva do TCU.
12.	Eis que subsistiria essa prescrição da pretensão punitiva do TCU, pois, nos termos do Acórdão 1441/2016-TCU-Plenário, teria ocorrido o transcurso superior a dez anos entre a ordem para as citações solidárias no âmbito do TCU, em 13/4/2020 (Peça 30) , e o efetivo encerramento das irregularidades, em 2007.
13.	Por meio do aludido Acórdão 1.441/2016 proferido na Sessão Extraordinária de 8/6/2016, o Plenário do TCU firmou o seu entendimento no sentido de que a prescrição da pretensão punitiva deve seguir a regra geral do prazo decenal, contado a partir do fato, em linha com o art. 205 do Código Civil brasileiro, interrompendo a contagem do aludido prazo com a ordem de citação, nos termos do art. 240, caput, da Lei n.º 13.105 (Código Processual Civil) , de 2015.
14. 	Sem prejuízo, no entanto, do respeito a esse entendimento do Tribunal, deve ser reiterada a minha ressalva já registrada em vários outros julgados do TCU no sentido de que, na ausência de lei específica, o TCU não deveria aplicar qualquer prazo prescricional sobre a referida pretensão punitiva ou, então, na pior das hipóteses, o Tribunal deveria aplicar a regra prescricional fixada pela Lei n.º 9.873, de 1999, não só porque ela trata diretamente de prescrição no âmbito do direito administrativo sancionador, mas também porque, entre outras medidas, a aludida lei manda aplicar o prazo prescricional penal, quando a infração administrativa também configure crime, além de determinar expressamente que, diante de ilícito continuado ou permanente, a contagem do prazo deve iniciar a partir da cessação do aludido ilícito.
15. 	A despeito, então, de registrar essa minha posição pessoal, o TCU deve deixar de pugnar pela pronta aplicação da multa legal em desfavor dos aludidos responsáveis a partir do entendimento fixado pelo aludido Acórdão 1441/2016-TCU-Plenário.
16.	Não subsistiria, contudo, a eventual necessidade de promover o retorno do presente processo para buscar a citação de outros eventuais responsáveis, estando esse entendimento, aliás, em plena sintonia com a jurisprudência fixada pelo TCU a partir, por exemplo, dos Acórdãos 4.002/2020 e 5.297/2013, da 2ª Câmara, e dos Acórdãos 1.170/2017 e 1.223/2015, do Plenário, já que a ausência dessa nova citação não resultaria em prejuízo à defesa dos atuais responsáveis, não só porque o presente processo já estaria em plenas condições de efetivo julgamento pelo TCU, mas também porque a solidariedade passiva seria legalmente erigida em favor do ente estatal credor, e não das eventuais pessoas privadas devedoras, podendo, se for o caso, os atuais condenados ajuizarem a superveniente ação regressiva em desfavor de outros eventuais responsáveis supostamente coobrigados.
17. 	De todo modo, como a malsinada irregularidade configuraria a eventual conduta dolosa no sentido de efetivamente assumir o risco de facilitar, permitir ou concorrer para que pessoa física ou jurídica privada incorpore ou utilize rendas, verbas ou valores integrantes do acervo patrimonial da administração pública, sem a observância das formalidades legais ou regulamentares aplicáveis, resultando no eventual ilícito doloso de improbidade administrativa causador do aludido prejuízo ao erário, nos termos, por exemplo, do art. 10, I e II, da Lei n.º 8.429, de 1992, a eventual prescrição da ação de ressarcimento ao erário não subsistiria, estando esse entendimento em plena consonância com a jurisprudência fixada pelo STF no bojo do RE 852.475-SP, com o trânsito em julgado a partir de 6/12/2019, diante da Tese de Repercussão Geral n.º 897 no sentido de que "São imprescritíveis as ações de ressarcimento ao erário fundadas na prática de ato doloso tipificado na Lei de Improbidade Administrativa".
18.	De toda sorte, pode ser promovida, no presente momento, a exclusão do espólio de Francisco Virgílio da Cruz Prado (falecido) na presente relação processual diante da evidente dificuldade de, atualmente, o referido espólio promover a subjacente defesa, até porque, após o longo transcurso de tempo desde as aludidas falhas, o representante do espólio sequer teria efetiva condição técnica de passar a apresentar a correspondente manifestação sobre a eventual regularidade, ou não, do ajuste em face, aí, de o administrador-falecido ter praticado pessoalmente os respectivos atos de gestão, não resultando a aludida exclusão do espólio, contudo, em eventual prejuízo à defesa dos demais coobrigados, pois eles teriam praticado pessoalmente os correspondentes atos de gestão e, em prazo razoável, teriam sido notificados na fase interna ou externa da TCE sobre a necessidade de apresentarem as suas defesas. 
19. 	Diante, portanto, dos elementos de convicção até aqui obtidos neste processo, o TCU deve julgar irregulares as contas de Azair Ramos da Silva, além de Carlos Rogério dos Santos e Flávio Campos Ferreira, para condená-los ao pagamento do correspondente débito, deixando, contudo, de lhes aplicar a multa prevista no art. 57 da Lei n.º 8.443, de 1992, ante a suscitada prescrição da pretensão punitiva do TCU, sem prejuízo, todavia, de promover a anunciada exclusão do espólio de Francisco Virgílio da Cruz Prado (falecido) na presente relação processual.
Ante o exposto, pugno pela prolação do Acórdão ora submetido a este Colegiado. 
TCU, Sala das Sessões, em 31 de agosto de 2021.
Ministro-Substituto ANDRÉ LUÍS DE CARVALHO 
Relator